# 요인 (Factors) {#sec-factors}

```{r}
#| echo: false
source("_common.R")
```

## 소개 (Introduction)

요인(factors)은 고정되고(fixed) 알려진 가능한 값의 집합을 갖는 변수인 범주형 변수(categorical variables)에 사용됩니다.
문자형 벡터를 알파벳순이 아닌 순서로 표시하려고 할 때도 유용합니다.

먼저 데이터 분석에 왜 요인이 필요한지[^factors-1], 그리고 `factor()`를 사용하여 요인을 어떻게 만들 수 있는지 동기를 부여(motivating)하는 것으로 시작하겠습니다. 그런 다음 실험해 볼 수 있는 많은 범주형 변수를 포함하고 있는 `gss_cat` 데이터셋을 소개할 것입니다.
그런 다음 순서형 요인(ordered factors)에 대한 논의로 마무리하기 전에 해당 데이터셋을 사용하여 요인의 순서와 값을 수정(modifying)하는 실습을 할 것입니다.

[^factors-1]: 모델링에도 매우 중요합니다.

### 전제 조건 (Prerequisites)

기본 R은 요인을 만들고 조작(manipulating)하기 위한 몇 가지 기본 도구를 제공합니다.
우리는 tidyverse의 핵심 부분인 **forcats** 패키지로 이를 보완(supplement)할 것입니다.
이 패키지는 요인 작업을 위한 다양한 종류의 도우미(helpers)를 사용하여 **범주형(cat**egorical) 변수를 다루기 위한 도구를 제공합니다 (그리고 forcats는 요인(factors)의 철자 순서를 바꾼 말(anagram)입니다!).

```{r}
#| label: setup
#| message: false
library(tidyverse)
```

## 요인 기초 (Factor basics)

월(month)을 기록하는 변수가 있다고 상상해 보세요.

```{r}
x1 <- c("Dec", "Apr", "Jan", "Mar")
```

문자열을 사용하여 이 변수를 기록하면 두 가지 문제가 있습니다.

1.  가능한 월은 12개뿐이며, 오타(typos)로부터 사용자를 구제해(saving) 줄 방법이 없습니다.

    ```{r}
    x2 <- c("Dec", "Apr", "Jam", "Mar")
    ```

2.  유용한 방식(useful way)으로 정렬(sort)되지 않습니다.

    ```{r}
    sort(x1)
    ```

요인을 사용하면 이 두 가지 문제를 모두 해결할 수 있습니다.
요인을 만들려면 유효한(valid) **수준(levels)** 목록을 만드는 것부터 시작해야 합니다.

```{r}
month_levels <- c(
  "Jan", "Feb", "Mar", "Apr", "May", "Jun",
  "Jul", "Aug", "Sep", "Oct", "Nov", "Dec"
)
```

이제 요인을 만들 수 있습니다.

```{r}
y1 <- factor(x1, levels = month_levels)
y1

sort(y1)
```

그리고 수준에 없는 값은 자동으로(silently) NA로 변환됩니다.

```{r}
y2 <- factor(x2, levels = month_levels)
y2
```

이것은 위험해(risky) 보이므로 대신 `forcats::fct()`를 사용하고 싶을 수 있습니다.

```{r}
#| error: true
y2 <- fct(x2, levels = month_levels)
```

수준을 생략하면 데이터에서 알파벳순으로 수준을 가져옵니다.

```{r}
factor(x1)
```

모든 컴퓨터가 같은 방식으로 문자열을 정렬하는 것은 아니기 때문에 알파벳순으로 정렬하는 것은 약간 위험합니다.
따라서 `forcats::fct()`는 처음 나타나는(first appearance) 순서대로 정렬합니다.

```{r}
fct(x1)
```

유효한 수준 집합에 직접 접근해야 하는 경우 `levels()`를 사용하여 접근할 수 있습니다.

```{r}
levels(y2)
```

readr로 데이터를 읽을 때 `col_factor()`를 사용하여 요인을 만들 수도 있습니다.

```{r}
csv <- "
month,value
Jan,12
Feb,56
Mar,12"

df <- read_csv(csv, col_types = cols(month = col_factor(month_levels)))
df$month
```

## 종합사회조사 (General Social Survey)

이 장의 나머지(rest of this chapter) 부분에서는 `forcats::gss_cat`을 사용할 것입니다.
이것은 시카고 대학의 독립 연구 기관인 NORC에서 수행하는 미국의 장기(long-running) 설문조사인 [종합사회조사(General Social Survey)](https://gss.norc.org) 데이터의 샘플입니다.
설문조사에는 수천 개의 질문이 있으므로 `gss_cat`에서 해들리(Hadley)는 요인으로 작업할 때 마주칠(encounter) 몇 가지 일반적인 과제를 보여줄 몇 가지(handful) 질문을 선택했습니다.

```{r}
gss_cat
```

(이 데이터셋은 패키지에서 제공되므로 `?gss_cat`을 사용하여 변수에 대한 자세한 정보를 얻을 수 있음을 기억하세요.)

요인이 티블에 저장되어 있으면 그 수준을 그렇게 쉽게 볼 수 없습니다.
이를 보는 한 가지 방법은 `count()`를 사용하는 것입니다.

```{r}
gss_cat |>
  count(race)
```

요인으로 작업할 때 일반적인 두 가지 연산은 수준의 순서를 변경(changing the order)하는 것과 수준의 값을 변경(changing the values)하는 것입니다.
해당 연산은 아래 섹션에 설명되어 있습니다.

### 연습 문제 (Exercises)

1.  `rincome`(보고된 소득)의 분포를 탐색하세요.
    기본 막대 차트를 이해하기 어렵게 만드는 것은 무엇입니까?
    플롯을 어떻게 개선할 수 있습니까?

2.  이 설문 조사에서 흔한 `relig`는 무엇입니까?
    흔한 `partyid`는 무엇입니까?

3.  `denom`(종파)은 어느 `relig`에 적용됩니까?
    표(table)로 어떻게 알아낼 수 있습니까?
    시각화(visualization)로 어떻게 알아낼 수 있습니까?

## 요인 순서 수정하기 (Modifying factor order) {#sec-modifying-factor-order}

시각화에서 요인 수준의 순서를 변경하는 것은 종종 유용합니다.
예를 들어 종교 전반에 걸쳐(across religions) 하루 평균 TV 시청 시간을 탐색(explore)하고 싶다고 상상해 보세요.

```{r}
#| fig-alt: |
#|   x축에 tvhours, y축에 religion이 있는 산점도(scatterplot).
#|   y축이 임의(arbitrarily)로 정렬된 것처럼 보여서 
#|   전체적인 패턴을 파악(get any sense of)하기가 어렵습니다.
relig_summary <- gss_cat |>
  group_by(relig) |>
  summarize(
    tvhours = mean(tvhours, na.rm = TRUE),
    n = n()
  )

ggplot(relig_summary, aes(x = tvhours, y = relig)) +
  geom_point()
```

전체적인 패턴이 없기 때문에 이 플롯을 읽기 어렵습니다.
`fct_reorder()`를 사용하여 `relig`의 수준을 재정렬(reordering)함으로써 플롯을 개선할 수 있습니다.
`fct_reorder()`는 세 가지 인수를 사용합니다.

-   `.f`, 수준을 수정하려는 요인.
-   `.x`, 수준을 재정렬하는 데 사용하려는 숫자형 벡터.
-   선택적으로 `.fun`, `.f`의 각 값에 대해 `.x`의 값이 여러 개 있는 경우 사용되는 함수. 기본값은 `median`(중앙값)입니다.

```{r}
#| fig-alt: |
#|   위와 동일한 산점도이지만 이제 religion은 tvhours의 
#|   증가(increasing)하는 순서대로 표시됩니다. "Other eastern"은 
#|   tvhours가 2 미만으로 적고, "Don't know"는 5 이상으로 높습니다.
ggplot(relig_summary, aes(x = tvhours, y = fct_reorder(relig, tvhours))) +
  geom_point()
```

종교를 재정렬하면 "Don't know" 범주의 사람들이 TV를 훨씬 더 많이 시청하고 힌두교(Hinduism) 및 기타 동양(Other Eastern) 종교 사람들은 훨씬 적게 시청한다는 것을 파악하기가 훨씬 쉬워집니다.

더 복잡한 변환(transformations)을 만들기 시작할 때는 이를 `aes()` 외부로 꺼내어(moving them out of) 별도의 `mutate()` 단계에 넣을 것을 권장합니다.
예를 들어 위의 플롯을 다음과 같이 다시 작성할 수 있습니다.

```{r}
#| eval: false
relig_summary |>
  mutate(
    relig = fct_reorder(relig, tvhours)
  ) |>
  ggplot(aes(x = tvhours, y = relig)) +
  geom_point()
```

보고된 소득(reported income) 수준에 따라 평균 연령이 어떻게 변하는지 보여주는 비슷한 플롯을 만들면 어떨까요?

```{r}
#| fig-alt: |
#|   x축에 age, y축에 income이 있는 산점도. income은
#|   평균 연령 순으로 재정렬되었는데, 이는 별로 이치에 
#|   맞지 않습니다(doesn't make much sense). y축의 한 부분은 
#|   $6000-6999에서 시작해서 <$1000으로 이동한 다음 $8000-9999로 이동합니다.
rincome_summary <- gss_cat |>
  group_by(rincome) |>
  summarize(
    age = mean(age, na.rm = TRUE),
    n = n()
  )

ggplot(rincome_summary, aes(x = age, y = fct_reorder(rincome, age))) +
  geom_point()
```

여기서 임의로(arbitrarily) 수준을 재정렬하는 것은 좋은 생각이 아닙니다!
그것은 `rincome`이 이미 우리가 건드려서는 안 될 원칙적인 순서(principled order)를 가지고 있기 때문입니다.
수준이 임의로 정렬된 요인을 위해 `fct_reorder()`를 예약해 두세요(Reserve).

그러나 "Not applicable"(해당 없음)을 다른 특수 수준과 함께 앞으로 당기는(pull) 것은 이치에 맞습니다.
`fct_relevel()`을 사용할 수 있습니다.
이것은 요인(`.f`)을 취한 다음 대기열의 앞(front of the line)으로 옮기고 싶은 임의 개수의 수준을 취합니다.

```{r}
#| fig-alt: |
#|   위와 동일한 산점도이지만 이제 "Not Applicable"이 
#|   y축의 하단에 표시됩니다. 일반적으로 소득과 연령 사이에는 양의 상관관계가 
#|   있으며, 평균 연령이 높은 소득 구간은 "Not applicable"입니다.
ggplot(rincome_summary, aes(x = age, y = fct_relevel(rincome, "Not applicable"))) +
  geom_point()
```

"Not applicable"의 평균 연령이 이렇게 높은 이유는 무엇이라고 생각합니까?

플롯의 선에 색을 칠할 때 또 다른 유형의 재정렬이 유용합니다.
`fct_reorder2(.f, .x, .y)`는 큰 `.x` 값과 관련된 `.y` 값을 기준으로 요인 `.f`를 재정렬합니다.
플롯의 맨 오른쪽에 있는 선의 색상이 범례(legend)와 일치하기 때문에 플롯을 읽기 쉬워집니다.

```{r}
#| layout-ncol: 2
#| fig-width: 3
#| fig-alt: |
#|     x축에 age, y축에 proportion(비율)이 있는 선 그래프(line plot).
#|     무응답(no answer), 미혼(never married), 별거(separated), 이혼(divorced), 
#|     사별(widowed), 기혼(married) 등 각 결혼 상태(marital status) 범주마다 
#|     하나의 선이 있습니다. 범례의 순서가 플롯의 선과 관련이 없기 때문에 
#|     플롯을 읽기가 조금 어렵습니다. 범례를 재정렬하면 범례 색상이 이제 
#|     플롯 맨 오른쪽에 있는 선의 순서와 일치하기 때문에 플롯을 읽기가 더 쉬워집니다.
#|     놀랍지 않은 몇 가지 패턴을 볼 수 있습니다. 미혼 비율은 나이가 들면서 감소하고, 
#|     기혼은 거꾸로 된 U자 모양(upside-down U shape)을 형성하며, 사별은 낮게 
#|     시작하지만 60세 이후 가파르게 증가합니다.
by_age <- gss_cat |>
  filter(!is.na(age)) |>
  count(age, marital) |>
  group_by(age) |>
  mutate(
    prop = n / sum(n)
  )

ggplot(by_age, aes(x = age, y = prop, color = marital)) +
  geom_line(linewidth = 1) +
  scale_color_brewer(palette = "Set1")

ggplot(by_age, aes(x = age, y = prop, color = fct_reorder2(marital, age, prop))) +
  geom_line(linewidth = 1) +
  scale_color_brewer(palette = "Set1") +
  labs(color = "marital")
```

마지막으로 막대 플롯의 경우 `fct_infreq()`를 사용하여 빈도가 감소하는 순서로 수준을 정렬할 수 있습니다. 이는 추가 변수가 필요하지 않기 때문에 단순한 유형의 재정렬입니다.
막대 플롯에서 큰 값이 왼쪽이 아닌 오른쪽에 오도록 빈도가 증가하는 순서로 원한다면 `fct_rev()`와 결합하세요.

```{r}
#| fig-alt: |
#|   흔하지 않은 것부터 흔한 것 순으로 정렬된 결혼 상태 막대 차트:
#|   무응답(~0), 별거(~1,000), 사별(~2,000), 이혼(~3,000), 
#|   미혼(~5,000), 기혼(~10,000).
gss_cat |>
  mutate(marital = marital |> fct_infreq() |> fct_rev()) |>
  ggplot(aes(x = marital)) +
  geom_bar()
```

### 연습 문제 (Exercises)

1.  `tvhours`에 의심스러울 정도로 높은 숫자(suspiciously high numbers)가 일부 있습니다.
    평균(mean)이 좋은 요약(summary)입니까?

2.  `gss_cat`의 각 요인에 대해 수준의 순서가 임의적인지 아니면 원칙적인지 식별하세요.

3.  "Not applicable"을 수준의 맨 앞으로 이동했는데 왜 플롯의 맨 아래로 이동했을까요?

## 요인 수준 수정하기 (Modifying factor levels)

수준의 순서를 변경하는 것보다 더 강력한 것은 수준의 값을 변경하는 것입니다.
이를 통해 출판용 레이블을 명확히 하고 고수준 표시를 위해 수준을 축소(collapse)할 수 있습니다.
일반적이고 강력한 도구는 `fct_recode()`입니다.
각 수준의 값을 다시 코딩(recode)하거나 변경할 수 있습니다.
예를 들어 `gss_cat` 데이터 프레임에서 `partyid` 변수를 가져와 보겠습니다.

```{r}
gss_cat |> count(partyid)
```

수준이 짤막하고(terse) 일관성이 없습니다.
이것들을 더 길게 미세 조정하고(tweak) 평행 구조(parallel construction)를 사용해 봅시다.
tidyverse의 대부분의 이름 바꾸기 및 재코딩 함수와 마찬가지로 새 값은 왼쪽에, 이전 값은 오른쪽에 들어갑니다.

```{r}
gss_cat |>
  mutate(
    partyid = fct_recode(partyid,
      "Republican, strong"    = "Strong republican",
      "Republican, weak"      = "Not str republican",
      "Independent, near rep" = "Ind,near rep",
      "Independent, near dem" = "Ind,near dem",
      "Democrat, weak"        = "Not str democrat",
      "Democrat, strong"      = "Strong democrat"
    )
  ) |>
  count(partyid)
```

`fct_recode()`는 명시적으로(explicitly) 언급되지 않은 수준을 그대로(as is) 둡니다. 실수로 존재하지 않는 수준을 참조하면 경고가 표시됩니다.

그룹을 결합(combine)하려면 여러 이전 수준을 동일한 새 수준에 할당(assign)할 수 있습니다.

```{r}
#| results: false
gss_cat |>
  mutate(
    partyid = fct_recode(partyid,
      "Republican, strong"    = "Strong republican",
      "Republican, weak"      = "Not str republican",
      "Independent, near rep" = "Ind,near rep",
      "Independent, near dem" = "Ind,near dem",
      "Democrat, weak"        = "Not str democrat",
      "Democrat, strong"      = "Strong democrat",
      "Other"                 = "No answer",
      "Other"                 = "Don't know",
      "Other"                 = "Other party"
    )
  )
```

이 기법을 사용할 때는 주의하세요(care): 진정으로(truly) 다른 범주를 함께 묶으면(group together) 오해를 불러일으키는(misleading) 결과를 얻게 됩니다.

많은 수준을 하나로 축소(collapse)하고 싶다면 `fct_collapse()`가 `fct_recode()`의 유용한 변형입니다.
각각의 새로운 변수에 대해 이전 수준의 벡터를 제공할 수 있습니다.

```{r}
gss_cat |>
  mutate(
    partyid = fct_collapse(partyid,
      "other" = c("No answer", "Don't know", "Other party"),
      "rep" = c("Strong republican", "Not str republican"),
      "ind" = c("Ind,near rep", "Independent", "Ind,near dem"),
      "dem" = c("Not str democrat", "Strong democrat")
    )
  ) |>
  count(partyid)
```

때로는 작은 그룹을 함께 뭉뚱그려(lump together) 플롯이나 표를 더 단순하게 만들고 싶을 때가 있습니다.
이것이 `fct_lump_*()` 제품군(family)의 함수가 하는 일입니다.
`fct_lump_lowfreq()`는 작은 그룹 범주를 점진적으로(progressively) "Other"로 뭉뚱그리고 "Other"를 항상 작은 범주로 유지하는 간단한 시작점(starting point)입니다.

```{r}
gss_cat |>
  mutate(relig = fct_lump_lowfreq(relig)) |>
  count(relig)
```

이 경우 그다지 도움이 되지 않습니다. 이 설문조사에서 미국인의 대다수(majority)가 개신교(Protestant)인 것은 사실이지만, 아마 더 자세한 내용을 보고 싶을 것입니다!
대신 `fct_lump_n()`을 사용하여 정확히 10개의 그룹을 원한다고 지정할 수 있습니다.

```{r}
gss_cat |>
  mutate(relig = fct_lump_n(relig, n = 10)) |>
  count(relig, sort = TRUE)
```

문서를 읽고 다른 경우에 유용한 `fct_lump_min()` 및 `fct_lump_prop()`에 대해 알아보세요.

### 연습 문제 (Exercises)

1.  Democrat, Republican 및 Independent로 식별되는(identifying) 사람들의 비율이 시간이 지남에 따라 어떻게 변했습니까?

2.  `rincome`을 어떻게 작은 범주 집합으로 축소(collapse)할 수 있습니까?

3.  위의 `fct_lump` 예제에서 (기타를 제외하고) 9개의 그룹이 있다는 점에 유의하세요.
    왜 10개가 아닐까요?
    (힌트: `?fct_lump`를 입력하고 `other_level` 인수의 기본값이 "Other"라는 것을 확인하세요.)

## 순서형 요인 (Ordered factors) {#sec-ordered-factors}

계속 진행하기 전에, 특수한(special) 유형의 요인인 순서형 요인(ordered factors)에 대해 간단히(briefly) 언급하는 것이 중요합니다.
`ordered()` 함수로 생성된 순서형 요인은 수준 간의 엄격한 순서(strict ordering)를 암시하지만(imply), 수준 간 차이의 크기(magnitude)에 대해서는 아무것도 지정하지 않습니다.
수준에 순위가 매겨져(ranked) 있다는 것은 알지만 정밀한(precise) 수치적(numerical) 순위는 없을 때 순서형 요인을 사용합니다.

순서형 요인은 출력(printed)될 때 요인 수준 사이에 `<` 기호를 사용하기 때문에 식별할 수 있습니다.

```{r}
ordered(c("a", "b", "c"))
```

기본 R과 tidyverse 모두에서 순서형 요인은 일반 요인과 매우 유사하게 동작합니다(behave).
다른 동작을 알아차릴(notice) 수 있는 곳은 두 곳뿐입니다.

-   ggplot2에서 순서형 요인을 `color` 또는 `fill`에 매핑하면 순위를 암시하는 색상 척도인 `scale_color_viridis()`/`scale_fill_viridis()`가 기본값으로 설정됩니다.
-   선형 모델(linear model)에서 순서형 예측 변수(ordered predictor)를 사용하면 "다항식 대조(polynomial contrasts)"를 사용하게 됩니다. 이것들은 약간 유용하지만, 통계학 박사 학위가 없는 한 들어봤을 가능성은 거의 없으며, 박사 학위가 있더라도 일상적으로(routinely) 해석하지는 않을 것입니다. 더 배우고 싶다면 Lisa DeBruine의 `vignette("contrasts", package = "faux")`를 추천합니다.

이 책의 목적상(For the purposes of this book) 일반 요인과 순서형 요인을 올바르게 구분(distinguishing)하는 것은 특별히 중요하지 않습니다.
그러나 더 넓게(More broadly) 보면 특정 분야(특힌 사회 과학)에서는 순서형 요인을 광범위하게(extensively) 사용합니다.
이러한 맥락(contexts)에서는 다른 분석 패키지가 적절한 동작을 제공할 수 있도록 그것들을 올바르게 식별하는 것이 중요합니다.
