# 데이터 가져오기 (Data import) {#sec-data-import}

```{r}
#| echo: false
source("_common.R")
```

## 소개 (Introduction)

R 패키지에서 제공하는 데이터로 작업하는 것은 데이터 과학 도구를 배우는 훌륭한 방법이지만, 어느 시점에는 여러분이 배운 내용을 여러분 자신의 데이터에 적용하고 싶을 것입니다.
이 장에서는 데이터 파일을 R로 읽어오는(reading) 기본적인 방법을 배웁니다.

구체적으로 이 장에서는 일반 텍스트(plain-text) 직사각형(rectangular) 파일을 읽는 데 중점을 둡니다.
열 이름, 유형 및 누락된 데이터와 같은 특징(features)을 처리하기 위한 실용적인 조언으로 시작하겠습니다.
그런 다음 한 번에 여러 파일에서 데이터를 읽고 R에서 파일로 데이터를 쓰는 방법에 대해 배울 것입니다.
마지막으로 R에서 직접 손으로 데이터 프레임을 만드는(handcraft) 방법을 배울 것입니다.

### 전제 조건 (Prerequisites)

이 장에서는 코어 tidyverse의 일부인 **readr** 패키지를 사용하여 평면 파일(flat files)을 R로 로드하는 방법을 알아봅니다.

```{r}
#| label: setup
#| message: false
library(tidyverse)
```

## 파일에서 데이터 읽기 (Reading data from a file)

먼저 쉼표로 구분된 값(comma-separated values)의 줄임말인 CSV라는 가장 일반적인 직사각형 데이터 파일 형식에 초점을 맞추겠습니다.
간단한 CSV 파일은 다음과 같습니다.
일반적으로 헤더 행(header row)이라고 하는 첫 번째 행은 열 이름을 제공하고 이어지는 6개의 행은 데이터를 제공합니다.
열은 쉼표로 구분됩니다(또는 구분 기호가 표시됩니다(delimited)).

```{r}
#| echo: false
#| message: false
#| comment: ""
read_lines("data/students.csv") |> cat(sep = "\n")
```

@tbl-students-table은 동일한 데이터를 표 형태로 보여줍니다.

```{r}
#| label: tbl-students-table
#| echo: false
#| message: false
#| tbl-cap: 테이블 형태의 students.csv 파일의 데이터.
read_csv("data/students.csv") |>
  knitr::kable()
```

`read_csv()`를 사용하여 이 파일을 R로 읽어올 수 있습니다.
가장 중요한 첫 번째 인수는 파일 경로입니다.
경로를 파일의 주소로 생각할 수 있습니다. 파일 이름은 `students.csv`이고 `data` 폴더에 있습니다.

```{r}
#| message: true
students <- read_csv("data/students.csv")
```

프로젝트의 `data` 폴더에 `students.csv` 파일이 있으면 위 코드가 작동합니다.
<https://pos.it/r4ds-students-csv>에서 `students.csv` 파일을 다운로드하거나 다음과 같이 해당 URL에서 직접 읽을 수 있습니다.

```{r}
#| eval: false
students <- read_csv("https://pos.it/r4ds-students-csv")
```

`read_csv()`를 실행하면 데이터의 행과 열 수, 사용된 구분 기호(delimiter) 및 열 사양(column specifications)(열에 포함된 데이터 유형별로 구성된 열 이름)을 알려주는 메시지가 인쇄됩니다.
또한 전체 열 사양을 검색하는 방법과 이 메시지를 숨기는 방법에 대한 정보도 인쇄합니다.
이 메시지는 readr의 필수적인 부분이며 @sec-col-types에서 이 주제로 다시 돌아올 것입니다.

### 실용적인 조언 (Practical advice)

데이터를 읽어오고 나면 첫 번째 단계는 분석의 나머지 부분에서 더 쉽게 작업할 수 있도록 데이터를 어떤 식으로든 변환하는(transforming) 것이 보통입니다.
이를 염두에 두고 `students` 데이터를 다시 살펴보겠습니다.

```{r}
students
```

`favourite.food` 열에는 여러 음식 항목이 있고 문자열 `N/A`가 있는데, 이것은 R이 "사용할 수 없음(not available)"으로 인식할 수 있는 진짜 `NA`였어야 합니다.
이것은 우리가 `na` 인수를 사용하여 해결할 수 있는 문제입니다.
기본적으로 `read_csv()`는 이 데이터셋의 빈 문자열(`""`)만 `NA`로 인식하며, 우리는 이 함수가 문자열 `"N/A"`도 인식하도록 만들고자 합니다.

```{r}
#| message: false
students <- read_csv("data/students.csv", na = c("N/A", ""))

students
```

`Student ID` 및 `Full Name` 열이 백틱(backticks)으로 둘러싸여 있는 것을 눈치채셨을 것입니다.
그것은 이 이름들에 공백이 포함되어 있어 변수 이름에 대한 R의 일반적인 규칙을 위반하기 때문입니다. 이들은 구문론적이지 않은(non-syntactic) 이름입니다.
이러한 변수를 참조하려면 백틱 `` ` ``으로 변수를 둘러싸야 합니다:

```{r}
students |> 
  rename(
    student_id = `Student ID`,
    full_name = `Full Name`
  )
```

대안적인 접근법(approach)은 휴리스틱(heuristics)을 사용하여 모든 변수를 한 번에 스네이크 케이스(snake case)로 바꾸어 주는 `janitor::clean_names()`를 사용하는 것입니다[^data-import-1].

[^data-import-1]: [janitor](http://sfirke.github.io/janitor/) 패키지는 tidyverse의 일부는 아니지만 데이터 정리를 위한 유용한 기능을 제공하며 `|>`를 사용하는 데이터 파이프라인 내에서 잘 작동합니다.

```{r}
#| message: false
students |> janitor::clean_names()
```

데이터를 읽어온 후 자주 하는 또 다른 작업은 변수 유형을 고려하는 것입니다.
예를 들어 `meal_plan`은 가능한 값들의 집합(set of possible values)이 알려진 범주형(categorical) 변수이므로 R에서는 팩터(factor)로 표현되어야 합니다.

```{r}
students |>
  janitor::clean_names() |>
  mutate(meal_plan = factor(meal_plan))
```

`meal_plan` 변수의 값은 동일하게 유지되었지만 변수 이름 아래에 표시된 변수 유형이 문자(`<chr>`)에서 팩터(`<fct>`)로 변경된 것에 유의하세요.
팩터에 대해서는 @sec-factors에서 자세히 알아볼 것입니다.

이 데이터를 분석하기 전에 아마도 `age` 열을 고치고 싶을 것입니다.
관측치 중 하나가 숫자 `5` 대신 `five`로 입력되었기 때문에 현재 `age`는 문자 변수입니다.
이 문제를 해결하는 방법에 대한 자세한 내용은 @sec-import-spreadsheets에서 논의합니다.

```{r}
students <- students |>
  janitor::clean_names() |>
  mutate(
    meal_plan = factor(meal_plan),
    age = parse_number(if_else(age == "five", "5", age))
  )

students
```

여기에 나오는 새로운 함수는 세 개의 인수가 있는 `if_else()`입니다.
첫 번째 인수 `test`는 논리 벡터여야 합니다.
결과에는 `test`가 `TRUE`일 때 두 번째 인수 `yes`의 값이 포함되고 `FALSE`일 때 세 번째 인수 `no`의 값이 포함됩니다.
여기서는 `age`가 문자열 `"five"`이면 `"5"`로 만들고, 그렇지 않으면 `age` 그대로 두라는 의미입니다.
`if_else()`와 논리 벡터에 대해서는 @sec-logicals에서 자세히 알아볼 것입니다.

### 다른 인수들 (Other arguments)

우리가 언급해야 할 두 가지 다른 중요한 인수가 있는데, 먼저 여러분에게 유용한 요령을 보여드리면 설명하기 더 쉬워질 것입니다. `read_csv()`는 여러분이 작성하고 CSV 파일처럼 서식을 지정한 텍스트 문자열도 읽을 수 있습니다.

```{r}
#| message: false
read_csv(
  "a,b,c
  1,2,3
  4,5,6"
)
```

일반적으로 `read_csv()`는 데이터의 첫 번째 줄을 열 이름으로 사용하며 이는 매우 흔한 관례(convention)입니다.
그러나 파일 상단에 몇 줄의 메타데이터가 포함되는 것은 드문 일이 아닙니다.
`skip = n`을 사용하여 처음 `n`줄을 건너뛰거나 `comment = "#"`을 사용하여 `#`로 시작하는 모든 줄을 삭제할 수 있습니다.

```{r}
#| message: false
read_csv(
  "The first line of metadata
  The second line of metadata
  x,y,z
  1,2,3",
  skip = 2
)

read_csv(
  "# 건너뛰고 싶은 주석
  x,y,z
  1,2,3",
  comment = "#"
)
```

다른 경우 데이터에 열 이름이 없을 수도 있습니다.
`col_names = FALSE`를 사용하여 첫 번째 행을 제목(headings)으로 취급하지 말고 대신 순서대로 `X1`에서 `Xn`까지 라벨을 지정하도록 `read_csv()`에 지시할 수 있습니다:

```{r}
#| message: false
read_csv(
  "1,2,3
  4,5,6",
  col_names = FALSE
)
```

대안으로 `col_names`에 열 이름으로 사용될 문자 벡터를 전달할 수 있습니다.

```{r}
#| message: false
read_csv(
  "1,2,3
  4,5,6",
  col_names = c("x", "y", "z")
)
```

이 인수들은 여러분이 실제 상황에서 만나게 될 대부분의 CSV 파일을 읽는 데 알아야 할 전부입니다.
(나머지는 `.csv` 파일을 주의 깊게 검사하고 `read_csv()`의 다른 많은 인수에 대한 문서를 읽어야 합니다.)

### 다른 파일 형식들 (Other file types)

`read_csv()`를 마스터하고 나면 readr의 다른 함수를 사용하는 것은 간단합니다. 어떤 함수를 써야 할지 알기만 하면 됩니다:

-   `read_csv2()`는 세미콜론(;)으로 구분된 파일을 읽습니다.
    이들은 필드를 구분하기 위해 `,` 대신 `;`을 사용하며 `,`를 소수점 표시로 사용하는 국가에서 일반적입니다.

-   `read_tsv()`는 탭으로 구분된 파일(tab-delimited files)을 읽습니다.

-   `read_delim()`은 임의의 구분 기호가 있는 파일을 읽으며 구분 기호를 지정하지 않으면 자동으로 구분 기호를 추측하려고 시도합니다.

-   `read_fwf()`는 고정 너비(fixed-width) 파일을 읽습니다.
    `fwf_widths()`를 사용하여 너비로 필드를 지정하거나 `fwf_positions()`를 사용하여 위치로 필드를 지정할 수 있습니다.

-   `read_table()`은 열이 공백(white space)으로 구분되는 고정 너비 파일의 일반적인 변형을 읽습니다.

-   `read_log()`는 Apache 스타일 로그 파일을 읽습니다.

### 연습 문제 (Exercises)

1.  필드가 "\|"로 구분된 파일을 읽으려면 어떤 함수를 사용하시겠습니까?

2.  `file`, `skip`, `comment` 외에 `read_csv()`와 `read_tsv()`가 공통으로 가지고 있는 다른 인수는 무엇입니까?

3.  `read_fwf()`의 가장 중요한 인수는 무엇입니까?

4.  때때로 CSV 파일의 문자열에는 쉼표가 포함되어 있습니다.
    문제가 발생하는 것을 방지하려면 `"` 또는 `'`와 같은 인용 문자(quoting character)로 이를 묶어야 합니다. 기본적으로 `read_csv()`는 인용 문자가 `"`일 것이라고 가정합니다.
    다음 텍스트를 데이터 프레임으로 읽으려면 `read_csv()`에 어떤 인수를 지정해야 합니까?

    ```{r}
    #| eval: false
    "x,y\n1,'a,b'"
    ```

5.  다음의 인라인 CSV 파일들 각각에서 잘못된 점을 찾아보세요.
    코드를 실행하면 어떻게 되나요?

    ```{r}
    #| eval: false
    read_csv("a,b\n1,2,3\n4,5,6")
    read_csv("a,b,c\n1,2\n1,2,3,4")
    read_csv("a,b\n\"1")
    read_csv("a,b\n1,2\na,b")
    read_csv("a;b\n1;3")
    ```

6.  다음 데이터 프레임에서 구문론적이지 않은 이름을 참조하는 연습을 해보세요:

    a.  `1`이라는 변수를 추출합니다.
    b.  `1` 대 `2`의 산점도를 그립니다.
    c.  `2`를 `1`로 나눈 `3`이라는 새 열을 만듭니다.
    d.  열 이름을 `one`, `two`, `three`로 바꿉니다.

    ```{r}
    annoying <- tibble(
      `1` = 1:10,
      `2` = `1` * 2 + rnorm(length(`1`))
    )
    ```

## 열 유형 제어 (Controlling column types) {#sec-col-types}

CSV 파일에는 각 변수의 유형(즉, 논리형인지, 숫자인지, 문자열인지 등)에 대한 정보가 포함되어 있지 않으므로 readr이 유형을 추측하려고 시도합니다.
이 섹션에서는 추측 과정이 어떻게 작동하는지, 추측을 실패하게 만드는 몇 가지 일반적인 문제를 어떻게 해결하는지, 필요한 경우 열 유형을 직접 제공하는 방법에 대해 설명합니다.
마지막으로 readr이 치명적으로 실패하여 파일 구조에 대한 더 깊은 통찰력이 필요할 때 유용한 몇 가지 일반적인 전략을 언급할 것입니다.

### 유형 추측 (Guessing types)

readr은 열 유형을 파악하기 위해 휴리스틱을 사용합니다.
각 열에 대해 결측값을 무시하고 첫 번째 행부터 마지막 행까지 균일한 간격으로 1,000행[^data-import-2]의 값을 가져옵니다.
그런 다음 다음 질문을 통해 작업합니다:

[^data-import-2]: `guess_max` 인수를 사용하여 기본값인 1000을 재정의(override)할 수 있습니다.

-   `F`, `T`, `FALSE` 또는 `TRUE`만 포함되어 있나요(대소문자 무시)? 그렇다면 논리형(logical)입니다.
-   숫자만 포함되어 있나요(예: `1`, `-4.5`, `5e6`, `Inf`)? 그렇다면 숫자(number)입니다.
-   ISO8601 표준과 일치하나요? 그렇다면 날짜(date) 또는 날짜-시간(date-time)입니다. (@sec-creating-datetimes에서 날짜-시간에 대해 더 자세히 다루겠습니다).
-   그 외의 경우라면 문자열(string)이어야 합니다.

다음 간단한 예에서 작동하는 동작을 볼 수 있습니다:

```{r}
#| message: false
read_csv("
  logical,numeric,date,string
  TRUE,1,2021-01-15,abc
  false,4.5,2021-02-15,def
  T,Inf,2021-02-16,ghi
")
```

이 휴리스틱은 깔끔한 데이터셋을 가지고 있다면 잘 작동하지만 실제 상황에서는 이상하고 아름다운 다양한 실패들을 만나게 될 것입니다.

### 결측값, 열 유형, 그리고 문제 (Missing values, column types, and problems)

열 탐지가 실패하는 가장 흔한 경우는 열에 예상치 못한 값이 포함되어 있어 더 구체적인 유형 대신 문자 열(character column)을 얻게 되는 경우입니다.
이것의 가장 흔한 원인 중 하나는 결측값인데, readr이 예상하는 `NA`가 아닌 다른 것으로 기록되어 있는 경우입니다.

이 간단한 1열 CSV 파일을 예로 들어 보겠습니다:

```{r}
simple_csv <- "
  x
  10
  .
  20
  30"
```

추가 인수 없이 읽으면 `x`는 문자 열이 됩니다:

```{r}
#| message: false
read_csv(simple_csv)
```

이 아주 작은 경우에는 결측값 `.`를 쉽게 볼 수 있습니다.
그러나 그 사이에 `.`으로 표시된 몇 개의 결측값만 흩뿌려져 있는 수천 개의 행이 있다면 어떻게 될까요?
한 가지 접근법은 readr에게 `x`가 숫자 열이라고 알려준 다음 어디에서 실패하는지 확인하는 것입니다.
CSV 파일의 열 이름과 일치하는 이름이 지정된 리스트(named list)를 취하는 `col_types` 인수를 사용하여 이를 수행할 수 있습니다:

```{r}
df <- read_csv(
  simple_csv, 
  col_types = list(x = col_double())
)
```

이제 `read_csv()`는 문제가 발생했음을 보고하고 `problems()`를 통해 더 자세히 알아볼 수 있다고 알려줍니다:

```{r}
problems(df)
```

이것은 3행 1열에 문제가 있었고, readr이 double을 예상했지만 `.`을 얻었음을 알려줍니다.
이는 이 데이터셋이 결측값으로 `.`을 사용한다는 것을 시사합니다.
그래서 `na = "."`로 설정하면 자동 추측이 성공하여 원하는 숫자 열을 얻을 수 있습니다:

```{r}
#| message: false
read_csv(simple_csv, na = ".")
```

### 열 유형 (Column types)

readr은 여러분이 사용할 수 있는 총 9개의 열 유형을 제공합니다:

-   `col_logical()`과 `col_double()`은 논리형과 실수를 읽습니다. readr이 대개 대신 추측해 주므로 (위의 경우를 제외하고는) 상대적으로 거의 필요하지 않습니다.
-   `col_integer()`는 정수를 읽습니다. 정수와 double은 기능적으로 동일하기 때문에 이 책에서는 정수와 double을 거의 구별하지 않지만 정수는 double의 절반의 메모리를 차지하므로 명시적으로 정수를 읽는 것이 가끔 유용할 수 있습니다.
-   `col_character()`는 문자열을 읽습니다. 이는 객체를 식별하지만 수학적 연산을 적용하는 것은 의미가 없는 긴 숫자 시리즈인 숫자 식별자 열이 있을 때 명시적으로 지정하는 데 유용할 수 있습니다. 전화번호, 주민등록번호, 신용카드 번호 등이 그 예입니다.
-   `col_factor()`, `col_date()`, `col_datetime()`은 각각 팩터, 날짜, 날짜-시간을 생성합니다. 이에 대해서는 @sec-factors 및 @sec-dates-and-times에서 해당 데이터 유형을 다룰 때 자세히 알아볼 것입니다.
-   `col_number()`는 숫자가 아닌 구성 요소를 무시하는 허용적인(permissive) 숫자 파서(parser)이며 통화에 특히 유용합니다. @sec-numbers에서 자세히 알아볼 것입니다.
-   `col_skip()`은 열을 건너뛰어 결과에 포함되지 않도록 합니다. 대용량 CSV 파일이 있고 일부 열만 사용하려는 경우 데이터 읽기 속도를 높이는 데 유용할 수 있습니다.

`list()`에서 `cols()`로 전환하고 `.default`를 지정하여 유형을 추측하는 기본 휴리스틱을 무효화할(override) 수도 있습니다:

```{r}
another_csv <- "
x,y,z
1,2,3"

read_csv(
  another_csv, 
  col_types = cols(.default = col_character())
)
```

또 다른 유용한 헬퍼는 지정한 열만 읽어 들이는 `cols_only()`입니다:

```{r}
read_csv(
  another_csv,
  col_types = cols_only(x = col_character())
)
```

## 여러 파일에서 데이터 읽기 (Reading data from multiple files) {#sec-readr-directory}

때로는 데이터가 단일 파일에 포함되지 않고 여러 파일에 나뉘어 있을 수 있습니다.
예를 들어 1월은 `01-sales.csv`, 2월은 `02-sales.csv`, 3월은 `03-sales.csv`와 같이 각 달의 데이터가 별도의 파일에 있는 여러 달의 판매 데이터가 있을 수 있습니다.
`read_csv()`를 사용하면 이 데이터를 한 번에 읽어서 단일 데이터 프레임에 차곡차곡 쌓을 수 있습니다.

```{r}
#| message: false
sales_files <- c("data/01-sales.csv", "data/02-sales.csv", "data/03-sales.csv")
read_csv(sales_files, id = "file")
```

이번에도 프로젝트의 `data` 폴더에 CSV 파일이 있으면 위 코드가 작동합니다.
이 파일들은 <https://pos.it/r4ds-01-sales>, <https://pos.it/r4ds-02-sales>, <https://pos.it/r4ds-03-sales>에서 다운로드하거나 다음과 같이 직접 읽을 수 있습니다.

```{r}
#| eval: false
sales_files <- c(
  "https://pos.it/r4ds-01-sales",
  "https://pos.it/r4ds-02-sales",
  "https://pos.it/r4ds-03-sales"
)
read_csv(sales_files, id = "file")
```

`id` 인수는 데이터가 가져온 파일을 식별하는 `file`이라는 새 열을 결과 데이터 프레임에 추가합니다.
이것은 여러분이 읽어 들이는 파일에 관측치를 원본 출처(original sources)로 추적하는 데 도움이 될 수 있는 식별 열이 없는 경우에 특히 유용합니다.

읽어 들이고 싶은 파일이 많다면 파일 이름을 목록(list)으로 작성하는 것이 번거로울 수 있습니다.
대신 기본(base) `list.files()` 함수를 사용하여 파일 이름의 패턴을 일치시켜 파일을 대신 찾을 수 있습니다.
이러한 패턴에 대해서는 @sec-regular-expressions에서 자세히 알아볼 것입니다.

```{r}
sales_files <- list.files("data", pattern = "sales\\.csv$", full.names = TRUE)
sales_files
```

## 파일에 쓰기 (Writing to a file) {#sec-writing-to-a-file}

readr에는 데이터를 디스크에 다시 쓰는 두 가지 유용한 함수인 `write_csv()`와 `write_tsv()`도 함께 제공됩니다.
이 함수들에 대한 가장 중요한 인수는 `x`(저장할 데이터 프레임)와 `file`(저장할 위치)입니다.
또한 `na`를 사용하여 결측값을 어떻게 작성할지 지정할 수 있으며 기존 파일에 추가(append)할지 여부를 지정할 수 있습니다.

```{r}
#| eval: false
write_csv(students, "students.csv")
```

이제 그 csv 파일을 다시 읽어봅시다.
일반 텍스트 파일에서 다시 읽기부터 다시 시작하기 때문에 CSV에 저장할 때 방금 설정한 변수 유형 정보가 손실된다는 점에 유의하세요:

```{r}
#| warning: false
#| message: false
students
write_csv(students, "students-2.csv")
read_csv("students-2.csv")
```

이로 인해 CSV는 중간 결과(interim results)를 캐싱하는 데 있어 약간 신뢰할 수 없게 됩니다. 즉 로드할 때마다 열 사양을 다시 만들어야 합니다.
두 가지 주요 대안이 있습니다:

1.  `write_rds()`와 `read_rds()`는 기본 함수인 `readRDS()`와 `saveRDS()`를 감싸는 일관된 래퍼(wrappers)입니다.
    이들은 데이터를 RDS라는 R의 사용자 정의 바이너리 형식(custom binary format)으로 저장합니다.
    이것은 객체를 다시 로드할 때 저장했던 것과 *정확히 동일한* R 객체를 로드한다는 것을 의미합니다.

    ```{r}
    write_rds(students, "students.rds")
    read_rds("students.rds")
    ```

2.  arrow 패키지를 사용하면 프로그래밍 언어 간에 공유할 수 있는 빠른 바이너리 파일 형식인 파케이 파일(parquet files)을 읽고 쓸 수 있습니다.
    arrow에 대해서는 @sec-arrow에서 더 깊이 다루겠습니다.

    ```{r}
    #| eval: false
    library(arrow)
    write_parquet(students, "students.parquet")
    read_parquet("students.parquet")
    #> # A tibble: 6 × 5
    #>   student_id full_name        favourite_food     meal_plan             age
    #>        <dbl> <chr>            <chr>              <fct>               <dbl>
    #> 1          1 Sunil Huffmann   Strawberry yoghurt Lunch only              4
    #> 2          2 Barclay Lynn     French fries       Lunch only              5
    #> 3          3 Jayendra Lyne    NA                 Breakfast and lunch     7
    #> 4          4 Leon Rossini     Anchovies          Lunch only             NA
    #> 5          5 Chidiegwu Dunkel Pizza              Breakfast and lunch     5
    #> 6          6 Güvenç Attila    Ice cream          Lunch only              6
    ```

파케이는 RDS보다 훨씬 빠른 경향이 있고 R 외부에서도 사용할 수 있지만 arrow 패키지가 필요합니다.

```{r}
#| include: false
file.remove("students-2.csv")
file.remove("students.rds")
```

## 데이터 입력 (Data entry)

때로는 R 스크립트에서 작은 데이터를 입력하여 "수작업으로(by hand)" 티블을 조립(assemble)해야 할 때가 있습니다.
이 작업을 돕기 위한 두 가지 유용한 함수가 있는데, 티블을 열로 레이아웃(layout)할지 행으로 레이아웃할지에 따라 다릅니다.
`tibble()`은 열별로 작동합니다:

```{r}
tibble(
  x = c(1, 2, 5), 
  y = c("h", "m", "g"),
  z = c(0.08, 0.83, 0.60)
)
```

열별로 데이터를 레이아웃하면 행들이 어떻게 관련되어 있는지 보기 어려울 수 있으므로 대안으로 데이터를 행별로 레이아웃할 수 있게 해주는 **tr**ansposed t**ibble**의 줄임말인 `tribble()`이 있습니다.
`tribble()`은 코드 내의 데이터 입력에 최적화되어 있습니다: 열 제목은 `~`로 시작하고 항목(entries)은 쉼표로 구분됩니다.
이렇게 하면 적은 양의 데이터를 읽기 쉬운 형태로 레이아웃할 수 있습니다:

```{r}
tribble(
  ~x, ~y, ~z,
  1, "h", 0.08,
  2, "m", 0.83,
  5, "g", 0.60
)
```

## 요약 (Summary)

이 장에서는 `read_csv()`를 사용하여 CSV 파일을 로드하는 방법과 `tibble()` 및 `tribble()`을 사용하여 자신만의 데이터를 입력하는 방법을 배웠습니다.
여러분은 csv 파일이 어떻게 작동하는지, 발생할 수 있는 몇 가지 문제와 이를 극복하는 방법을 배웠습니다.
이 책에서 우리는 데이터 가져오기를 여러 번 다루게 될 것입니다: Excel 및 Google Sheets에서 가져오는 것은 @sec-import-spreadsheets, 데이터베이스에서 데이터를 로드하는 방법은 @sec-import-databases, 파케이 파일에서 가져오는 것은 @sec-arrow, JSON에서 가져오는 것은 @sec-rectangling, 웹사이트에서 스크래핑(scraping)하는 것은 @sec-scraping에서 다룹니다.

이 책의 이번 섹션이 거의 끝나가지만 다뤄야 할 중요한 마지막 주제가 하나 있습니다: 도움을 구하는 방법(how to get help)입니다.
따라서 다음 장에서는 도움을 구하기 좋은 장소, 좋은 도움을 받을 가능성을 극대화하기 위해 reprex(재현 가능한 예제)를 만드는 방법, 그리고 R 세계의 흐름을 파악하는 데(keeping up) 도움이 되는 몇 가지 일반적인 조언을 배울 것입니다.
