---
freeze: true
---

# Arrow {#sec-arrow}

```{r}
#| echo: false

source("_common.R")
```

## 소개 (Introduction)

CSV 파일은 사람이 읽기 쉽도록 설계되었습니다.
매우 단순하고 세상의(under 제약 sun) 모든 도구에서 읽을 수 있기 때문에 훌륭한 교환 형식(interchange format)입니다.
하지만 CSV 파일은 그다지 효율적이지(efficient) 않습니다. R로 데이터를 읽어 들이려면 꽤 많은(quite a lot of) 작업(work)을 해야 합니다.
이 장에서는 강력한(powerful) 대안(alternative)인 빅데이터 시스템에서 널리(widely) 사용되는 개방형(open) 표준(standards) 기반 형식인 [parquet 형식](https://parquet.apache.org/)에 대해 배울 것입니다.

우리는 parquet 파일을 대규모 데이터셋의 효율적인 분석 및 전송(transport)을 위해 설계된 다국어(multi-language) 도구 상자인 [Apache Arrow](https://arrow.apache.org)와 페어링할(pair) 것입니다.
익숙한 dplyr 구문을 사용하여 메모리보다 큰(larger-than-memory) 데이터셋을 분석할 수 있는 dplyr 백엔드를 제공하는 [arrow 패키지](https://arrow.apache.org/docs/r/)를 통해 Apache Arrow를 사용할 것입니다.
추가적인 이점(benefit)으로, arrow는 매우(extremely) 빠릅니다. 장 후반부(later in the chapter)에서 몇 가지 예시를 볼 수 있습니다.

arrow와 dbplyr 모두 dplyr 백엔드를 제공하므로 언제 각각을 사용해야 할지 궁금할 수 있습니다.
많은 경우, 데이터가 이미 데이터베이스나 parquet 파일에 있고 그대로(as is) 작업하기를 원하므로 선택은 이미 정해져 있습니다(made for you).
하지만 자체 데이터(아마도 CSV 파일)로 시작하는 경우 데이터를 데이터베이스에 로드하거나 parquet로 변환(convert)할 수 있습니다.
일반적으로 어떤 것이 잘 작동할지 알기 어렵기 때문에 분석 초기 단계(early stages)에서는 두 가지를 모두 시도해 보고 자신에게 잘 맞는 것을 선택하는 것이 좋습니다.

(이 장의 초기 버전을 작성해 주신(contributed) Danielle Navarro 님께 깊은 감사를 드립니다.)

### 전제 조건 (Prerequisites)

이 장에서는 계속해서(continue to) tidyverse, 특히 dplyr를 사용하지만 대용량 데이터 작업에 맞게 특별히 설계된 arrow 패키지와 함께(pair) 사용할 것입니다.

```{r setup}
#| message: false
#| warning: false
library(tidyverse)
library(arrow)
```

이 장 후반부에서는 arrow와 duckdb 간의 연결에 대해서도 살펴볼 것이므로 dbplyr와 duckdb도 필요합니다.

```{r}
library(dbplyr, warn.conflicts = FALSE)
library(duckdb)
```

## 데이터 가져오기 (Getting the data)

이러한 도구에 걸맞은(worthy of) 데이터셋인 시애틀(Seattle) 공공 도서관의 아이템 대출(checkouts) 데이터셋을 가져오는 것으로 시작합니다. 이 데이터셋은 [data.seattle.gov/Community/Checkouts-by-Title/tmmm-ytt6](https://data.seattle.gov/Community/Checkouts-by-Title/tmmm-ytt6)에서 온라인으로 볼 수 있습니다.
이 데이터셋에는 2005년 4월부터 2022년 10월까지 매월 각 도서가 얼마나 대출되었는지 알려주는 41,389,465개의 행이 포함되어 있습니다.

다음 코드는 데이터의 캐시된 복사본(cached copy)을 가져옵니다.
데이터는 9GB 크기의 CSV 파일이므로 다운로드하는 데 시간이 걸립니다(take some time).
`curl::multi_download()`는 정확히(exactly) 이러한 목적(purpose)으로 제작(built)되었기 때문에 매우 큰 파일을 가져올 때 사용하는 것을 적극(highly) 권장합니다. 진행률 표시줄(progress bar)을 제공하며 다운로드가 중단(interrupted)될 경우 다운로드를 재개(resume)할 수 있습니다.

```{r}
#| eval: !expr "!file.exists('data/seattle-library-checkouts.csv')"
dir.create("data", showWarnings = FALSE)

curl::multi_download(
  "https://r4ds.s3.us-west-2.amazonaws.com/seattle-library-checkouts.csv",
  "data/seattle-library-checkouts.csv",
  resume = TRUE
)
```

## 데이터셋 열기 (Opening a dataset)

데이터를 살펴보는 것부터 시작해 봅시다.
9GB인 이 파일은 메모리에 전체(whole thing)를 로드하고 싶지 않을 정도로 큽니다.
경험 법칙(rule of thumb)상 일반적으로 데이터 크기의 두 배 이상(at least twice)의 메모리가 필요한데 많은 노트북은 16GB가 최대(top out)입니다.
따라서 `read_csv()`를 피하고(avoid) 대신 `arrow::open_dataset()`을 사용하는 것이 좋습니다.

```{r open-dataset}
seattle_csv <- open_dataset(
  sources = "data/seattle-library-checkouts.csv", 
  col_types = schema(ISBN = string()),
  format = "csv"
)
```

이 코드를 실행하면 어떻게 되나요?
`open_dataset()`은 처음 몇 천 개의 행을 스캔(scan)하여 데이터셋의 구조(structure)를 파악(figure out)합니다.
`ISBN` 열에는 처음 80,000개 행에 빈 값(blank values)이 포함되어 있으므로 arrow가 데이터 구조를 파악(work out)하는 데 도움이 되도록 열 유형을 지정(specify)해야 합니다.
`open_dataset()`이 데이터를 스캔(scanned)하면 찾은 내용(what it's found)을 기록하고 중지합니다; 사용자가 명시적으로(specifically) 요청(request)할 때만 추가(further) 행을 읽습니다.
이 메타데이터(metadata)는 `seattle_csv`를 출력하면 볼 수 있는 내용입니다.

```{r}
seattle_csv
```

출력의 첫 번째 줄은 `seattle_csv`가 로컬 디스크에 단일 CSV 파일로 저장되어 있음을 알려줍니다; 필요에 따라(as needed) 메모리에만(only) 로드됩니다.
출력의 나머지 부분(remainder)은 arrow가 각 열에 대해 대체(imputed)한 열 유형을 알려줍니다.

`glimpse()`를 사용하면 실제로 어떤 내용이 들어 있는지 확인할 수 있습니다.
이것은 대략(~) 4,100만 개의 행과 12개의 열이 있음을 밝히고(reveals) 몇 가지 값을 보여줍니다.

```{r glimpse-data}
#| cache: true
seattle_csv |> glimpse()
```

dplyr 동사로 이 데이터셋을 사용하기 시작할 수 있으며, `collect()`를 사용하여 arrow가 연산(computation)을 수행하고 일부 데이터를 반환(return)하도록 강제(force)할 수 있습니다.
예를 들어 다음 코드는 연도별 총 대출 횟수를 알려줍니다.

```{r}
#| cache: true
seattle_csv |> 
  group_by(CheckoutYear) |> 
  summarise(Checkouts = sum(Checkouts)) |> 
  arrange(CheckoutYear) |> 
  collect()
```

arrow 덕분에 이 코드는 기본 데이터셋의 크기에 관계없이(regardless of) 작동합니다.
하지만 현재로서는 다소(rather) 느립니다. 해들리의 컴퓨터에서는 실행하는 데 약(~) 10초가 걸렸습니다.
가진 데이터의 양(how much data)을 고려하면 그리 끔찍하지는 않지만, 더 나은 형식(format)으로 전환(switching)하여 훨씬 더 빠르게 만들 수 있습니다.

## parquet 형식 (The parquet format) {#sec-parquet}

이 데이터를 작업하기 더 쉽게 만들려면(make this data easier to work with) parquet 파일 형식으로 전환하고 여러 파일로 나누어(split it up) 봅시다.
다음 섹션에서는 먼저 parquet와 파티셔닝(partitioning)에 대해 소개(introduce)한 다음 학습한 내용을 시애틀 도서관 데이터에 적용해 볼 것입니다.

### parquet의 장점 (Advantages of parquet)

CSV와 마찬가지로 parquet은 사각형(rectangular) 데이터에 사용되지만 파일 편집기(file editor)로 읽을 수 있는 텍스트 형식 대신 빅데이터의 요구(needs)를 위해 특별히 설계된 사용자 지정(custom) 바이너리(binary) 형식입니다.
이것이 의미하는 바는 다음과 같습니다.

-   parquet 파일은 일반적으로(usually) 동등한(equivalent) CSV 파일보다 더 작습니다.
    parquet은 파일 크기를 줄이기(keep down) 위해 [효율적인 인코딩(efficient encodings)](https://parquet.apache.org/docs/file-format/data-pages/encodings/)에 의존(relies on)하며 파일 압축(compression)을 지원(supports)합니다.
    디스크에서 메모리로 이동(move)할 데이터가 더 적기 때문에 parquet 파일을 빠르게 만드는 데 도움이 됩니다(helps make).

-   parquet 파일은 풍부한(rich) 유형 시스템(type system)을 갖추고 있습니다.
    @sec-col-types에서 이야기했듯이 CSV 파일은 열 유형에 대한 어떤 정보도 제공하지 않습니다.
    예를 들어 CSV 리더(reader)는 `"08-10-2022"`를 문자열로 구문 분석(parsed)할지 날짜로 구문 분석할지 추측(guess)해야 합니다.
    이와 대조적으로(In contrast) parquet 파일은 데이터와 함께 유형을 기록(records)하는 방식으로 데이터를 저장(store)합니다.

-   parquet 파일은 "열 지향적(column-oriented)"입니다.
    이는 R의 데이터 프레임과 마찬가지로 열별(column-by-column)로 구성(organized)되어 있음을 의미합니다.
    따라서 일반적으로 행별(row-by-row)로 구성된 CSV 파일과 비교하여(compared to) 데이터 분석 작업의 성능이 더 향상(better performance)됩니다.

-   parquet 파일은 "청크화(chunked)"되어 있어 파일의 서로 다른 부분을 동시에(at the same time) 작업할 수 있으며 운이 좋다면 일부 청크를 아예(altogether) 건너뛸(skip) 수 있습니다.

parquet 파일에는 한 가지 주된(primary) 단점(disadvantage)이 있습니다. 더 이상 "사람이 읽을 수(human readable)" 없다는 것입니다. 즉, `readr::read_file()`을 사용하여 parquet 파일을 보면 알 수 없는 말(gibberish) 덩어리(bunch of)만 보일 것입니다.

### 파티셔닝 (Partitioning)

데이터셋이 점점 더 커짐에 따라 모든 데이터를 단일 파일에 저장하는 것은 점점 더 고통스러워(painful)지며 큰 데이터셋을 여러 파일에 분할(split)하는 것이 종종(often) 유용(useful)합니다.
이 구조화(structuring)가 지능적(intelligently)으로 이루어지면 많은 분석에서(many analyses) 파일의 하위 집합(subset)만 필요하기 때문에 이 전략(strategy)은 성능에 상당한(significant) 개선(improvements)을 가져올 수 있습니다.

데이터셋을 파티셔닝하는 방법에 대한 확고한 규칙(hard and fast rules)은 없습니다. 결과는 데이터, 액세스 패턴(access patterns) 및 데이터를 읽는 시스템에 따라 달라집니다(depend on).
자신의 상황에 맞는 이상적인(ideal) 파티셔닝을 찾기 전에(before you find) 몇 가지 실험(experimentation)을 거쳐야 할 가능성이 높습니다.
대략적인(rough) 가이드로서 arrow는 20MB보다 작거나 2GB보다 큰 파일을 피하고 10,000개 이상의 파일을 생성하는(produce) 파티션을 피할 것을 제안(suggests)합니다.
또한 필터링(filter) 기준으로 삼을 변수로 파티셔닝하려고 노력(try to)해야 합니다. 조금 뒤에 보겠지만(as you'll see shortly), 이를 통해 arrow는 관련(relevant) 파일만 읽어 많은 작업을 건너뛸 수 있습니다(skip a lot of work).

### 시애틀 도서관 데이터 다시 쓰기 (Rewriting the Seattle library data)

이러한 아이디어를 시애틀 도서관 데이터에 적용하여 실제로 어떻게 실행되는지(play out) 살펴봅시다.
일부 분석에서는(some analyses) 최근 데이터만 보고 싶어 할 가능성이 높고 연도별로 파티셔닝하면 적당한(reasonable) 크기의 18개 청크(chunks)가 생성(yields)되므로 `CheckoutYear`별로 파티셔닝할 것입니다.

데이터를 다시 쓰기(rewrite) 위해 `dplyr::group_by()`를 사용하여 파티션을 정의한 다음 `arrow::write_dataset()`을 사용하여 디렉터리에 파티션을 저장(save)합니다.
`write_dataset()`에는 파일을 만들 디렉터리와 사용할 형식이라는 두 가지 중요한 인수가 있습니다.

```{r}
pq_path <- "data/seattle-library-checkouts"
```

```{r write-dataset}
#| eval: !expr "!file.exists(pq_path)"

seattle_csv |>
  group_by(CheckoutYear) |>
  write_dataset(path = pq_path, format = "parquet")
```

실행하는 데 1분 정도(about a minute) 걸립니다. 곧 보겠지만, 이것은 향후(future) 작업을 훨씬 더 빠르게 만들어주는(pays off) 초기 투자(initial investment)입니다.

방금(just) 생성(produced)한 항목을 살펴보겠습니다.

```{r show-parquet-files}
tibble(
  files = list.files(pq_path, recursive = TRUE),
  size_MB = file.size(file.path(pq_path, files)) / 1024^2
)
```

9GB짜리 단일 CSV 파일이 18개의 parquet 파일로 다시 작성(rewritten)되었습니다.
파일 이름은 [Apache Hive](https://hive.apache.org) 프로젝트에서 사용되는 "자체 설명적(self-describing)" 명명 규칙(convention)을 사용합니다.
Hive 스타일 파티션은 "key=value" 규칙으로 폴더 이름을 지정(name)하므로 짐작(guess)하셨겠지만 `CheckoutYear=2005` 디렉터리에는 `CheckoutYear`가 2005인 모든 데이터가 포함되어 있습니다.
각 파일은 100~300MB 사이이며 현재 총 크기는 약 4GB로 원본(original) CSV 파일 크기의 절반이 조금(a little) 넘습니다(over).
parquet이 훨씬 더 효율적인(efficient) 형식이므로 이는(This is) 우리가 예상(expect)한 것과 같습니다.

## arrow와 함께 dplyr 사용하기 (Using dplyr with arrow)

이제 이러한 parquet 파일을 만들었으니(created) 다시(in again) 읽어와야(read them) 합니다.
`open_dataset()`을 다시 사용하지만 이번에는 디렉터리를 지정합니다(give it):

```{r}
seattle_pq <- open_dataset(pq_path)
```

이제 dplyr 파이프라인을 작성(write)할 수 있습니다.
예를 들어 지난 5년간 매달 대출된(checked out) 도서의 총 개수를 셀 수 있습니다.

```{r books-by-year-query}
query <- seattle_pq |> 
  filter(CheckoutYear >= 2018, MaterialType == "BOOK") |>
  group_by(CheckoutYear, CheckoutMonth) |>
  summarize(TotalCheckouts = sum(Checkouts)) |>
  arrange(CheckoutYear, CheckoutMonth)
```

arrow 데이터를 위한 dplyr 코드 작성은 개념적으로(conceptually) dbplyr(@sec-import-databases)와 유사합니다. dplyr 코드를 작성하면 Apache Arrow C++ 라이브러리가 이해(understands)할 수 있는 쿼리로 자동 변환(transformed)되며, `collect()`를 호출(call)할 때 실행(executed)됩니다.
`query` 객체를 출력(print out)하면 실행이 일어날(takes place) 때 Arrow가 반환(return)할 것으로 예상(expect)되는 내용에 대한 약간의 정보를 볼 수 있습니다.

```{r}
query
```
```

그리고 `collect()`를 호출하여 결과를 얻을 수 있습니다.

```{r books-by-year}
query |> collect()
```

dbplyr와 마찬가지로 arrow는 일부 R 표현식만 이해하므로 평소에 작성하던 코드와 정확히(exactly) 같은 코드를 작성하지 못할 수도 있습니다.
하지만 지원되는 연산(operations) 및 함수 목록은 상당히 광범위하며(fairly extensive) 계속 늘어나고 있습니다(continues to grow). 현재 지원되는 함수의 전체 목록은 `?acero`에서 확인할 수 있습니다.

### 성능 (Performance) {#sec-parquet-fast}

CSV에서 parquet로 전환(switching)할 때의 성능 영향(impact)을 간단히 살펴보겠습니다.
먼저(First), 데이터가 단일 대용량 csv로 저장된 경우 2021년 매월 대출된 도서 수를 계산하는 데 걸리는 시간을 측정(time)해 보겠습니다.

```{r dataset-performance-csv}
#| cache: true

seattle_csv |> 
  filter(CheckoutYear == 2021, MaterialType == "BOOK") |>
  group_by(CheckoutMonth) |>
  summarize(TotalCheckouts = sum(Checkouts)) |>
  arrange(desc(CheckoutMonth)) |>
  collect() |> 
  system.time()
```

이제 시애틀 도서관 대출 데이터가 18개의 작은 parquet 파일로 파티셔닝된 새 버전의 데이터셋을 사용해 보겠습니다.

```{r dataset-performance-multiple-parquet}
#| cache: true

seattle_pq |> 
  filter(CheckoutYear == 2021, MaterialType == "BOOK") |>
  group_by(CheckoutMonth) |>
  summarize(TotalCheckouts = sum(Checkouts)) |>
  arrange(desc(CheckoutMonth)) |>
  collect() |> 
  system.time()
```

약(~) 100배의 성능 향상(speedup)은 다중 파일 파티셔닝과 개별(individual) 파일 형식이라는 두 가지 요인(factors) 때문(attributable)입니다.

-   파티셔닝은 성능을 향상시킵니다. 이 쿼리는 데이터를 필터링하기 위해 `CheckoutYear == 2021`을 사용하며, arrow는 18개의 parquet 파일 중 1개만 읽으면 된다는 것을 인식(recognize)할 만큼 똑똑하기(smart enough) 때문입니다.
-   parquet 형식은 데이터를 메모리로 더 직접 읽을 수 있는 바이너리(binary) 형식으로 저장하여 성능을 향상시킵니다. 열 단위(column-wise) 형식과 풍부한 메타데이터(metadata)는 arrow가 쿼리에 실제로(actually) 사용된 4개의 열(`CheckoutYear`, `MaterialType`, `CheckoutMonth`, `Checkouts`)만 읽으면 된다는 것을 의미합니다.

성능의 이 엄청난 차이(massive difference)가 바로 대용량 CSV를 parquet로 변환하는 것이 가치 있는(pays off) 이유입니다!

### arrow와 함께 duckdb 사용하기 (Using duckdb with arrow)

parquet과 arrow의 마지막 장점(advantage)이 하나 있습니다. `arrow::to_duckdb()`를 호출하여 arrow 데이터셋을 DuckDB 데이터베이스(@sec-import-databases)로 바꾸는(turn) 것이 매우(very) 쉽다는 것입니다.

```{r use-duckdb}
seattle_pq |> 
  to_duckdb() |>
  filter(CheckoutYear >= 2018, MaterialType == "BOOK") |>
  group_by(CheckoutYear) |>
  summarize(TotalCheckouts = sum(Checkouts)) |>
  arrange(desc(CheckoutYear)) |>
  collect()
```

`to_duckdb()`의 깔끔한(neat) 점은 메모리 복사(copying)가 포함(involve)되지 않는다는 것이며, 이는 한 컴퓨팅 환경에서 다른 컴퓨팅 환경으로 원활하게 전환(seamless transitions)할 수 있도록(enabling) 한다는 arrow 생태계(ecosystem)의 목표(goals)를 말해줍니다(speaks to).

### 연습 문제 (Exercises)

1.  매년(each year) 인기 있는 책이 무엇인지 알아내세요(Figure out).
2.  시애틀 도서관 시스템에서 많은 책을 보유한 저자(author)는 누구입니까?
3.  종이책(books)과 전자책(ebooks)의 대출은 지난 10년 동안 어떻게 변했습니까?

## 요약 (Summary)

이 장에서는 디스크에 있는 대규모 데이터셋(large on-disk datasets) 작업을 위한 dplyr 백엔드를 제공하는 arrow 패키지를 맛보았습니다(taste).
CSV 파일과도 잘 작동(work with)하며 데이터를 parquet로 변환하면 훨씬(much much) 더 빠릅니다.
parquet은 최신 컴퓨터에서의 데이터 분석을 위해 특별히(specifically) 설계된 바이너리 데이터 형식입니다.
CSV에 비해(compared to) parquet 파일로 작업할 수 있는 도구는 훨씬 적지만(Far fewer) 파티셔닝(partitioned), 압축(compressed), 열(columnar) 구조 덕분에(makes it) 분석 효율이 훨씬(much more) 높습니다.

다음(Next up)으로는 직사각형이 아닌(non-rectangular) 첫 번째 데이터 소스에 대해 배우고, tidyr 패키지에서 제공하는 도구를 사용하여 처리(handle)하는 방법을 배울 것입니다.
JSON 파일에서 가져온(comes from) 데이터에 중점(focus)을 두겠지만, 일반적인 원칙(general principles)은 출처에 관계없이 트리 형태의(tree-like) 데이터에 적용(apply)됩니다.
