---
title: "데이터 추출, 난수, 그리고 무작위 표본 선택"
---

> 우리는 표집 틀(sampling frame)에서 무작위 표본(random sample)을 선택하는 방법에 집중할 것입니다. 이를 위해서는 먼저 몇 가지 기술을 익혀야 합니다. 우선 벡터(vector)와 데이터 프레임(dataframe)을 서브세팅(subsetting)하는 방법에 대해 이야기하고, 이어서 R이 난수(random number)를 생성하는 방법에 대한 약간의 정보를 알아보겠습니다. 마지막으로 숫자 표본을 선택하기 위한 sample() 함수에 대해 논의하고, 모든 정보를 종합하여 표집 틀에서 무작위 표본을 선택해 볼 것입니다.

## 서브셋

R에서 데이터를 다룰 때 많은 경우 벡터나 데이터 프레임 전체가 아니라, 그 일부만을 다루고자 합니다. 즉, 데이터의 서브셋(subset)을 다루고자 하는 것입니다. 먼저 벡터의 서브셋을 선택하는 방법을 살펴보겠습니다. 아래와 같이 정의된 hours 벡터가 있다고 가정해 보겠습니다.

```{r}
hours <- c(8.84, 3.26, 2.81, 0.64, 0.60, 0.53, 0.37, 0.35, 0.31, 0.24)
hours
```

R은 벡터 뒤에 대괄호 `[]`를 사용하여 데이터를 서브세팅합니다. 벡터의 특정 요소를 선택하기 위해 대괄호 안에 벡터 인덱스(index)나 논리문(logical statement)을 넣을 수 있습니다. 예를 들어, `hours` 벡터의 첫 번째 요소를 알고 싶다면 다음과 같이 입력하시면 됩니다.

```{r}
hours[1]
```

그리고 `Enter`를 누릅니다. R은 8.84라는 값을 반환할 것인데, 이는 많은 시간을 소비하는 활동인 수면 시간의 평균입니다. 이를 염두에 두고, `hours` 벡터의 여덟 번째 항목, 즉 2019년에 여덟 번째로 인기 있는 일상 활동인 사교 또는 의사소통에 소비된 평균 시간을 찾으려면 어떻게 해야 할까요? `hours`을 입력하고 `Enter`를 누르면 됩니다.

한 줄의 코드로 벡터의 항목을 두 개 이상 찾아보는 것도 가능합니다. 대괄호 안에 단일 숫자 대신 원하는 인덱스들을 모은 벡터를 넣으면 됩니다. 예를 들어, 인기 있는 활동, 세 번째로 인기 있는 활동, 아홉 번째로 인기 있는 활동(수면, TV 시청, 스포츠·운동 또는 레크리에이션 참여)에 소비된 평균 시간을 선택하려면 다음 코드를 사용합니다.

```{r}
hours[c(1, 3, 9)]
```

예를 들어 미국 대통령들의 취임 당시 나이가 `age`라는 벡터에 저장되어 있다고 가정해 보겠습니다. 존 애덤스(2대 대통령)와 존 퀸시 애덤스(6대 대통령) 부자가 취임할 당시의 나이를 찾아보려면 다음과 같이 두 위치를 함께 지정합니다.

```{r}
age <- c(57, 61, 57, 57, 58, 57, 61, 52, 69, 38, 48, 51, 49, 64, 50, 47, 55, 42, 51, 56, 55, 51, 54, 68, 51, 52, 67)
age[c(2, 6)]
```

마지막으로, 논리문에 근거하여 벡터의 특정 값을 찾을 수 있습니다. 즉, 특정 값보다 크거나(작거나, 같은 등) 한 벡터의 항목들을 구체적으로 찾을 수 있습니다. 예를 들어, 평균 소비 시간이 특별히 1시간보다 큰 활동들을 찾고 싶다면 다음 코드를 사용합니다.

```{r}
hours[hours > 1]
```

그러면 8.84, 3.26, 2.81이 반환될 것인데, 이들은 벡터에서 1보다 큰 유일한 세 값이기 때문입니다. 논리문을 사용하려면 R이 인식하는 논리 연산자(Logical operator)를 알아야 합니다.

| 기호 | 논리문 |
| --- | --- |
| `>` | ~보다 큼 |
| `>=` | ~보다 크거나 같음 |
| `<` | ~보다 작음 |
| `<=` | ~보다 작거나 같음 |
| `==` | ~와 같음 |
| `!=` | ~와 같지 않음 |
| `&` | 그리고(And) |
| `|` | 또는(Or) |

마지막 두 문장은 데이터를 서브세팅하기 위해 여러 개의 문장을 만드는 데 도움을 줍니다. 예를 들어, 벡터에서 30분에서 45분 사이(즉, 0.5시간보다 크거나 같고 그리고 0.75시간보다 작거나 같은) 평균 소비 시간을 원한다면 다음을 사용합니다.

```{r}
hours[hours >= 0.5 & hours <= 0.75]
```

또 다른 예로, 15분(0.25시간) 미만이거나 4시간보다 긴(0.25와 4는 포함하지 않음) 시간을 선택하려면 다음을 사용합니다.

```{r}
hours[hours < 0.25 | hours > 4]
```

그렇다면 이를 염두에 두고, 15분에서 30분 사이(양 끝점 포함)의 시간을 찾으려면 어떤 코드를 사용하면 좋을까요? 0.6과 같거나 2보다 큰(2는 포함하지 않음) 시간은 어떨까요? 첫 번째는 `hours[hours >= 0.25 & hours <= 0.5]`이고, 두 번째는 `hours[hours == 0.6 | hours > 2]`입니다.

## 데이터 프레임 서브셋

데이터 프레임을 서브세팅하는 것은 벡터와 유사하지만 한 가지 차이점이 있습니다. 벡터는 1차원 개체인 반면, 데이터 프레임은 행과 열로 정의된 2차원 개체입니다. 따라서 벡터에 사용했던 인덱스 대신 행 인덱스(rowindex), 열 인덱스(columnindex)를 사용해야 합니다. 따라서 행, 열, 또는 둘 다를 사용하여 서브세팅해야 합니다. 둘 다 사용하는 것부터 시작하여 행만 사용하는 것, 마지막으로 열만 사용하는 것(열 이름으로 참조됨) 순으로 살펴보겠습니다. 시작하기 위해, 앞서 보았던 벡터를 구체화하여 10가지 인기 일상 활동의 활동명, 평균 소비 시간, 범주를 포함하는 Activities라는 이름의 데이터 프레임을 생성한다고 가정해 보겠습니다.

| 이름(Name) | 평균 시간(AverageHours) | 범주(Category) |
| --- | --- | --- |
| Sleeping | 8.84 | Personal Care |
| Working | 3.26 | Work-Related |
| Watching Television | 2.81 | Leisure |
| Socializing | 0.64 | Leisure |
| Food Preparation | 0.60 | Household |
| Housework | 0.53 | Household |
| Childcare | 0.37 | Caring for Household |
| Consumer Goods Purchase | 0.35 | Purchasing |
| Participating in Recreation | 0.31 | Leisure |
| Attending Class | 0.24 | Education |

```{r}
Activities <- data.frame(
  Name = c("Sleeping", "Working", "Watching Television", "Socializing", "Food Preparation", "Housework", "Childcare", "Consumer Goods Purchase", "Participating in Recreation", "Attending Class"),
  AverageHours = c(8.84, 3.26, 2.81, 0.64, 0.60, 0.53, 0.37, 0.35, 0.31, 0.24),
  Category = c("Personal Care", "Work-Related", "Leisure", "Leisure", "Household", "Household", "Caring for Household", "Purchasing", "Leisure", "Education")
)
```

이제 데이터 프레임은 기본적으로 행렬과 같으므로, 특정 행-열 조합을 정의하여 데이터 프레임의 요소를 선택할 수 있습니다. 따라서 'Food Preparation'의 범주를 선택하려면 다음과 같이 데이터 프레임의 다섯 번째 행과 세 번째 열을 선택하면 됩니다.

```{r}
Activities[5, 3]
```

그렇다면 아홉 번째로 인기 있는 활동의 이름을 원한다면 어떤 코드를 사용하면 좋을까요? 코드는 다음과 같습니다.

```{r}
Activities[9, 1]
```

데이터 프레임의 특정 요소를 선택하는 것 외에도 특정 행을 선택할 수 있습니다. 쉼표 뒤의 열 인덱스를 비워두면 됩니다. 이렇게 하면 행 인덱스에 나열한 행(들)을 반환합니다. 예를 들어, 열 번째 행인 'Attending Class'에 대한 정보를 원한다면 다음 코드를 사용합니다.

```{r}
Activities[10, ]
```

그러면 다음과 같은 값을 가진 벡터가 반환됩니다.

```text
"Attending Class" 0.24 "Education"
```

행 인덱스에 벡터를 사용하여 두 개 이상의 행을 선택할 수도 있습니다. 예를 들어, Sleeping(1행), Socializing(4행), Childcare(7행)에 대한 정보를 원한다면 코드는 다음과 같습니다.

```{r}
Activities[c(1, 4, 7), ]
```

그러면 다음이 반환됩니다.

```text
           Name AverageHours                 Category
1      Sleeping         8.84            Personal Care
4     Socializing         0.64                   Leisure
7       Childcare         0.37 Caring for Household
```

이를 염두에 두고, Watching Television(3행)과 Housework(6행)에 대한 정보를 찾으려면 어떤 코드를 사용하면 좋을까요? 

```{r }
Activities[c(3, 6), ]
```

지금까지는 행을 사용하여 데이터 프레임을 서브세팅하는 데 집중했습니다. 하지만 데이터 프레임에서는 열을 다룰 수도 있습니다. 앞서 데이터 프레임은 우리가 생성한 이름이 있는 벡터들로 구성된다는 것을 보았습니다. 예를 들어, `Activities` 데이터 프레임은 `Name`, `AverageHours`, `Category`라는 이름의 세 벡터로 구성됩니다. 우리는 개별 벡터에만 관심이 있을 수도 있습니다. 예를 들어, 이 데이터셋이 주어졌을 때 이러한 활동들의 범주만 보고 싶을 수 있습니다. R에서는 `$` 연산자를 사용하여 데이터 프레임 내의 열을 볼 수 있으며, 구체적으로는 다음과 같습니다.

```r
data_frame_name$variable_name
```

따라서 이러한 인기 있는 일상 활동의 범주를 보려면 다음을 사용합니다.

```{r}
Activities$Category
```

그러면 `Personal`, `Work`, `Leisure` 등이 반환됩니다. 이러한 활동에 소비된 평균 시간을 보려면 어떻게 해야 할까요? 

```{r}
Activities$AverageHours
```

이 `$` 변수 표기법을 사용하면 논리문에 근거하여 행을 선택하는 데 도움이 됩니다. 예를 들어, 매일 1시간 이상 소비되는 모든 활동에 대한 정보를 보고 싶다면 다음을 사용합니다.

```{r}
Activities[Activities$AverageHours > 1, ]
```

그러면 다음이 반환됩니다.

```r
                 Name AverageHours      Category
1            Sleeping         8.84 Personal Care
2             Working         3.26  Work-Related
3 Watching Television         2.81       Leisure
```

범주가 `Leisure`로 분류되지 않은 모든 활동에 대한 정보를 보려면 어떻게 해야 할까요? `Activities[Activities$Category != "Leisure", ]`입니다. `Leisure`는 문자 값(Character value)이므로 따옴표로 묶어야 함에 유의해 주세요.

## R의 난수

이제 무작위 표본 선택으로 넘어가고 있으므로, 이를 위해 R에서 난수를 생성해야 합니다. 여기서 R이나 다른 프로그램에서 접하는 거의 모든 난수 생성기에 대해 유의해야 할 중요한 점이 있습니다. 그것이 생성하는 숫자는 진정으로 무작위가 아니라는 것입니다. 그것들은 이전 입력값을 받아 새로운 "무작위" 숫자를 출력하는 알고리즘(R은 메르센 트위스터(Mersenne Twister)라는 것을 사용함)을 사용하여 생성됩니다.

이러한 유사 난수(Pseudo-random number)를 어떻게 신뢰할 수 있을까? 이러한 모든 난수 생성기의 핵심은 자주 반복되지 않는 것입니다. 난수 생성기가 자주 반복되면 대략 "무작위"라고 신뢰할 수 없습니다. R이 사용하는 알고리즘인 메르센 트위스터는 반복되는 데 약 $2^{19937-1}$번의 실행이 걸리며, 이는 연구에 필요할 수 있는 어떠한 합리적인 표본 크기보다 훨씬 더 많은 실행 횟수입니다.

이러한 알고리즘이 이전의 "무작위" 숫자를 사용하여 다음 숫자를 생성한다면, 시작을 위한 초기 숫자가 필요하다는 것이 자명합니다. 이 초기 숫자를 시드(Seed)라고 합니다. 이는 사용자가 설정할 수도 있고, R이 시계 시간과 연동된 시드를 기본값으로 설정할 수도 있습니다. 시드를 설정해야 한다면 R 코드는 다음과 같습니다.

```{r}
set.seed(2026)
```

여기서 시드로 사용할 숫자를 제공합니다. 시드를 제공하면 해당 시드를 사용하여 항상 정확히 동일한 일련의 난수를 얻게 됩니다. 예를 들어, 아래의 R 스크린샷에서 시드를 8로 설정한 다음 0과 1 사이의 "무작위" 숫자 10개를 생성하고, 시드를 다시 8로 재설정하고 새로운 "무작위" 숫자 10개를 생성합니다. 두 세트가 동일하다는 것을 알 수 있을 것입니다.

## 무작위 표본 선택

난수가 어떻게 생성되는지 대략 알았으므로, 이제 무작위 표본을 생성할 수 있습니다. R에는 표집 틀에서 행 번호를 선택하는 특정 함수인 `sample.int` 함수가 있습니다. R에서 함수는 특정 출력을 반환하는 특정 입력값을 가집니다. `sample.int`에서 두 가지 입력값은 표집 틀의 대상 수와 표본의 대상 수입니다. 일반적인 코드는 다음과 같습니다.

```r
sample <- sample.int(n = length(all_data), size = sample_size)
```

이는 표본으로 선택될 행 번호 벡터를 반환할 것입니다. 예를 들어, 야구 분석에서 중요한 데이터셋 중 하나는 `PitchF/x` 데이터셋입니다. 이 데이터셋에는 투구 속도, 투구 회전수, 투구 유형, 투구가 플레이트를 통과한 위치 등 2007년 이후 메이저리그 베이스볼 정규 시즌에서 던져진 모든 투구에 대한 많은 변수가 포함되어 있으며, 2019년 시즌 종료 후 8,812,107개에 달합니다. 이러한 모든 투구를 분석하는 것은 기껏해야 어려울 것이므로, 이 데이터의 서브셋(1,000개의 투구)을 분석하도록 선택할 수 있습니다. 분석할 1,000개의 투구를 선택하려면 다음을 사용합니다.

```{r}
sample.int(n = 8812107, size = 1000)
```

R은 천 단위나 백만 단위를 구분하기 위해 쉼표를 사용하는 것을 허용하지 않음에 유의해 주세요. 이 코드는 어떤 행을 사용할지만 알려줄 뿐입니다. 실제 자료에서는 `8812107`처럼 전체 행 수를 직접 쓰기보다 `nrow(pitch)`처럼 데이터에서 행 수를 계산하는 편이 안전합니다. 실제로 우리는 표집 틀에서 해당 특정 행들을 찾아보거나 저장하고 싶을 것입니다. sample.int 함수의 출력을 사용하여 데이터 프레임의 행을 서브세팅함으로써 이를 수행할 수 있습니다. 전체 PitchF/x 데이터셋이 pitch라는 데이터 프레임에 저장되어 있다고 가정하면, 구체적으로 다음과 같이 사용합니다.

```r
pitch[sample.int(n = 8812107, size = 1000), ]
```

선택한 1,000개의 행을 출력합니다. 이제 일반적으로 선택된 행들을 데이터 프레임에 저장하고 싶으므로, R에서 일반적으로 저장하는 방식대로 저장하면 됩니다. 코드는 다음과 같을 수 있습니다.

```r
pitch_sample <- pitch[sample.int(n = 8812107, size = 1000), ]
```

선택된 행들을 `pitch_sample`이라는 데이터 프레임에 저장합니다. 만약 `pitch` 데이터 프레임에서 5,000개의 투구 표본을 선택하고 이를 `pitch_sample`이라는 데이터 프레임에 저장하고 싶다면 `pitch_sample <- pitch[sample.int(n = nrow(pitch), size = 5000), ]`처럼 전체 행 수를 직접 세기보다 `nrow(pitch)`를 사용하는 편이 안전합니다.

## R에서 도움말 얻기

분석을 진행하는 동안 때때로 코드 오류가 발생하거나, 함수가 받는 인자(Argument)를 잊어버리거나, 사용하고 싶은 새로운 함수를 접하게 될 것입니다. 그러한 경우 이러한 함수를 탐색하는 데 도움이 필요할 것입니다. 필요한 정확한 함수를 알지 못한 채 R에서 무엇을 성취하려는지 알고 있다면, 도움을 받는 간단한 방법은 시도하려는 내용을 구글링하는 것입니다. 이는 알 수 없는 오류가 발생한 경우에도 마찬가지입니다. R 온라인 커뮤니티는 방대하고 도움이 되며, Stack Overflow와 같은 웹사이트에는 알 수 없는 오류에 대한 많은 해결책이나 새로운 함수에 대한 도움말이 있습니다.

R의 특정 함수로 인해 어려움을 겪고 있다면 함수의 인자와 출력에 대한 정보를 얻는 간단한 방법이 있습니다. 즉, help 함수나 그 단축키인 ?를 사용하는 것입니다. help 함수는 여러 인자를 받지만, 핵심적인 것은 도움이 필요한 함수입니다. 예를 들어, sample.int 함수에 대한 도움이 필요하다면 다음 중 한 줄의 코드를 사용할 수 있습니다.

```r
help(sample.int)
?sample.int
```

그러면 R은 함수의 설명, 입력 및 출력을 제공하는 창을 열 것입니다. 더 나아가, 이 창에는 여러분의 분석 의도를 더 쉽게 달성할 수 있도록 해주는 샘플 코드가 제공될 것입니다.

## 연습 문제

다음과 같은 Colleges라는 이름의 데이터 프레임이 있다고 가정해 보겠습니다.

| 대학(College) | 직원 수(Employees) | 최고 급여(TopSalary) | 중앙값 급여(MedianSalary) |
| --- | --- | --- | --- |
| William and Mary | 2104 | 425000 | 56496 |
| Christopher Newport | 922 | 381486 | 47895 |
| George Mason | 4043 | 536714 | 63029 |
| James Madison | 2833 | 428400 | 53080 |
| Longwood | 746 | 328268 | 52000 |
| Norfolk State | 919 | 295000 | 49605 |
| Old Dominion | 2369 | 448272 | 54416 |
| Radford | 1273 | 312080 | 51000 |
| Mary Washington | 721 | 449865 | 53045 |
| Virginia | 7431 | 561099 | 60048 |
| Virginia Commonwealth | 5825 | 503154 | 55000 |
| Virginia Military Institute | 550 | 364269 | 44999 |
| Virginia Tech | 7303 | 500000 | 51656 |
| Virginia State | 761 | 356524 | 55925 |

1. Colleges 데이터 프레임에서 TopSalary 벡터의 첫 번째, 세 번째, 열 번째, 열두 번째 항목을 선택하려면 어떤 코드를 사용하면 좋을까요?

2. TopSalary가 $400,000보다 큰 MedianSalary 벡터의 요소를 선택하려면 어떤 코드를 사용하면 좋을까요?

3. 직원 수가 1,000명 이하인 대학의 데이터 프레임 행을 선택하려면 어떤 코드를 사용하면 좋을까요?

4. 이 데이터 프레임(14개 행이 있음)에서 5개 대학의 표본을 선택하려면 어떤 코드를 사용하면 좋을까요?

다음과 같은 Countries라는 이름의 데이터 프레임이 있다고 가정해 보겠습니다.

| 국가(Nation) | 지역(Region) | 인구(Population) | 인구 증가율(PctIncrease) | 1인당 GDP(GDPcapita) |
| --- | --- | --- | --- | --- |
| China | Asia | 1409517397 | 0.40 | 8582 |
| India | Asia | 1339180127 | 1.10 | 1852 |
| United States | North America | 324459463 | 0.70 | 57467 |
| Indonesia | Asia | 263991379 | 1.10 | 3895 |
| Brazil | South America | 209288278 | 0.80 | 10309 |
| Pakistan | Asia | 197015955 | 2.00 | 1629 |
| Nigeria | Africa | 190886311 | 2.60 | 2640 |
| Bangladesh | Asia | 164669751 | 1.10 | 1524 |
| Russia | Europe | 143989754 | 0.00 | 10248 |
| Mexico | North America | 129163276 | 1.30 | 8562 |

5. 1인당 GDP가 10,000 미만이고 아시아(Asia) 지역에 속하지 않는 데이터 프레임의 행을 선택하려면 어떤 코드를 사용하면 좋을까요?

6. 이 데이터 프레임(10개 행이 있음)에서 3개 국가의 표본을 선택하려면 어떤 코드를 사용하면 좋을까요?

7. 인구 증가율이 1.5%보다 큰 국가는 어디인지 선택하려면 어떤 코드를 사용하면 좋을까요?

다음과 같은 Olympics라는 이름의 데이터 프레임이 있다고 가정해 보겠습니다.

| 연도(Year) | 유형(Type) | 개최지(Host) | 참가자 수(Competitors) | 종목 수(Events) | 국가 수(Nations) | 1위(Leader) |
| --- | --- | --- | --- | --- | --- | --- |
| 1992 | Summer | Spain | 9356 | 257 | 169 | Unified Team |
| 1992 | Winter | France | 1801 | 57 | 64 | Germany |
| 1994 | Winter | Norway | 1737 | 61 | 67 | Russia |
| 1996 | Summer | United States | 10318 | 271 | 197 | United States |
| 1998 | Winter | Japan | 2176 | 68 | 72 | Germany |
| 2000 | Summer | Australia | 10651 | 300 | 199 | United States |
| 2002 | Winter | United States | 2399 | 78 | 78 | Norway |
| 2004 | Summer | Greece | 10625 | 301 | 201 | United States |
| 2006 | Winter | Italy | 2508 | 84 | 80 | Germany |
| 2008 | Summer | China | 10942 | 302 | 204 | China |
| 2010 | Winter | Canada | 2566 | 86 | 82 | Canada |
| 2012 | Summer | United Kingdom | 10768 | 302 | 204 | United States |
| 2014 | Winter | Russia | 2873 | 98 | 88 | Russia |
| 2016 | Summer | Brazil | 11238 | 306 | 207 | United States |
| 2018 | Winter | South Korea | 2922 | 102 | 92 | Norway |

8. 개최국이 메달 1위 국가이기도 했던 데이터 프레임의 행을 선택하려면 어떤 코드를 사용하면 좋을까요?

9. 종목당 참가자 수가 35명보다 많은 데이터 프레임의 행을 선택하려면 어떤 코드를 사용하면 좋을까요?

10. 동계 올림픽(Winter Olympics) 참가 국가 수가 최소 80개인 데이터 프레임의 행을 선택하려면 어떤 코드를 사용하면 좋을까요?

## tidyverse로 서브세팅과 표본 추출을 읽기 쉽게 쓰기

대괄호를 이용한 서브세팅은 R의 핵심 문법이므로 반드시 이해해야 합니다. 다만 실제 분석 보고서에서는 행 조건과 열 선택을 더 명확히 드러내기 위해 `dplyr` 문법을 함께 사용할 수 있습니다. 다음 코드는 앞의 `Activities` 데이터에서 하루 평균 1시간을 넘는 활동만 남기고, 필요한 열만 선택합니다.

```{r}
library(tidyverse)

activities <- tibble(
  name = c("Sleeping", "Working", "Watching Television", "Socializing"),
  average_hours = c(8.84, 3.26, 2.81, 0.64),
  category = c("Personal Care", "Work-Related", "Leisure", "Leisure")
)

activities |>
  filter(average_hours > 1) |>
  select(name, average_hours)
```

무작위 표본 추출도 같은 방식으로 표현할 수 있습니다. `sample.int()`는 행 번호를 직접 다룰 때 유용하고, `slice_sample()`은 데이터 프레임에서 행을 바로 뽑을 때 읽기 쉽습니다. 재현 가능한 예제를 만들 때는 표본 추출 직전에 `set.seed()`를 놓아 같은 결과가 다시 나오도록 합니다.

```{r}
set.seed(2026)

activities |>
  slice_sample(n = 2)
```

중요한 점은 `set.seed()`가 무작위성을 없애는 명령이 아니라, 수업과 보고서에서 같은 표본을 다시 확인할 수 있게 해 주는 장치라는 것입니다. 실제 연구에서는 표본 추출 절차와 시드 사용 여부를 기록하여 분석자가 어떤 우연성을 통제했는지 분명히 남겨야 합니다.
