---
title: "훑어보기: 데이터 가져오기"
---

```{r}
#| echo: false
source("_common.R")
```

> 데이터 파일을 R로 읽어오는 기본적인 방법을 배웁니다. 일반 텍스트(plain-text)로 구성된 정형 데이터(rectangular) 파일을 읽는 데 중점을 둡니다. 먼저 열 이름, 유형, 누락된 데이터와 같은 특징(features)을 처리하는 실용적인 방법을 알아봅니다. 이어서 여러 파일의 데이터를 한꺼번에 읽고 R에서 파일로 데이터를 쓰는 법을 배웁니다. 마지막에는 R에서 데이터 프레임을 직접 만드는(handcraft) 방법을 다룹니다.

## 파일에서 데이터 읽기

먼저 쉼표로 구분된 값(comma-separated values)의 줄임말인 CSV에 초점을 맞추겠습니다. CSV는 일반적인 직사각형 데이터 파일 형식입니다. 간단한 CSV 파일은 다음과 같습니다. 보통 헤더 행(header row)이라고 부르는 첫 번째 행에는 열 이름이, 이어지는 6개 행에는 데이터가 들어 있습니다. 열은 쉼표로 구분됩니다(또는 구분 기호가 표시됩니다(delimited)).

```{r}
#| echo: false
#| message: false
#| comment: ""
library(tidyverse)

read_lines("../data/students.csv") |> cat(sep = "\n")
```

[@tbl-students-table]에는 동일한 데이터가 표 형태로 나옵니다.

```{r}
#| label: tbl-students-table
#| echo: false
#| message: false
#| tbl-cap: 테이블 형태의 students.csv 파일의 데이터.
read_csv("../data/students.csv") |>
  knitr::kable()
```

`read_csv()`를 사용해 이 파일을 R로 읽어옵니다. 중요한 첫 번째 인수는 파일 경로, 즉 파일의 주소입니다. 파일 이름은 `students.csv`이고 `data` 폴더에 있습니다. URL을 사용해 웹에서 곧바로 불러올 수도 있습니다.

```{r}
#| message: true
students <- read_csv("../data/students.csv")
```

`read_csv()`를 실행하면 데이터의 행과 열 수, 사용된 구분 기호(delimiter), 열 사양(column specifications)(열에 포함된 데이터 유형별로 구성된 열 이름)을 알리는 메시지가 나옵니다. 전체 열 사양을 검색하고 이 메시지를 숨기는 방법도 함께 안내합니다. 이 메시지는 readr의 중요한 부분이므로 눈여겨보는 편이 좋습니다.

### 실용적인 조언

데이터를 읽어온 뒤에는 보통 나머지 분석에서 다루기 쉽도록 데이터를 변환(transforming)합니다. 이를 염두에 두고 `students` 데이터를 다시 살펴보겠습니다.

```{r}
students
```

`favourite.food` 열에는 여러 음식 항목과 문자열 `N/A`가 있습니다. `N/A`는 R이 "사용할 수 없음(not available)"으로 인식하는 진짜 `NA`여야 합니다. 이 문제는 `na` 인수로 해결합니다. 기본적으로 `read_csv()`는 이 데이터셋의 빈 문자열(`""`)만 `NA`로 인식하므로 문자열 `"N/A"`도 인식하도록 지정하겠습니다.

```{r}
#| message: false
students <- read_csv("../data/students.csv", na = c("N/A", ""))

students
```

`Student ID`와 `Full Name` 열이 백틱(backticks)으로 둘러싸여 있습니다. 이름에 공백이 들어 있어 변수 이름에 관한 R의 일반적인 규칙을 위반하기 때문입니다. 이들은 구문론적이지 않은(non-syntactic) 이름입니다. 이러한 변수를 참조할 때는 백틱 `` ` ``으로 둘러싸야 합니다.

```{r}
students |>
  rename(
    student_id = `Student ID`,
    full_name = `Full Name`
  )
```

다른 접근법(approach)은 `janitor::clean_names()`를 사용하는 것입니다. 이 함수는 휴리스틱(heuristics)을 적용해 모든 변수를 한꺼번에 스네이크 케이스(snake case)로 바꿉니다.

```{r}
#| message: false
students |> janitor::clean_names()
```

데이터를 읽어온 뒤에는 변수 유형도 자주 검토합니다. 예를 들어 `meal_plan`은 가능한 값들의 집합(set of possible values)이 알려진 범주형(categorical) 변수이므로 R에서는 팩터(factor)로 표현해야 합니다.

```{r}
students |>
  janitor::clean_names() |>
  mutate(meal_plan = factor(meal_plan))
```

`meal_plan` 변수의 값은 동일하게 유지되었지만 변수 이름 아래에 표시된 변수 유형이 문자(`<chr>`)에서 팩터(`<fct>`)로 변경된 것에 유의하세요.

이 데이터를 분석하기 전에 `age` 열을 고쳐야 할 것입니다. 관측치 하나에 숫자 `5` 대신 `five`가 입력되어 현재 `age`는 문자 변수입니다.

```{r}
students <- students |>
  janitor::clean_names() |>
  mutate(
    meal_plan = factor(meal_plan),
    age = parse_number(if_else(age == "five", "5", age))
  )

students
```

새로 나온 `if_else()` 함수에는 인수가 세 개 있습니다. 첫 번째 인수 `test`는 논리 벡터여야 합니다. 결과에는 `test`가 `TRUE`일 때 두 번째 인수 `yes`의 값이, `FALSE`일 때 세 번째 인수 `no`의 값이 들어갑니다. 여기서는 `age`가 문자열 `"five"`이면 `"5"`로 만들고 그렇지 않으면 `age`를 그대로 둡니다.

### 다른 인수들

중요한 인수 두 가지를 더 설명하기 전에 유용한 요령부터 살펴보겠습니다. `read_csv()`는 직접 작성해 CSV 파일처럼 서식을 지정한 텍스트 문자열도 읽습니다.

```{r}
#| message: false
read_csv(
  "a,b,c
  1,2,3
  4,5,6"
)
```

일반적으로 `read_csv()`는 데이터의 첫 번째 줄을 열 이름으로 사용합니다. 이는 매우 흔한 관례(convention)입니다. 하지만 파일 상단에 메타데이터가 몇 줄 포함될 때도 많습니다. `skip = n`은 처음 `n`줄을 건너뛰고 `comment = "#"`은 `#`로 시작하는 모든 줄을 삭제합니다.

```{r}
#| message: false
read_csv(
  "The first line of metadata
  The second line of metadata
  x,y,z
  1,2,3",
  skip = 2
)

read_csv(
  "# 건너뛰고 싶은 주석
  x,y,z
  1,2,3",
  comment = "#"
)
```

데이터에 열 이름이 없는 경우도 있습니다. `col_names = FALSE`를 사용하면 `read_csv()`가 첫 번째 행을 제목(headings)으로 취급하지 않고 순서대로 `X1`에서 `Xn`까지 라벨을 붙입니다.

```{r}
#| message: false
read_csv(
  "1,2,3
  4,5,6",
  col_names = FALSE
)
```

또는 `col_names`에 열 이름으로 쓸 문자 벡터를 전달합니다.

```{r}
#| message: false
read_csv(
  "1,2,3
  4,5,6",
  col_names = c("x", "y", "z")
)
```

이 인수들만 알면 실제 상황에서 만나는 CSV 파일은 대부분 읽을 수 있습니다. 나머지는 `.csv` 파일을 주의 깊게 검사하고 `read_csv()`의 다른 인수 문서를 읽어야 합니다.

### 다른 파일 형식들

`read_csv()`를 익히고 나면 readr의 다른 함수도 사용하기 간단합니다. 어떤 함수를 써야 하는지만 알면 됩니다.

1. `read_csv2()`는 세미콜론(;)으로 구분된 파일을 읽습니다. 이들은 필드를 구분하기 위해 `,` 대신 `;`을 사용하며 `,`를 소수점 표시로 사용하는 국가에서 일반적입니다.

2. `read_tsv()`는 탭으로 구분된 파일(tab-delimited files)을 읽습니다.

3. `read_delim()`은 임의의 구분 기호가 있는 파일을 읽으며 구분 기호를 지정하지 않으면 자동으로 구분 기호를 추측하려고 시도합니다.

4. `read_fwf()`는 고정 너비(fixed-width) 파일을 읽습니다. `fwf_widths()`는 너비로, `fwf_positions()`는 위치로 필드를 지정합니다.

5. `read_table()`은 열이 공백(white space)으로 구분되는 고정 너비 파일의 일반적인 변형을 읽습니다.

6. `read_log()`는 Apache 스타일 로그 파일을 읽습니다.

## 열 유형 제어

CSV 파일에는 각 변수의 유형, 즉 논리형인지 숫자인지 문자열인지 등에 관한 정보가 없습니다. 그래서 readr이 유형을 추측합니다. 이 섹션에서는 추측 과정의 작동 방식과 추측을 방해하는 몇 가지 일반적인 문제의 해결법을 설명합니다. 필요할 때 열 유형을 직접 지정하는 방법도 알아봅니다. 마지막에는 readr이 완전히 실패해 파일 구조를 더 깊이 파악해야 할 때 쓰는 몇 가지 전략을 다룹니다.

### 유형 추측

readr은 휴리스틱으로 열 유형을 파악합니다. 각 열에서 결측값을 무시하고 첫 번째 행부터 마지막 행까지 균일한 간격으로 1,000행의 값을 가져옵니다. 그런 다음 다음 질문을 차례로 확인합니다.

1. `F`, `T`, `FALSE` 또는 `TRUE`만 포함되어 있나요(대소문자 무시)? 그렇다면 논리형(logical)입니다.

2. 숫자만 포함되어 있나요(`1`, `-4.5`, `5e6`, `Inf`)? 그렇다면 숫자(number)입니다.

3. ISO8601 표준과 일치하나요? 그렇다면 날짜(date) 또는 날짜-시간(date-time)입니다.

4. 그 외의 경우라면 문자열(string)이어야 합니다.

다음 간단한 예에서 이 동작을 확인하세요.

```{r}
#| message: false
read_csv(
  "
  logical,numeric,date,string
  TRUE,1,2021-01-15,abc
  false,4.5,2021-02-15,def
  T,Inf,2021-02-16,ghi
  "
)
```

이 휴리스틱은 데이터셋이 깔끔하면 잘 작동하지만 실제 상황에서는 이상하고도 아름다운 여러 실패를 만나게 됩니다.

### 결측값, 열 유형, 그리고 문제

열에 예상치 못한 값이 들어 있으면 유형 탐지가 실패해 더 구체적인 유형 대신 문자 열(character column)이 만들어지곤 합니다. 흔한 원인 중 하나는 결측값이 readr이 예상하는 `NA`가 아닌 다른 값으로 기록된 경우입니다.

이 간단한 1열 CSV 파일을 예로 들어 보겠습니다.

```{r}
simple_csv <- "x,y,z\n1,2,3\n4,5,6"
```

추가 인수 없이 읽으면 `x`는 문자 열이 됩니다.

```{r}
#| message: false
read_csv(simple_csv)
```

이처럼 작은 데이터에서는 결측값 `.`가 쉽게 보입니다. 하지만 수천 개의 행 사이에 `.`으로 표시된 결측값 몇 개만 흩어져 있다면 어떨까요? 한 가지 방법은 readr에 `x`가 숫자 열이라고 알려준 뒤 실패 지점을 확인하는 것입니다. 이때 CSV 파일의 열 이름과 일치하는 이름이 지정된 리스트(named list)를 받는 `col_types` 인수를 사용합니다.

```{r}
df <- read_csv(
    simple_csv,
    col_types = list(x = col_double())
)
```

이제 `read_csv()`는 문제가 발생했다고 보고하며 자세한 내용은 `problems()`에서 확인하라고 알려줍니다.

```{r}
problems(df)
```

결과를 보면 3행 1열에 문제가 있었고 readr은 double을 예상했지만 `.`을 얻었습니다. 이 데이터셋이 결측값으로 `.`을 사용한다는 뜻입니다. `na = "."`로 설정하면 자동 추측이 성공해 원하는 숫자 열을 얻습니다.

```{r}
#| message: false
read_csv(simple_csv, na = ".")
```

### 열 유형

readr의 열 유형은 모두 9개입니다.

1. `col_logical()`과 `col_double()`은 논리형과 실수를 읽습니다. (위의 경우를 제외하고는) readr이 대개 대신 추측해 주므로 상대적으로 거의 필요하지 않습니다.

2. `col_integer()`는 정수를 읽습니다. 정수와 double은 기능적으로 동일해서 이 책에서는 거의 구별하지 않습니다. 다만 정수는 double의 절반만큼 메모리를 차지하므로 명시적으로 읽는 편이 유용할 때도 있습니다.

3. `col_character()`는 문자열을 읽습니다. 객체를 식별하지만 수학적 연산은 의미가 없는 긴 숫자, 즉 숫자 식별자 열을 명시적으로 지정할 때 유용합니다. 전화번호, 주민등록번호, 신용카드 번호 등이 그 예입니다.

4. `col_factor()`, `col_date()`, `col_datetime()`은 각각 팩터, 날짜, 날짜-시간을 생성합니다.

5. `col_number()`는 숫자가 아닌 구성 요소를 무시하는 허용적인 숫자 파서이며 통화에 특히 유용합니다.

6. `col_skip()`은 열을 건너뛰어 결과에서 제외합니다. 대용량 CSV 파일에서 일부 열만 사용할 때 데이터 읽기 속도를 높이는 데 유용합니다.

`list()`에서 `cols()`로 전환하고 `.default`를 지정하면 유형을 추측하는 기본 휴리스틱을 무효화할 수도 있습니다.

```{r}
another_csv <- "
  x,y,z
  1,2,3
  "

read_csv(
  another_csv,
  col_types = cols(.default = col_character())
)
```

지정한 열만 읽어 들이는 `cols_only()`도 유용한 헬퍼입니다.

```{r}
read_csv(
  another_csv,
  col_types = cols_only(x = col_character())
)
```

## 여러 파일에서 데이터 읽기

데이터가 단일 파일에 담기지 않고 여러 파일로 나뉠 때도 있습니다. 예를 들어 여러 달의 판매 데이터에서 1월은 `01-sales.csv`, 2월은 `02-sales.csv`, 3월은 `03-sales.csv`처럼 달마다 파일이 따로 있을 수 있습니다. `read_csv()`를 사용하면 이 파일들을 한꺼번에 읽어 단일 데이터 프레임에 차곡차곡 쌓습니다.

```{r}
#| message: false
sales_files <- c(
  "../data/01-sales.csv",
  "../data/02-sales.csv",
  "../data/03-sales.csv"
)

read_csv(sales_files, id = "file")
```

이 데이터도 웹에서 곧바로 가져올 수 있습니다.

```{r}
#| eval: false
sales_files <- c(
  "https://nobody.com/01-sales",
  "https://nobody.com/02-sales",
  "https://nobody.com/03-sales"
)
read_csv(sales_files, id = "file")
```

`id` 인수는 데이터의 출처 파일을 식별하는 `file`이라는 새 열을 결과 데이터 프레임에 추가합니다. 읽어 들이는 파일에 관측치를 원본 출처(original sources)까지 추적할 식별 열이 없을 때 특히 유용합니다.

읽어 들일 파일이 많으면 파일 이름을 목록(list)으로 작성하기 번거롭습니다. 이때 기본(base) `list.files()` 함수로 파일 이름 패턴과 일치하는 파일을 찾습니다.

```{r}
sales_files <- list.files("../data", pattern = "sales\\.csv$", full.names = TRUE)

sales_files
```

## 파일에 쓰기

readr에는 데이터를 디스크에 다시 쓰는 `write_csv()`와 `write_tsv()`도 있습니다. 두 함수의 주요 인수는 `x`(저장할 데이터 프레임)와 `file`(저장할 위치)입니다. `na`로 결측값을 작성하는 방식과 기존 파일에 추가(append)할지도 지정합니다.

```{r}
#| eval: false
write_csv(students, "students.csv")
```

이제 그 csv 파일을 다시 읽어봅시다. 일반 텍스트 파일에서 새로 읽으므로 CSV에 저장할 때 방금 설정한 변수 유형 정보가 사라진다는 점에 유의하세요.

```{r}
#| warning: false
#| message: false
students
write_csv(students, "students-2.csv")
read_csv("students-2.csv")
```

이 때문에 CSV는 중간 결과(interim results)를 캐싱하기에 다소 불안정합니다. 로드할 때마다 열 사양을 다시 만들어야 하기 때문입니다. 주요 대안은 두 가지입니다.

1. `write_rds()`와 `read_rds()`는 기본 함수 `readRDS()`와 `saveRDS()`를 감싸는 일관된 래퍼(wrappers)입니다. 데이터를 RDS라는 R의 사용자 정의 바이너리 형식(custom binary format)으로 저장합니다. 객체를 다시 불러오면 저장했던 R 객체가 정확히 그대로 로드됩니다.

```{r}
write_rds(students, "students.rds")
read_rds("students.rds")
```

2. arrow 패키지는 프로그래밍 언어 간에 공유하는 빠른 바이너리 형식인 파케이 파일(parquet files)을 읽고 씁니다.

```{r}
#| eval: false
library(arrow)
write_parquet(students, "students.parquet")
read_parquet("students.parquet")
#> # A tibble: 6 × 5
#>   student_id full_name        favourite_food     meal_plan             age
#>        <dbl> <chr>            <chr>              <fct>               <dbl>
#> 1          1 Sunil Huffmann   Strawberry yoghurt Lunch only              4
#> 2          2 Barclay Lynn     French fries       Lunch only              5
#> 3          3 Jayendra Lyne    NA                 Breakfast and lunch     7
#> 4          4 Leon Rossini     Anchovies          Lunch only             NA
#> 5          5 Chidiegwu Dunkel Pizza              Breakfast and lunch     5
#> 6          6 Güvenç Attila    Ice cream          Lunch only              6
```

파케이(parquet)는 RDS보다 훨씬 빠른 편이고 R 밖에서도 쓰이지만 arrow 패키지가 필요합니다.

```{r}
#| include: false
file.remove("students-2.csv")
file.remove("students.rds")
```

## 데이터 입력

때로는 R 스크립트에 작은 데이터를 입력해 티블을 "수작업으로(by hand)" 조립(assemble)해야 합니다. 이때 유용한 함수는 티블을 열로 레이아웃(layout)할지, 행으로 레이아웃할지에 따라 두 가지로 나뉩니다. `tibble()`은 열별로 작동합니다.

```{r}
tibble(
  x = c(1, 2, 5),
  y = c("h", "m", "g"),
  z = c(0.08, 0.83, 0.60)
)
```

열별로 데이터를 레이아웃하면 행들의 관계를 파악하기 어려울 수 있습니다. 대안은 데이터를 행별로 레이아웃하는 `tribble()`이며 이름은 transposed tibble의 줄임말입니다. `tribble()`은 코드 안에서 데이터를 입력하기에 최적화되어 있습니다. 열 제목은 `~`로 시작하고 항목(entries)은 쉼표로 구분합니다. 적은 데이터를 읽기 쉬운 형태로 레이아웃할 때 유용합니다.

```{r}
tribble(
  ~x , ~y  , ~z   ,
  1 , "h" , 0.08 ,
  2 , "m" , 0.83 ,
  5 , "g" , 0.60
)
```

