---
title: "시각화: 관련 정보"
---

```{r}
#| echo: false
source("_common.R")
```

> 다른 사람들이 데이터에 대한 좋은 멘탈 모델(mental model)을 빠르게 구축할 수 있도록 돕기 위해 그래프을 가능한 한 설명 없이도 이해할 수 있게(self-explanatory) 만드는 데 상당한 노력을 투자해야 합니다.

탐색적 그래프을 만들 때는 보기도 전에 그래프에 표시될 변수를 이미 알고 있습니다. 목적을 가지고 각 그래프을 만들고, 빠르게 살펴본 다음 다음 그래프으로 넘어갈 수 있었습니다. 대부분의 분석 과정에서 수십 또는 수백 개의 그래프을 생성하게 되며 그 중 대부분은 즉시 버려집니다.

여러분이 무엇을 원하는지 알고 있으며 단지 그것을 어떻게 하는지 알기만 하면 된다고 가정합니다. 이러한 이유로 이 장을 좋은 일반적인 시각화 서적과 함께 짝을 맞추어 읽는 것을 강력히 권장합니다.

특히 알베르토 카이로(Albert Cairo)의 The Truthful Art([https://www.amazon.com/gp/product/0321934075/](https://www.amazon.com/gp/product/0321934075/))를 추천합니다.
이 책은 시각화 생성의 기술적인 메커니즘을 가르치지는 않지만 효과적인 그래픽을 만들기 위해 무엇을 생각해야 하는지에 초점을 맞춥니다.

데이터 조작을 위해 약간의 dplyr을, 기본 눈금(breaks), 라벨(labels), 변환(transformations), 팔레트(palettes)를 재정의하기 위해 scales를 사용할 것이고, Kamil Slowikowski의 ggrepel([https://ggrepel.slowkow.com](https://ggrepel.slowkow.com/))과 Thomas Lin Pedersen의 patchwork([https://patchwork.data-imaginist.com](https://patchwork.data-imaginist.com/))을 포함한 몇 가지 ggplot2 확장 패키지를 사용할 것입니다. 해당 패키지들이 아직 없다면 `install.packages()`로 설치해야 한다는 것을 잊지 마세요.

```{r}
#| label: setup
#| message: false
library(tidyverse)
library(scales)
library(ggrepel)
library(patchwork)
```

## 라벨 (Labels)

탐색적 그래픽을 설명적(expository) 그래픽으로 바꿀 때 시작하기 쉬운 곳은 좋은 라벨(labels)입니다. `labs()` 함수를 사용하여 라벨을 추가합니다.

```{r}
#| message: false
#| fig-alt: |
#|   자동차의 고속도로 연료 효율 대 엔진 크기 산점도, 점들은 자동차 class에 따라 
#|   색상이 지정되어 있습니다. 자동차의 고속도로 연료 효율 대 
#|   엔진 크기 간 관계 궤적(trajectory)을 따르는 매끄러운 곡선(smooth curve)이 오버레이됩니다. 
#|   x축에는 "Engine displacement (L)" 라벨이, y축에는 "Highway fuel economy (mpg)" 
#|   라벨이 지정되어 있습니다. 
#|   범례(legend)는 "Car type"이라는 라벨이 지정되어 있습니다. 그래프 제목은 "Fuel efficiency 
#|   generally decreases with engine size(연료 효율은 일반적으로 엔진 크기에 따라 감소합니다)"입니다. 부제(subtitle)는 "Two seaters 
#|   (sports cars) are an exception because of their light weight(2인승(스포츠카)은 가벼운 무게 때문에 예외입니다)"이며 
#|   캡션은 "Data from fueleconomy.gov"입니다.
ggplot(mpg, aes(x = displ, y = hwy)) +
  geom_point(aes(color = class)) +
  geom_smooth(se = FALSE) +
  labs(
    x = "Engine displacement (L)",
    y = "Highway fuel economy (mpg)",
    color = "Car type",
    title = "Fuel efficiency generally decreases with engine size",
    subtitle = "Two seaters (sports cars) are an exception because of their light weight",
    caption = "Data from fueleconomy.gov"
  )
```

그래프 제목(title)의 목적은 주요 발견(main finding)을 요약하는 것입니다.
그래프이 무엇인지 설명하는 제목("엔진 배기량 대 연료 경제성 산점도")은 피하십시오.

더 많은 텍스트를 추가해야 하는 경우 다른 두 가지 유용한 라벨이 있습니다. subtitle`은 제목 아래에 작은 글꼴로 추가 세부 정보를 더하고 `caption`은 그래프의 오른쪽 하단에 텍스트를 추가하며 종종 데이터 출처를 설명하는 데 사용됩니다. `labs()`를 사용하여 축 및 범례 제목을 바꿀 수도 있습니다. 짧은 변수 이름을 더 자세한 설명으로 바꾸고 단위를 포함하는 것이 일반적으로 좋은 생각입니다.

문자열 대신 수학 방정식(mathematical equations)을 사용할 수 있습니다. `""`를 `quote()`로 바꾸고 `?plotmath`에서 사용 가능한 옵션에 대해 읽어보세요.

```{r}
#| fig-asp: 1
#| out-width: "50%"
#| fig-width: 3
#| fig-alt: |
#|   x 및 y축 라벨에 수학 텍스트가 있는 산점도. X축 라벨은 
#|   x_i, y축 라벨은 i가 1부터 n까지인 x_i 제곱의 합을 나타냅니다.
df <- tibble(
  x = 1:10,
  y = cumsum(x^2)
)

ggplot(df, aes(x, y)) +
  geom_point() +
  labs(
    x = quote(x[i]),
    y = quote(sum(x[i] ^ 2, i == 1, n))
  )
```

### 연습 문제 (Exercises)

1. 사용자 정의된 `title`, `subtitle`, `caption`, `x`, `y`, `color` 라벨이 포함된 fuel economy(연료 경제성) 데이터에 대한 그래프 하나를 만드세요.

2. fuel economy 데이터를 사용하여 다음 그래프을 다시 만드세요. 구동계(drive train) 유형에 따라 점의 색상과 모양이 모두 다르다는 점에 유의하세요.

```{r}
#| echo: false
#| fig-alt: |
#|   고속도로 대 도시 연료 효율의 산점도. 점의 모양과 
#|   색상은 구동계 유형에 의해 결정됩니다.
ggplot(mpg, aes(x = cty, y = hwy, color = drv, shape = drv)) +
  geom_point() +
  labs(
    x = "City MPG",
    y = "Highway MPG",
    shape = "Type of\ndrive train",
    color = "Type of\ndrive train"
  )
```

3. 지난 달에 만든 탐색적 그래픽 중 하나를 가져와서 다른 사람들이 더 쉽게 이해할 수 있도록 유익한 정보성(informative) 제목을 추가해 보세요.

## 주석

그래프의 주요 구성 요소에 라벨을 지정하는 것 외에도 개별 관측치나 관측치 그룹에 라벨을 지정하는 것이 유용할 때가 많습니다. 자유롭게 사용할 수 있는 첫 번째 도구는 `geom_text()`입니다. `geom_text()`는 `geom_point()`와 유사하지만 추가 시각 속성인 `label`이 있습니다. 이를 통해 그래프에 텍스트 라벨을 추가할 수 있습니다.

라벨의 소스는 두 가지가 가능합니다. 첫째, 라벨을 제공하는 티블(tibble)이 있을 수 있습니다. 다음 그래프에서는 각 구동 유형에서 엔진 크기가 큰 자동차를 뽑아 그 정보를 `label_info`라는 새 데이터 프레임으로 저장합니다.

```{r}
label_info <- mpg |>
  group_by(drv) |>
  arrange(desc(displ)) |>
  slice_head(n = 1) |>
  mutate(
    drive_type = case_when(
      drv == "f" ~ "front-wheel drive",
      drv == "r" ~ "rear-wheel drive",
      drv == "4" ~ "4-wheel drive"
    )
  ) |>
  select(displ, hwy, drv, drive_type)

label_info
```

그런 다음 이 새 데이터 프레임을 사용하여 범례를 그래프에 직접 배치된 라벨로 바꾸기 위해 세 그룹에 직접 라벨을 지정합니다. `fontface` 및 `size` 인수를 사용하여 텍스트 라벨의 모양을 사용자 정의할 수 있습니다. 그래프의 나머지 텍스트보다 크고 굵게 표시됩니다. (`theme(legend.position = "none"`은 모든 범례를 끕니다 --- 이에 대해서는 곧 자세히 이야기하겠습니다.)

```{r}
#| fig-alt: |
#|   점들이 구동 유형에 따라 색상이 지정된 고속도로 주행 거리 대 엔진 크기 산점도. 
#|   각 구동 유형에 대한 매끄러운 곡선이 오버레이됩니다. 
#|   텍스트 라벨은 곡선을 전륜, 후륜, 4륜으로 식별합니다.
ggplot(mpg, aes(x = displ, y = hwy, color = drv)) +
  geom_point(alpha = 0.3) +
  geom_smooth(se = FALSE) +
  geom_text(
    data = label_info, 
    aes(x = displ, y = hwy, label = drive_type),
    fontface = "bold", size = 5, hjust = "right", vjust = "bottom"
  ) +
  theme(legend.position = "none")
```

라벨의 정렬을 제어하기 위해 `hjust`(수평 정렬(horizontal justification)) 및 `vjust`(수직 정렬(vertical justification))를 사용하는 것에 유의하세요.

그러나 우리가 위에서 만든 주석이 달린 그래프은 라벨이 서로 겹치고 점들과 겹치기 때문에 읽기 어렵습니다. ggrepel 패키지의 `geom_label_repel()` 함수를 사용하여 이 두 가지 문제를 모두 해결할 수 있습니다. 이 유용한 패키지는 겹치지 않도록 라벨을 자동으로 조정합니다.

```{r}
#| fig-alt: |
#|   점들이 구동 유형에 따라 색상이 지정된 고속도로 주행 거리 대 엔진 크기 산점도. 
#|   각 구동 유형에 대한 매끄러운 곡선이 오버레이됩니다. 
#|   텍스트 라벨은 곡선을 전륜, 후륜, 4륜으로 식별합니다.
#|   라벨은 흰색 배경의 상자이며 
#|   겹치지 않게 배치됩니다.
ggplot(mpg, aes(x = displ, y = hwy, color = drv)) +
  geom_point(alpha = 0.3) +
  geom_smooth(se = FALSE) +
  geom_label_repel(
    data = label_info, 
    aes(x = displ, y = hwy, label = drive_type),
    fontface = "bold", size = 5, nudge_y = 2
  ) +
  theme(legend.position = "none")
```

ggrepel 패키지의 `geom_text_repel()`을 사용하여 그래프의 특정 지점을 강조(highlight)하는 동일한 아이디어를 사용할 수도 있습니다. 여기서 사용된 또 다른 편리한 기술에 주목하세요. 라벨이 지정된 점을 더 강조하기 위해 크고 속이 빈 점으로 구성된 두 번째 레이어를 추가했습니다.

```{r}
#| fig-alt: |
#|   자동차의 고속도로 연료 효율 대 엔진 크기 산점도. 
#|   엔진 크기가 5보다 크면서 고속도로 주행 거리가 40보다 크거나 20보다 큰 
#|   점들은 빨간색이며 속이 빈 빨간색 원으로 표시되고 자동차의 모델 이름이 
#|   라벨로 지정됩니다.
potential_outliers <- mpg |>
  filter(hwy > 40 | (hwy > 20 & displ > 5))
  
ggplot(mpg, aes(x = displ, y = hwy)) +
  geom_point() +
  geom_text_repel(data = potential_outliers, aes(label = model)) +
  geom_point(data = potential_outliers, color = "red") +
  geom_point(
    data = potential_outliers,
    color = "red", size = 3, shape = "circle open"
  )
```

`geom_text()` 및 `geom_label()` 외에도 그래프에 주석을 추가하는 데 도움이 되는 다른 많은 도형(geoms)이 ggplot2에 있다는 것을 기억하세요. 

1. 참조선(reference lines)을 추가하려면 `geom_hline()` 및 `geom_vline()`을 사용합니다. 우리는 종종 이 선을 굵게(`linewidth = 2`)하고 흰색(`color = white`)으로 만들며 주 데이터(primary data) 레이어 아래에 그립니다. 이렇게 하면 데이터에서 주의를 분산시키지 않으면서(without drawing attention away) 쉽게 볼 수 있습니다.

2. 관심 지점 주위에 사각형을 그리려면 `geom_rect()`를 사용합니다. 사각형의 경계는 시각 속성 `xmin`, `xmax`, `ymin`, `ymax`로 정의됩니다. 또는 볼록 껍질(hulls)로 점들의 하위 집합(subsets of points)에 주석을 달 수 있는 `ggforce` 패키지([https://ggforce.data-imaginist.com/index.html](https://ggforce.data-imaginist.com/index.html)), 특히 `geom_mark_hull()`([https://ggforce.data-imaginist.com/reference/geom_mark_hull.html](https://ggforce.data-imaginist.com/reference/geom_mark_hull.html))을 살펴볼 수 있습니다.

3. 화살표로 한 점에 주의를 끌려면 `arrow` 인수와 함께 `geom_segment()`를 사용합니다. 시작 위치를 정의하려면 시각 속성 `x` 및 `y`를 사용하고 종료 위치를 정의하려면 `xend` 및 `yend`를 사용합니다.

그래프에 주석을 추가하기 위한 또 다른 편리한 함수는 `annotate()`입니다. 경험 법칙(rule of thumb)으로, 도형은 일반적으로 데이터의 하위 집합을 강조하는 데 유용하고 `annotate()`는 그래프에 하나 또는 소수의 주석 요소를 추가하는 데 유용합니다.

`annotate()` 사용을 시연하기 위해 그래프에 추가할 텍스트를 만들어 보겠습니다. 텍스트가 다소 길기 때문에 줄당 원하는 문자 수를 지정하면 줄바꿈을 자동으로 추가하는 `stringr::str_wrap()`을 사용할 것입니다.

```{r}
trend_text <- "Larger engine sizes tend to have lower fuel economy." |>
  str_wrap(width = 30)
trend_text
```

그런 다음 라벨 도형과 세그먼 도형이라는 두 레이어의 주석을 추가합니다. 둘 다의 `x` 및 `y` 시각 속성은 주석이 시작되어야 하는 위치를 정의하고, 세그먼트 주석의 `xend` 및 `yend` 시각 속성은 세그먼트의 종료 위치를 정의합니다. 또한 세그먼트가 화살표 스타일로 지정된다는 점에 유의하세요.

```{r}
#| fig-alt: |
#|   자동차의 고속도로 연료 효율 대 엔진 크기 산점도. 점들의 추세를 따르는 
#|   아래를 향하는 빨간색 화살표가 있고 화살표 옆에 배치된 주석에는 
#|   "Larger engine sizes tend to have lower fuel economy(엔진 크기가 클수록 연료 경제성이 떨어지는 경향이 있습니다)"라고 
#|   쓰여 있습니다. 화살표와 주석 텍스트는 빨간색입니다.
ggplot(mpg, aes(x = displ, y = hwy)) +
  geom_point() +
  annotate(
    geom = "label", x = 3.5, y = 38,
    label = trend_text,
    hjust = "left", color = "red"
  ) +
  annotate(
    geom = "segment",
    x = 3, y = 35, xend = 5, yend = 25, color = "red",
    arrow = arrow(type = "closed")
  )
```

주석(Annotation)은 시각화의 주요 요점(main takeaways)과 흥미로운 특징(features)을 전달하기 위한 강력한 도구입니다. 유일한 한계는 여러분의 상상력(그리고 주석을 미학적으로 아름답게 배치하는 인내심)뿐입니다!

### 연습 문제

1. 무한대(infinite) 위치를 가진 `geom_text()`를 사용하여 그래프의 네 모서리에 텍스트를 배치하세요.

2. `annotate()`를 사용하여 티블을 만들지 않고 이전 그래프의 중간에 점 도형(point geom)을 추가하세요. 점의 모양, 크기 또는 색상을 사용자 정의하세요.

3. `geom_text()`가 있는 라벨은 분할 처리(faceting)와 어떻게 상호 작용하나요? 단일 분할에 라벨을 추가하려면 어떻게 해야 합니까? 각 분할에 다른 라벨을 넣으려면 어떻게 해야 합니까? (힌트: `geom_text()`에 전달되는 데이터셋에 대해 생각해 보세요.)

4. `geom_label()`의 어떤 인수가 배경 상자의 모양을 제어합니까?

5. `arrow()`의 네 가지 인수는 무엇입니까? 그것들은 어떻게 작동합니까? 중요한 옵션을 보여주는 일련의 그래프을 만드세요.

## 스케일

소통을 위해 그래프을 더 좋게 만들 수 있는 세 번째 방법은 스케일(scales, 척도)을 조정하는 것입니다. 스케일은 시각 속성 매핑이 시각적으로 나타나는 방식을 제어합니다.

### 기본 스케일

일반적으로 ggplot2는 스케일을 자동으로 추가합니다.

```{r}
#| label: default-scales
#| fig-show: hide
ggplot(mpg, aes(x = displ, y = hwy)) +
  geom_point(aes(color = class))
```

ggplot2는 백그라운드에서(behind the scenes) 기본 스케일을 자동으로 추가합니다.

```{r}
#| fig-show: hide
ggplot(mpg, aes(x = displ, y = hwy)) +
  geom_point(aes(color = class)) +
  scale_x_continuous() +
  scale_y_continuous() +
  scale_color_discrete()
```

스케일의 명명 체계(naming scheme)에 유의하세요. `scale_` 뒤에 시각 속성의 이름이 오고, 그 다음 `_`, 그리고 스케일의 이름이 옵니다.

기본 스케일은 스케일이 정렬되는 변수 유형(연속형(continuous), 이산형(discrete), 날짜시간(datetime) 또는 날짜(date))에 따라 이름이 지정됩니다.

`scale_x_continuous()`는 `displ`의 숫자 값을 x축의 연속 수직선(continuous number line)에 놓습니다. `scale_color_discrete()`는 자동차의 각 `class`에 대한 색상을 선택합니다 등등.

아래에서 배우게 될 수많은 비기본(non-default) 스케일들이 있습니다.

기본 스케일은 광범위한 입력에 대해 좋은 작업을 수행하도록 신중하게 선택되었습니다.
그럼에도 불구하고 두 가지 이유로 기본값을 재정의(override)하고 싶을 수 있습니다.

1. 기본 스케일의 일부 매개변수를 조정(tweak)하고 싶을 수 있습니다. 이를 통해 축의 눈금(breaks)이나 범례의 주요 라벨(key labels)을 변경하는 등의 작업을 수행할 수 있습니다.

2. 스케일을 완전히 대체하고 완전히 다른 알고리즘을 사용하고 싶을 수 있습니다. 데이터에 대해 더 많이 알고 있기 때문에 종종 기본값보다 더 잘 수행할 수 있습니다.

### 축 눈금 및 범례 키

축과 범례를 통틀어 가이드(guides)라고 부릅니다. 축은 `x` 및 `y` 시각 속성에 사용되고, 범례는 나머지 모든 것에 사용됩니다.

축의 틱(ticks, 눈금선)과 범례 키의 모양에 영향을 미치는 두 가지 주요 인수가 있습니다. `breaks`와 `labels`입니다. Breaks(눈금)는 틱의 위치 또는 키와 관련된 값을 제어합니다. Labels(라벨)는 각 틱/키와 관련된 텍스트 라벨을 제어합니다.
`breaks`의 일반적인 용도는 기본 선택을 재정의하는 것입니다.

```{r}
#| fig-alt: |
#|   자동차의 고속도로 연료 효율 대 엔진 크기 산점도, 구동(drive)에 
#|   따라 색상이 지정되어 있습니다. y축에는 15부터 시작하여 5씩 증가해 40에서 
#|   끝나는 눈금(breaks)이 있습니다.
ggplot(mpg, aes(x = displ, y = hwy, color = drv)) +
  geom_point() +
  scale_y_continuous(breaks = seq(15, 40, by = 5)) 
```

`labels`를 동일한 방식(`breaks`와 길이가 같은 문자 벡터)으로 사용할 수 있지만, 라벨을 완전히 억제하기 위해 `NULL`로 설정할 수도 있습니다. 이것은 지도나 절대 숫자를 공유할 수 없는 그래프을 게시(publishing)할 때 유용할 수 있습니다. `breaks`와 `labels`를 사용하여 범례의 모양을 제어할 수도 있습니다. 범주형 변수에 대한 이산형(discrete) 스케일의 경우 `labels`는 기존 수준(level) 이름과 원하는 라벨의 명명된 목록(named list)일 수 있습니다.

```{r}
#| fig-alt: |
#|   자동차의 고속도로 연료 효율 대 엔진 크기 산점도, 구동에 따라 색상이 
#|   지정되어 있습니다. x 및 y축의 축 눈금(ticks)에는 
#|   아무런 라벨이 없습니다. 
#|   범례에는 사용자 정의 라벨이 있습니다. 4-wheel, front, rear.
ggplot(mpg, aes(x = displ, y = hwy, color = drv)) +
  geom_point() +
  scale_x_continuous(labels = NULL) +
  scale_y_continuous(labels = NULL) +
  scale_color_discrete(labels = c("4" = "4-wheel", "f" = "front", "r" = "rear"))
```

scales 패키지의 라벨링 함수(labelling functions)와 결합된 `labels` 인수는 숫자를 통화, 백분율 등으로 포맷하는 데에도 유용합니다. 왼쪽 그래프은 `label_dollar()`를 사용한 기본 라벨링을 보여주며, 달러 기호와 천 단위 구분 쉼표를 추가합니다.

오른쪽 그래프은 달러 값을 1,000으로 나누고 사용자 정의 눈금(breaks)을 추가할 뿐만 아니라 접미사 "K"("수천"을 의미)를 추가하여 추가적인 사용자 정의를 더합니다. `breaks`는 데이터의 원래 스케일에 있다는 점에 유의하세요.

```{r}
#| layout-ncol: 2
#| fig-width: 4
#| fig-alt: |
#|   다이아몬드의 가격 대 컷에 대한 나란히 놓인 두 개의 상자 그림. 이상치는 
#|   투명합니다. 두 그래프 모두 x축 라벨이 달러로 형식화되어 있습니다.
#|   왼쪽 그래프의 x축 라벨은 $0부터 시작하여 $5,000씩 증가해 
#|   $15,000까지입니다. 오른쪽 그래프의 x축 라벨은 $1K에서 시작하여 $6K씩 
#|   증가해 $19K까지입니다. 
# Left
ggplot(diamonds, aes(x = price, y = cut)) +
  geom_boxplot(alpha = 0.05) +
  scale_x_continuous(labels = label_dollar())

# Right
ggplot(diamonds, aes(x = price, y = cut)) +
  geom_boxplot(alpha = 0.05) +
  scale_x_continuous(
    labels = label_dollar(scale = 1/1000, suffix = "K"), 
    breaks = seq(1000, 19000, by = 6000)
  )
```

또 다른 편리한 라벨 함수는 `label_percent()`입니다.

```{r}
#| fig-alt: |
#|   투명도(clarity) 수준으로 채워진 컷(cut)의 분할 막대 그래프. y축 
#|   라벨은 0%에서 시작하여 25%씩 증가해 100%까지 갑니다. y축 라벨 
#|   이름은 "Percentage"입니다.
ggplot(diamonds, aes(x = cut, fill = clarity)) +
  geom_bar(position = "fill") +
  scale_y_continuous(name = "Percentage", labels = label_percent())
```

`breaks`의 또 다른 용도는 데이터 포인트가 비교적 적고 관측치가 발생하는 정확한 위치를 강조하고 싶을 때입니다. 예를 들어 각 미국 대통령의 임기 시작과 종료를 보여주는 이 그래프을 살펴보세요.

```{r}
#| fig-alt: |
#|   대통령의 ID 번호 대 재임 시작 연도의 선형 그래프. 시작 연도는 
#|   거기서 시작하여 재임 기간이 끝날 때 끝나는 점과 세그먼트로 
#|   표시됩니다. x축 라벨은 아포스트로피('53)로 시작하는 두 자리 연도로 
#|   형식화되어 있습니다.
presidential |>
  mutate(id = 33 + row_number()) |>
  ggplot(aes(x = start, y = id)) +
  geom_point() +
  geom_segment(aes(xend = end, yend = id)) +
  scale_x_date(name = NULL, breaks = presidential$start, date_labels = "'%y")
```

`breaks` 인수의 경우 이 인수에 대해 시각 속성 매핑을 수행할 수 없으므로  `presidential$start`를 사용하여 `start` 변수를 벡터로 뽑아냈습니다(pulled out).
또한 날짜(date) 및 날짜시간(datetime) 스케일에 대한 눈금 및 라벨 지정은 약간 다릅니다.

1. `date_labels`는 `parse_datetime()`과 동일한 형태의 형식 지정(format specification)을 취합니다.

2. `date_breaks`(여기에 표시되지 않음)는 "2 days" 또는 "1 month"와 같은 문자열을 취합니다.

### 범례 레이아웃

축을 조정하는 데 `breaks` 및 `labels`를 자주 사용할 것입니다. 둘 다 범례에도 작동하지만 사용할 가능성이 더 높은 몇 가지 다른 기술이 있습니다.

범례의 전체적인 위치를 제어하려면 `theme()` 설정을 사용해야 합니다. 이 장의 끝부분에서 테마에 대해 다시 설명하겠지만 간단히 말해서 그래프의 데이터가 아닌(non-data) 부분을 제어합니다. 테마 설정 `legend.position`은 범례가 그려지는 위치를 제어합니다.

```{r}
#| layout-ncol: 2
#| fig-width: 4
#| fig-alt: |
#|   자동차의 class를 기준으로 점의 색상이 지정된 고속도로 연료 효율 대 엔진 크기에 대한 네 개의 
#|   산점도. 시계 방향으로 범례가 그래프의 
#|   오른쪽, 왼쪽, 아래쪽, 위쪽에 배치됩니다.
base <- ggplot(mpg, aes(x = displ, y = hwy)) +
  geom_point(aes(color = class))

base + theme(legend.position = "right") # the default
base + theme(legend.position = "left")
base + 
  theme(legend.position = "top") +
  guides(color = guide_legend(nrow = 3))
base + 
  theme(legend.position = "bottom") +
  guides(color = guide_legend(nrow = 3))
```

그래프이 짧고 넓은 경우 범례를 위나 아래에 배치하고 높고 좁은 경우 범례를 왼쪽이나 오른쪽에 배치합니다. `legend.position = "none"`을 사용하여 범례의 표시를 완전히 억제할 수도 있습니다.

개별 범례의 표시를 제어하려면 `guides()`를 `guide_legend()` 또는 `guide_colorbar()`와 함께 사용합니다. 다음 예는 두 가지 중요한 설정을 보여줍니다. `nrow`를 사용하여 범례가 사용하는 행 수를 제어하고 점을 더 크게 만들기 위해 시각 속성 중 하나를 재정의(overriding)합니다. 이것은 그래프에 많은 점을 표시하기 위해 낮은 `alpha`를 사용한 경우에 특히 유용합니다.

```{r}
#| fig-alt: |
#|   자동차의 class를 기준으로 점의 색상이 지정된 고속도로 연료 효율 대 엔진 크기 
#|   산점도. 그래프 위에 부드러운 곡선이 
#|   오버레이되어 있습니다. 범례는 맨 아래에 있고 class는 
#|   수평으로 두 행으로 나열됩니다. 범례의 점은 
#|   그래프의 점보다 큽니다.
ggplot(mpg, aes(x = displ, y = hwy)) +
  geom_point(aes(color = class)) +
  geom_smooth(se = FALSE) +
  theme(legend.position = "bottom") +
  guides(color = guide_legend(nrow = 2, override.aes = list(size = 4)))
```

`guides()`의 인수 이름이 `labs()`에서처럼 시각 속성의 이름과 일치한다는 점에 유의하세요.

### 스케일 교체하기

세부 사항을 약간 조정하는 대신 스케일을 완전히 교체(replace)할 수 있습니다. 바꾸고 싶어할 가능성이 높은 스케일에는 연속 위치 스케일(continuous position scales)과 색상 스케일(color scales)이라는 두 가지 유형이 있습니다. 다행히도 다른 모든 시각 속성에도 동일한 원리가 적용되므로 위치와 색상에 마스터하면 다른 스케일 교체도 빠르게 익힐 수 있습니다.

변수의 변환(transformations)을 그래프하는 것은 매우 유용합니다. 예를 들어 `carat`과 `price`를 로그 변환(log transform)하면 두 변수 사이의 정확한 관계를 더 쉽게 볼 수 있습니다.

```{r}
#| fig-align: default
#| layout-ncol: 2
#| fig-width: 3
#| fig-alt: |
#|   다이아몬드의 price 대 carat의 두 그래프. 데이터가 구간(bin)으로 나누어져 있고 
#|   해당 구간에 속하는 점의 수에 기반한 각 구간을 나타내는 직사각형들의 색상입니다. 
#|   오른쪽 그래프에서 price와 carat 값은 
#|   로그 변환(logged)되었고 축 라벨은 로그 변환된 값을 표시합니다.
# Left
ggplot(diamonds, aes(x = carat, y = price)) +
  geom_bin2d()

# Right
ggplot(diamonds, aes(x = log10(carat), y = log10(price))) +
  geom_bin2d()
```

그러나 이 변환의 단점은 이제 축이 변환된 값으로 표시되어 그래프을 해석하기 어렵다는 것입니다. 시각 속성 매핑에서 변환을 수행하는 대신 스케일을 사용하여 수행할 수 있습니다.
축이 원래 데이터 스케일로 표시된다는 점을 제외하면 시각적으로 동일합니다.

```{r}
#| fig-alt: |
#|   다이아몬드의 price 대 carat 그래프. 데이터가 구간으로 나누어져 있고 
#|   해당 구간에 속하는 점의 수에 기반한 각 구간을 나타내는 
#|   직사각형들의 색상입니다. 축 라벨은 원래 데이터 스케일입니다.
ggplot(diamonds, aes(x = carat, y = price)) +
  geom_bin2d() + 
  scale_x_log10() + 
  scale_y_log10()
```

자주 사용자 정의되는 또 다른 스케일은 색상(color)입니다. 기본 범주형 스케일은 색상환(color wheel) 주위에서 균일한 간격의 색상을 선택합니다. 일반적인 유형의 색맹(color blindness)을 가진 사람들에게 더 잘 작동하도록 수동으로 조정된 ColorBrewer 스케일이 유용한 대안입니다. 아래 두 그래프은 비슷해 보이지만 적색과 녹색의 색조(shades) 차이가 충분하여 적록 색맹이 있는 사람들도 오른쪽 그래프의 점을 구별할 수 있습니다.[^communication-1]

[^communication-1]: 이러한 이미지를 테스트하기 위해 색맹을 시뮬레이션하는 SimDaltonism([https://michelf.ca/projects/sim-daltonism/](https://michelf.ca/projects/sim-daltonism/))과 같은 도구를 사용할 수 있습니다.

```{r}
#| fig-align: default
#| layout-ncol: 2
#| fig-width: 3
#| fig-alt: |
#|   구동 유형에 따라 점의 색상이 지정된 고속도로 주행 거리 대 엔진 크기에 대한 
#|   두 개의 산점도. 왼쪽 그래프은 기본 
#|   ggplot2 색상 팔레트를 사용하고 오른쪽 그래프은 다른 색상 
#|   팔레트를 사용합니다.
ggplot(mpg, aes(x = displ, y = hwy)) +
  geom_point(aes(color = drv))

ggplot(mpg, aes(x = displ, y = hwy)) +
  geom_point(aes(color = drv)) +
  scale_color_brewer(palette = "Set1")
```

접근성(accessibility)을 개선하기 위한 간단한 기술도 잊지 마세요. 색상이 몇 가지밖에 없는 경우 중복(redundant) 모양 매핑을 추가할 수 있습니다. 이렇게 하면 그래프을 흑백으로도 해석할 수 있습니다.

```{r}
#| fig-alt: |
#|   구동 유형에 따라 점의 색상과 
#|   모양이 모두 기반이 되는 고속도로 주행 거리 대 엔진 크기 산점도. 색상 팔레트는 기본 
#|   ggplot2 팔레트가 아닙니다.
ggplot(mpg, aes(x = displ, y = hwy)) +
  geom_point(aes(color = drv, shape = drv)) +
  scale_color_brewer(palette = "Set1")
```

ColorBrewer 스케일은 [https://colorbrewer2.org/](https://colorbrewer2.org/)에 온라인으로 문서화되어 있으며 Erich Neuwirth의 RColorBrewer 패키지를 통해 R에서 사용할 수 있습니다.

순차적(sequential)(위쪽) 및 발산형(diverging)(아래쪽) 팔레트는 범주형 값에 순서가 있거나 "중간(middle)"이 있는 경우 특히 유용합니다. 이는 `cut()`을 사용하여 연속형 변수를 범주형 변수로 만든 경우 자주 발생합니다.

```{r}
#| label: fig-brewer
#| echo: false
#| fig-cap: 모든 colorBrewer 스케일.
#| fig-asp: 2.5
#| fig-alt: |
#|   모든 colorBrewer 스케일. 한 그룹은 밝은 색에서 어두운 색으로 이동합니다. 
#|   다른 그룹은 순서가 없는(non ordinal) 색상 집합입니다. 그리고 마지막 그룹은 
#|   발산형 스케일(diverging scales)(어두운 색에서 밝은 색으로, 다시 어두운 색으로)을 가집니다. 각 집합 내에는 
#|   여러 팔레트가 있습니다.
par(mar = c(0, 3, 0, 0))
RColorBrewer::display.brewer.all()
```

값과 색상 사이에 미리 정의된 매핑이 있는 경우 `scale_color_manual()`을 사용하세요.
예를 들어 대통령의 소속 정당(party)을 색상에 매핑하는 경우 공화당원(Republicans)은 빨간색, 민주당원(Democrats)은 파란색이라는 표준 매핑을 사용하고 싶을 것입니다.
이러한 색상을 할당하는 한 가지 접근법은 16진수 색상 코드(hex color codes)를 사용하는 것입니다.

```{r}
#| fig-alt: |
#|   대통령의 ID 번호 대 재임 시작 연도의 선형 그래프. 시작 연도는 
#|   거기서 시작하여 재임 기간이 끝날 때 끝나는 점과 세그먼트로 
#|   표시됩니다. 민주당 대통령은 
#|   파란색으로, 공화당은 빨간색으로 표시됩니다.
presidential |>
  mutate(id = 33 + row_number()) |>
  ggplot(aes(x = start, y = id, color = party)) +
  geom_point() +
  geom_segment(aes(xend = end, yend = id)) +
  scale_color_manual(values = c(Republican = "#E81B23", Democratic = "#00AEF3"))
```

연속형 색상의 경우 내장된 `scale_color_gradient()` 또는 `scale_fill_gradient()`를 사용할 수 있습니다. 발산형 스케일이 있는 경우 `scale_color_gradient2()`를 사용할 수 있습니다. 예를 들어 이를 통해 양수 및 음수 값에 다른 색상을 지정할 수 있습니다.
평균 위나 아래의 점을 구별하고 싶을 때도 때때로 유용합니다.

또 다른 옵션은 viridis 색상 스케일을 사용하는 것입니다. 디자이너인 Nathaniel Smith와 Stéfan van der Walt는 다양한 형태의 색맹을 가진 사람들도 감지할 수 있을 뿐만 아니라 색상과 흑백 모두에서 지각적으로 균일한(perceptually uniform) 연속형 색상 구성(continuous color schemes)을 신중하게 맞춤 제작(tailored)했습니다.
이러한 스케일은 ggplot2에서 연속형(`c`), 이산형(`d`), 구간형(`b`) 팔레트로 사용할 수 있습니다.

```{r}
#| fig-align: default
#| layout-ncol: 2
#| fig-width: 3
#| fig-asp: 0.75
#| fig-alt: |
#|   육각형 구간에 속하는 관측치 수를 육각형의 색상으로 보여주는 
#|   세 개의 육각형 그래프(hex plots). 첫 번째 그래프은 기본(default) 연속형 
#|   ggplot2 스케일을 사용합니다. 두 번째 그래프은 viridis 연속형 스케일을 사용하고 
#|   세 번째 그래프은 viridis 구간형(binned) 스케일을 사용합니다.
df <- tibble(
  x = rnorm(10000),
  y = rnorm(10000)
)

ggplot(df, aes(x, y)) +
  geom_hex() +
  coord_fixed() +
  labs(title = "Default, continuous", x = NULL, y = NULL)

ggplot(df, aes(x, y)) +
  geom_hex() +
  coord_fixed() +
  scale_fill_viridis_c() +
  labs(title = "Viridis, continuous", x = NULL, y = NULL)

ggplot(df, aes(x, y)) +
  geom_hex() +
  coord_fixed() +
  scale_fill_viridis_b() +
  labs(title = "Viridis, binned", x = NULL, y = NULL)
```

모든 색상 스케일은 각각 `color`와 `fill` 시각 속성을 위해 두 가지 종류로 제공됩니다. `scale_color_*()`와 `scale_fill_*()` (색상 스케일은 영국식 및 미국식 철자법(color와 colour) 모두 사용할 수 있습니다).

### 확대

그래프 한계(limits)를 제어하는 세 가지 방법이 있습니다.

1. 그래프되는 데이터를 조정합니다.
2. 각 스케일에서 한계를 설정합니다.
3. `coord_cartesian()`에서 `xlim` 및 `ylim`을 설정합니다.

일련의 그래프에서 이러한 옵션을 시연해 보겠습니다. 왼쪽 그래프은 구동계 유형에 따라 색상이 지정된 엔진 크기와 연료 효율 사이의 관계를 보여줍니다. 오른쪽 그래프은 동일한 변수를 보여주지만 그래프되는 데이터를 부분 집합으로 나눕니다(subsets). 데이터를 부분 집합으로 나누는 것은 매끄러운 곡선뿐만 아니라 x 및 y 스케일에도 영향을 미쳤습니다.

```{r}
#| layout-ncol: 2
#| fig-width: 4
#| message: false
#| fig-alt: |
#|   왼쪽은 구동 유형에 따라 점이 색상으로 표시된 고속도로 주행 거리 대 
#|   배기량 산점도입니다. 
#|   오버레이된 매끄러운 곡선은 하키 스틱처럼 감소하다가 증가하는 추세를 
#|   보여줍니다. 오른쪽은 배기량의 범위가 5에서 6이고 
#|   고속도로 주행 거리 범위가 10에서 25인 상태로 동일한 변수가 
#|   그래프되어 있습니다. 오버레이된 매끄러운 곡선은 처음에는 
#|   약간 증가하다가 감소하는 추세를 보여줍니다. 
# Left
ggplot(mpg, aes(x = displ, y = hwy)) +
  geom_point(aes(color = drv)) +
  geom_smooth()

# Right
mpg |>
  filter(displ >= 5 & displ <= 6 & hwy >= 10 & hwy <= 25) |>
  ggplot(aes(x = displ, y = hwy)) +
  geom_point(aes(color = drv)) +
  geom_smooth()
```

이것들을 왼쪽 그래프은 개별 스케일에 `limits`를 설정하고 오른쪽 그래프은 `coord_cartesian()`에서 이를 설정하는 아래 두 그래프과 비교해 보겠습니다. 한계를 줄이는 것이 데이터를 부분 집합으로 나누는 것과 동일(equivalent)하다는 것을 알 수 있습니다. 따라서 그래프의 특정 영역을 확대(zoom in)하려면 일반적으로 `coord_cartesian()`을 사용하는 것이 좋습니다.

```{r}
#| layout-ncol: 2
#| fig-width: 4
#| message: false
#| warning: false
#| fig-alt: |
#|   왼쪽은 배기량 범위가 5에서 6이고 고속도로 주행 거리 범위가 
#|   10에서 25인 고속도로 주행 거리 대 배기량 산점도입니다. 
#|   오버레이된 매끄러운 곡선은 처음에는 약간 증가하다가 감소하는 
#|   추세를 보여줍니다. 오른쪽은 동일한 변수가 
#|   동일한 한계(limits)로 그래프되어 있지만, 오버레이된 매끄러운 곡선은
#|   마지막에 약간 증가하는 비교적 평평한(flat) 추세를 보여줍니다.
# Left
ggplot(mpg, aes(x = displ, y = hwy)) +
  geom_point(aes(color = drv)) +
  geom_smooth() +
  scale_x_continuous(limits = c(5, 6)) +
  scale_y_continuous(limits = c(10, 25))

# Right
ggplot(mpg, aes(x = displ, y = hwy)) +
  geom_point(aes(color = drv)) +
  geom_smooth() +
  coord_cartesian(xlim = c(5, 6), ylim = c(10, 25))
```

반면에 개별 스케일에서 `limits`를 설정하는 것은 한계를 확장(expand) 하려는 경우, 예컨대 다른 그래프들에 걸쳐 스케일을 일치시키려는 경우에 일반적으로 더 유용합니다.
예를 들어 두 클래스의 자동차를 추출하여 개별적으로 그래프하는 경우 세 가지 스케일(`x`축, `y`축, 색상 시각 속성) 모두 범위(ranges)가 다르기 때문에 그래프을 비교하기 어렵습니다.

```{r}
#| layout-ncol: 2
#| fig-width: 4
#| fig-alt: |
#|   왼쪽은 SUV의 고속도로 주행 거리 대 배기량 산점도입니다.
#|   오른쪽은 소형차(compact cars)에 대한 동일한 변수의 산점도입니다.
#|   두 그래프 모두 점들이 구동 유형에 따라 색상이 지정되어 있습니다. SUV 중에서는 
#|   4륜 구동이 더 많고 나머지는 후륜 구동인 반면, 
#|   소형차 중에서는 전륜 구동이 더 많고 나머지는 
#|   4륜 구동입니다. SUV 그래프은 고속도로 주행 거리와 배기량 사이에 
#|   명확한 음의 관계를 보여주는 반면, 소형차 그래프에서는 
#|   관계가 훨씬 더 평평합니다.
suv <- mpg |> filter(class == "suv")
compact <- mpg |> filter(class == "compact")

# Left
ggplot(suv, aes(x = displ, y = hwy, color = drv)) +
  geom_point()

# Right
ggplot(compact, aes(x = displ, y = hwy, color = drv)) +
  geom_point()
```

이 문제를 극복하는 한 가지 방법은 전체 데이터의 `limits`로 스케일을 훈련(training)시켜 여러 그래프 간에 스케일을 공유하는 것입니다.

```{r}
#| layout-ncol: 2
#| fig-width: 4
#| fig-alt: |
#|   왼쪽은 SUV의 고속도로 주행 거리 대 배기량 산점도입니다.
#|   오른쪽은 소형차에 대한 동일한 변수의 산점도입니다.
#|   두 그래프 모두 점들이 구동 유형에 따라 색상이 지정되어 있습니다. 두 그래프 모두 
#|   고속도로 주행 거리, 배기량 및 구동 유형에 대해 동일한 스케일에 있으며, 
#|   그 결과 전륜 구동 SUV가 없고 후륜 구동 
#|   소형차가 없음에도 불구하고 두 그래프 모두 세 가지 유형(전륜, 후륜, 
#|   4륜 구동)을 모두 보여주는 범례가 나타납니다. x 및 y 스케일이 동일하고 
#|   최소 또는 최대 고속도로 주행 거리 및 배기량을 훨씬 넘어서기 때문에 
#|   점들이 전체 그래프 영역을 차지하지 않습니다.
x_scale <- scale_x_continuous(limits = range(mpg$displ))
y_scale <- scale_y_continuous(limits = range(mpg$hwy))
col_scale <- scale_color_discrete(limits = unique(mpg$drv))

# Left
ggplot(suv, aes(x = displ, y = hwy, color = drv)) +
  geom_point() +
  x_scale +
  y_scale +
  col_scale

# Right
ggplot(compact, aes(x = displ, y = hwy, color = drv)) +
  geom_point() +
  x_scale +
  y_scale +
  col_scale
```

이 특정 경우(particular case)에는 단순히 분할(faceting)을 사용할 수 있었지만 이 기술은 예를 들어 여러 페이지의 보고서에 그래프을 분산(spread)시키려는 경우 일반적으로 유용합니다.

### 연습 문제 (Exercises)

1. 다음 코드가 기본 스케일을 재정의하지 않는 이유는 무엇입니까?

```{r}
#| fig-show: hide
df <- tibble(
  x = rnorm(10000),
  y = rnorm(10000)
)

ggplot(df, aes(x, y)) +
  geom_hex() +
  scale_color_gradient(low = "white", high = "red") +
  coord_fixed()
```

2. 모든 스케일의 첫 번째 인수는 무엇입니까? `labs()`와 어떻게 비교됩니까?

3. 다음과 같이 대통령 임기의 표시를 변경해 보세요.
  a. 색상과 x축 눈금을 사용자 정의하는 두 가지 변형(variants)을 결합합니다.
  b. y축의 표시를 개선합니다.
  c. 각 임기에 대통령의 이름을 라벨로 지정합니다.
  d. 유익한 정보성 그래프 라벨을 추가합니다.
  e. 4년마다 눈금을 배치합니다(이것은 보기보다 까다롭습니다!).

4. 먼저 다음 그래프을 만드세요. 그런 다음 범례를 더 쉽게 볼 수 있도록 `override.aes`를 사용하여 코드를 수정하세요.

```{r}
#| fig-show: hide
ggplot(diamonds, aes(x = carat, y = price)) +
  geom_point(aes(color = cut), alpha = 1/20)
```

## 테마 (Themes)

마지막으로 테마(theme)를 사용하여 그래프의 데이터가 아닌 요소를 사용자 정의할 수 있습니다.

```{r}
#| message: false
#| fig-alt: |
#|   자동차의 class를 기준으로 색상이 지정된 고속도로 주행 거리 대 배기량 
#|   산점도. 그래프 배경은 흰색이며 회색 격자선(grid lines)이 있습니다.
ggplot(mpg, aes(x = displ, y = hwy)) +
  geom_point(aes(color = class)) +
  geom_smooth(se = FALSE) +
  theme_bw()
```

ggplot2에는 8개의 테마가 포함되어 있으며 기본값으로 `theme_gray()`가 있습니다.[^communication-2] Jeffrey Arnold의 ggthemes([https://jrnold.github.io/ggthemes](https://jrnold.github.io/ggthemes))와 같은 애드온 패키지에는 더 많은 것이 포함되어 있습니다. 특정 회사나 저널 스타일에 맞추려는 경우 자신만의 테마를 만들 수도 있습니다.

[^communication-2]: 많은 사람들이 기본 테마에 회색 배경이 있는 이유를 궁금해합니다. 이는 격자선을 보이게 유지하면서 데이터를 돋보이게(forward) 하기 위한 신중한 선택이었습니다. 흰색 격자선은 볼 수 있지만(위치 판단을 크게 돕기 때문에 중요함), 시각적 영향(visual impact)이 거의 없어 쉽게 무시(tune them out)할 수 있습니다. 회색 배경은 그래프에 텍스트와 유사한 활판 인쇄 색상(typographic color)을 부여하여 밝은 흰색 배경으로 튀지 않으면서 문서의 흐름에 그래픽이 자연스럽게(fit in) 맞물리도록 보장합니다. 마지막으로 회색 배경은 색상의 연속된 필드(continuous field of color)를 생성하여 그래프이 단일 시각적 개체로 인식되도록 보장합니다.

`y`축에 사용되는 글꼴의 크기나 색상과 같이 각 테마의 개별 구성 요소(components)를 제어하는 것도 가능합니다. 우리는 이미 `legend.position`이 범례가 그려지는 위치를 제어한다는 것을 보았습니다. `theme()`으로 사용자 정의할 수 있는 범례의 측면(aspects)이 많이 있습니다. 예를 들어 아래 그래프에서는 범례의 방향(direction)을 바꾸고 그 주위에 검은색 테두리(border)를 놓습니다. 테마의 범례 상자 및 그래프 제목 요소의 사용자 정의는 `element_*()` 함수로 수행된다는 점에 유의하세요.

이러한 함수는 데이터가 아닌 구성 요소의 스타일링을 지정합니다. 예컨대 제목 텍스트는 `element_text()`의 `face` 인수에서 굵게 표시되고 범례 테두리 색상은 `element_rect()`의 `color` 인수에서 정의됩니다. 제목과 캡션의 위치를 제어하는 테마 요소는 각각 `plot.title.position`과 `plot.caption.position`입니다. 다음 그래프에서 이 값은 그래프 패널(기본값) 대신 전체 그래프 영역(entire plot area)에 정렬됨을 나타내기 위해 `"plot"`으로 설정됩니다. 제목 및 캡션 텍스트 형식의 배치를 변경하기 위해 몇 가지 다른 유용한 `theme()` 구성 요소가 사용됩니다.

```{r}
#| fig-alt: |
#|   자동차의 고속도로 연료 효율 대 엔진 크기 산점도, 구동을 기준으로 
#|   색상이 지정되어 있습니다. 그래프의 제목은 'Larger engine sizes tend to have lower fuel 
#|   economy'이고 데이터 출처인 fueleconomy.gov를 가리키는 캡션이 있습니다.
#|   캡션과 제목은 왼쪽 정렬(left justified)되어 있으며, 범례는 검은색 테두리가 있는 
#|   상태로 그래프 안쪽에(inside of the plot) 있습니다.
ggplot(mpg, aes(x = displ, y = hwy, color = drv)) +
  geom_point() +
  labs(
    title = "Larger engine sizes tend to have lower fuel economy",
    caption = "Source: https://fueleconomy.gov."
  ) +
  theme(
    legend.position = c(0.6, 0.7),
    legend.direction = "horizontal",
    legend.box.background = element_rect(color = "black"),
    plot.title = element_text(face = "bold"),
    plot.title.position = "plot",
    plot.caption.position = "plot",
    plot.caption = element_text(hjust = 0)
  )
```

모든 `theme()` 구성 요소에 대한 개요를 보려면 `?theme` 도움말을 참조하세요.
ggplot2 book([https://ggplot2-book.org/](https://ggplot2-book.org/))도 테마 설정에 대한 전체 세부 정보를 확인할 수 있는 훌륭한 곳입니다.

### 연습 문제

1. ggthemes 패키지에서 제공하는 테마를 하나 골라 마지막으로 만든 그래프에 적용하세요.
2. 그래프의 축 라벨을 파란색이고 굵게(bold) 만드세요.

## 레이아웃

지금까지 단일 그래프을 만들고 수정하는 방법에 대해 이야기했습니다. 특정 방식(certain way)으로 배치하고 싶은 여러 그래프이 있다면 어떻게 될까요? patchwork 패키지를 사용하면 별도의 그래프을 동일한 그래픽으로 결합할 수 있습니다. 이 장의 앞부분에서 이 패키지를 로드했습니다.

두 개의 그래프을 나란히(next to each other) 배치하려면 서로에게 추가하기만 하면 됩니다. 먼저 그래프을 만들어 객체(objects)로 저장해야 합니다(다음 예에서는 `p1`과 `p2`라고 부릅니다). 그런 다음 `+`로 서로 옆에 배치합니다.

```{r}
#| fig-width: 6
#| fig-asp: 0.5
#| fig-alt: |
#|   두 개의 그래프(고속도로 주행 거리 대 엔진 크기 산점도 및 
#|   고속도로 주행 거리 대 구동계 나란히 놓인 상자 그림)이 
#|   서로 나란히 배치되어 있습니다.
p1 <- ggplot(mpg, aes(x = displ, y = hwy)) + 
  geom_point() + 
  labs(title = "Plot 1")
p2 <- ggplot(mpg, aes(x = drv, y = hwy)) + 
  geom_boxplot() + 
  labs(title = "Plot 2")
p1 + p2
```

위의 코드 청크에서 patchwork 패키지의 새 함수를 사용하지 않았다는 점에 유의하는 것이 중요합니다. 대신 패키지가 `+` 연산자에 새로운 기능(functionality)을 추가했습니다.

patchwork를 사용하여 복잡한 그래프 레이아웃을 만들 수도 있습니다. 다음에서 `|`는 `p1`과 `p3`를 나란히 배치하고 `/`는 `p2`를 다음 줄(line)로 이동시킵니다.

```{r}
#| fig-width: 6
#| fig-asp: 0.8
#| fig-alt: |
#|   첫 번째와 세 번째 그래프이 나란히 배치되고 
#|   두 번째 그래프이 그 아래로 늘어지도록 세 개의 그래프이 배치되었습니다. 첫 번째 그래프은 
#|   고속도로 주행 거리 대 엔진 크기의 산점도, 세 번째 그래프은 
#|   고속도로 주행 거리 대 도시 주행 거리 산점도이고, 두 번째 그래프은 
#|   고속도로 주행 거리 대 구동계 나란히 놓인 상자 그림입니다).
p3 <- ggplot(mpg, aes(x = cty, y = hwy)) + 
  geom_point() + 
  labs(title = "Plot 3")
(p1 | p3) / p2
```

추가로 patchwork는 여러 그래프의 범례를 하나의 공통 범례로 모으고, 그래프 차원(dimensions)뿐만 아니라 범례의 배치도 사용자 정의하며, 그래프에 공통 제목, 부제, 캡션 등을 추가할 수 있게 해줍니다.

아래에서는 5개의 그래프을 만듭니다.

상자 그림과 산점도에서 범례를 끄고(turned off) `& theme(legend.position = "top")`을 사용하여 그래프 맨 위에 밀도(density) 그래프의 범례를 모았습니다(collected). 여기서 일반적인 `+` 대신 `&` 연산자를 사용한 것에 유의하세요. 이는 개별 ggplots가 아닌(as opposed to) patchwork 그래프에 대한 테마를 수정하고 있기 때문입니다.범례는 맨 위 `guide_area()` 안에 배치됩니다.마지막으로 patchwork의 다양한 구성 요소 높이도 사용자 정의했습니다. 가이드의 높이는 1, 상자 그림 3, 밀도 그래프 2, 분할 산점도 4입니다. Patchwork는 여러분이 이 스케일을 사용하여 할당한(allotted) 면적을 나누고 이에 따라 구성 요소를 배치합니다.

```{r}
#| fig-width: 8
#| fig-asp: 1
#| fig-alt: |
#|   처음 두 그래프이 나란히 배치되도록 5개의 그래프이 배치되어 있습니다. 세 번째 및 
#|   네 번째 그래프은 그 아래에 있습니다. 그리고 다섯 번째 그래프은 그 아래로 늘어납니다. 
#|   패치워크된(patchworked) 그래프의 제목은 "City and highway mileage for cars with 
#|   different drive trains(구동계가 다른 자동차의 도시 및 고속도로 주행 거리)"이고 캡션은 "Source: https://fueleconomy.gov"입니다. 
#|   처음 두 그래프은 나란히 놓인 상자 그림입니다. 그래프 3과 4는 밀도 
#|   그래프입니다. 그리고 다섯 번째 그래프은 분할 산점도입니다. 이러한 각 그래프은 
#|   구동계에 따라 색상이 지정된 도형을 보여주지만 패치워크된 그래프에는 
#|   그래프 위, 제목 아래에 모든 그래프에 적용되는 범례 하나만 있습니다.
p1 <- ggplot(mpg, aes(x = drv, y = cty, color = drv)) + 
  geom_boxplot(show.legend = FALSE) + 
  labs(title = "Plot 1")

p2 <- ggplot(mpg, aes(x = drv, y = hwy, color = drv)) + 
  geom_boxplot(show.legend = FALSE) + 
  labs(title = "Plot 2")

p3 <- ggplot(mpg, aes(x = cty, color = drv, fill = drv)) + 
  geom_density(alpha = 0.5) + 
  labs(title = "Plot 3")

p4 <- ggplot(mpg, aes(x = hwy, color = drv, fill = drv)) + 
  geom_density(alpha = 0.5) + 
  labs(title = "Plot 4")

p5 <- ggplot(mpg, aes(x = cty, y = hwy, color = drv)) + 
  geom_point(show.legend = FALSE) + 
  facet_wrap(~drv) +
  labs(title = "Plot 5")

(guide_area() / (p1 + p2) / (p3 + p4) / p5) +
  plot_annotation(
    title = "City and highway mileage for cars with different drive trains",
    caption = "Source: https://fueleconomy.gov."
  ) +
  plot_layout(
    guides = "collect",
    heights = c(1, 3, 2, 4)
    ) &
  theme(legend.position = "top")
```

patchwork로 여러 그래프을 결합하고 배치하는 방법에 대해 자세히 알아보려면 패키지 웹사이트의 가이드를 살펴볼 것을 권장([https://patchwork.data-imaginist.com](https://patchwork.data-imaginist.com))합니다.

### 연습 문제

1. 다음 그래프 레이아웃에서 괄호(parentheses)를 생략하면 어떻게 되나요? 이유를 설명할 수 있습니까?

```{r}
#| fig-show: hide
p1 <- ggplot(mpg, aes(x = displ, y = hwy)) + 
  geom_point() + 
  labs(title = "Plot 1")
p2 <- ggplot(mpg, aes(x = drv, y = hwy)) + 
  geom_boxplot() + 
  labs(title = "Plot 2")
p3 <- ggplot(mpg, aes(x = cty, y = hwy)) + 
  geom_point() + 
  labs(title = "Plot 3")

(p1 | p2) / p3
```

2. 이전 연습 문제의 세 그래프을 사용하여 다음 patchwork를 다시 만드세요.

```{r}
#| fig-width: 7
#| fig-asp: 0.8
#| echo: false
#| fig-alt: |
#|   세 개의 그래프: Plot 1은 고속도로 주행 거리 대 엔진 크기의 산점도입니다. 
#|   Plot 2는 고속도로 주행 거리 대 구동계 나란히 놓인 상자 그림입니다. 
#|   Plot 3은 도시 주행 거리 대 구동계 나란히 놓인 상자 그림입니다. 
#|   Plot 1은 첫 번째 행에 있습니다. Plot 2와 3은 다음 행에 있으며 
#|   각각 Plot 1 너비의 절반에 걸쳐 있습니다. Plot 1에는 "Fig. A", Plot 2에는 
#|   "Fig. B", Plot 3에는 "Fig. C" 라벨이 지정되어 있습니다.
p1 / (p2 + p3) +
  plot_annotation(
    tag_levels = c("A"), 
    tag_prefix = "Fig. ",
    tag_suffix = ":"
  )
```
