---
title: 기본 R 가이드
---

```{r}
#| echo: false
source("_common.R")
```

책의 다른 부분에서는 다루지 않는 중요한 기본 R 함수들에 대해 간단히 살펴보겠습니다. 이러한 도구는 프로그래밍을 더 많이 수행할수록 특히 유용하며, 실제 접하게 될 코드를 읽는 데 도움이 됩니다.

여기서 tidyverse가 데이터 과학 문제를 해결하는 유일한 방법은 아니라는 점을 상기시키는 것이 좋습니다. 우리가 이 책에서 tidyverse를 가르치는 이유는 tidyverse 패키지가 공통적인 디자인 철학을 공유하여 함수 간의 일관성을 높이고, 각각의 새로운 함수나 패키지를 배우고 사용하기 조금 더 쉽게 만들기 때문입니다.

기본 R을 사용하지 않고 tidyverse를 사용하는 것은 불가능하므로, 우리는 사실 이미 수많은 기본 R 함수를 여러분에게 가르쳤습니다. 

패키지를 로드하는 `library()`부터, 숫자 요약을 위한 `sum()`과 `mean()`, 요인(factor), 날짜, POSIXct 데이터 유형은 물론, `+`, `-`, `/`, `*`, `|`, `&`, `!`와 같은 모든 기본 연산자까지 말입니다. 지금까지 중점을 두지 않은 부분은 기본 R 워크플로우이므로, 이 장에서는 그중 몇 가지를 강조하겠습니다.

이 장에서는 `[`를 사용한 부분 집합 추출, `[[`와 `$`를 사용한 부분 집합 추출, apply 함수 제품군, `for` 루프라는 네 가지 주요 주제에 중점을 둘 것입니다.

```{r}
#| label: setup
#| message: false
library(tidyverse)
```

## `[`를 사용하여 여러 요소 선택하기

`[`는 벡터와 데이터 프레임에서 하위 구성 요소를 추출하는 데 사용되며, `x[i]` 또는 `x[i, j]`처럼 호출(called)됩니다. 이 섹션에서는 먼저 벡터와 함께 사용하는 방법을 보여준 다음, 동일한 원리가 데이터 프레임과 같은 2차원 구조로 어떻게 간단하게 확장되는지 보여주어 `[`의 강력함을 소개합니다.

### 벡터 부분 집합 추출

벡터를 부분 집합으로 추출(i.e. `x[i]`에서 `i`가 될 수 있는)할 수 있는 다섯 가지 주요 유형이 있습니다.

1. 양의 정수 벡터: 양의 정수로 부분 집합을 추출하면 해당 위치의 요소를 유지합니다.

```{r}
x <- c("one", "two", "three", "four", "five")
x[c(3, 2, 5)]
```

위치를 반복함으로써, 실제로는 입력보다 더 긴 출력을 만들 수 있으므로 "부분 집합 추출"이라는 용어는 다소 부적절한 명칭이 됩니다.

```{r}
x[c(1, 1, 5, 5, 5, 2)]
```

2. 음의 정수 벡터: 음수 값은 지정된 위치의 요소를 삭제합니다.

```{r}
x[c(-1, -3, -5)]
```

3. 논리 벡터: 논리 벡터로 부분 집합을 추출하면 `TRUE` 값에 해당하는 모든 값을 유지합니다. 이것은 비교 함수(comparison functions)와 함께(in conjunction with) 유용(useful)하게 자주(most often) 사용됩니다.

```{r}
x <- c(10, 3, NA, 5, 8, 1, NA)

# x의 누락되지 않은 모든 값
x[!is.na(x)]

# x의 모든 짝수 (또는 누락된!) 값
x[x %% 2 == 0]
```

`filter()`와 달리, `NA` 인덱스는 출력에 `NA`로 포함됩니다.

4. 문자 벡터: 명명된 벡터가 있는 경우 문자 벡터로 부분 집합을 추출할 수 있습니다.

```{r}
x <- c(abc = 1, def = 2, xyz = 5)
x[c("xyz", "def")]
```

양의 정수를 사용한 부분 집합 추출과 마찬가지로, 문자 벡터를 사용하여 개별 항목을 복제할 수 있습니다.

5. 아무것도 없음: 부분 집합 추출의 마지막 유형은 아무것도 없는 `x[]`이며, 완전한 `x`를 반환합니다. 이것은 벡터를 부분 집합으로 추출하는 데는 유용하지 않지만, 잠시 후 살펴보겠지만, 티블과 같은 2차원 구조에서 부분 집합을 추출할 때 유용합니다.

### 데이터 프레임 부분 집합 추출

데이터 프레임에서 `[`를 사용할 수 있는 방법이 아주 많지만, 가장 중요한 방법은 `df[rows, cols]`를 사용하여 행과 열을 독립적으로 선택하는 것입니다. 여기서 `rows`와 `cols`는 위에서 설명한 벡터입니다.

예를 들어 `df[rows, ]` 및 `df[, cols]`는 빈 부분 집합을 사용하여 다른 차원을 보존하면서 행이나 열만 선택합니다.

다음은 몇 가지 예제입니다.

```{r}
df <- tibble(
  x = 1:3, 
  y = c("a", "e", "f"), 
  z = runif(3)
)

# 첫 번째 행과 두 번째 열 선택
df[1, 2]

# 모든 행과 열 x, y 선택
df[, c("x" , "y")]

# `x`가 1보다 큰 행과 모든 열 선택
df[df$x > 1, ]
```

잠시 후 `$`로 다시 돌아오겠지만, 문맥상 `df$x`가 하는 일을 짐작할 수 있을 것입니다. `df`에서 `x` 변수를 추출합니다. `[`는 깔끔한 평가를 사용하지 않으므로, 여기서는 `x` 변수의 출처를 명시해야 합니다.

`[`와 관련하여 티블과 데이터 프레임 간에는 중요한 차이가 있습니다. 이 책에서 우리는 주로 데이터 프레임이면서 약간 더 쉽게 생활할 수 있도록 일부 동작을 조정하는 티블을 사용했습니다. 대부분의 경우 "티블"과 "데이터 프레임"을 서로 바꿔서 사용할 수 있으므로, R에 내장된 데이터 프레임에 특별한 주의를 끌고 싶을 때는 `data.frame`이라고 쓰겠습니다. `df`가 `data.frame`인 경우, `cols`가 단일 열을 선택하면 `df[, cols]`는 벡터를 반환하고 두 개 이상의 열을 선택하면 데이터 프레임을 반환합니다. `df`가 티블인 경우, `[`는 항상 티블을 반환합니다.

```{r}
df1 <- data.frame(x = 1:3)
df1[, "x"]

df2 <- tibble(x = 1:3)
df2[, "x"]
```

`data.frame`에서 이러한 모호함을 방지하는 한 가지 방법은 `drop = FALSE`를 명시적으로 지정하는 것입니다.

```{r}
df1[, "x" , drop = FALSE]
```

### dplyr 등가물

여러 dplyr 동사는 `[`의 특수한 경우입니다.

1. `filter()`는 논리 벡터를 사용하여 행을 부분 집합으로 추출하는 것과 동일하며 누락된 값을 제외하도록 주의합니다.

```{r}
#| results: false
df <- tibble(
  x = c(2, 3, 1, 1, NA), 
  y = letters[1:5], 
  z = runif(5)
)
df |> filter(x > 1)

# 다음과 같음
df[!is.na(df$x) & df$x > 1, ]
```

실제의 또 다른 일반적인 기술은 누락된 값을 삭제하는 부작용을 위해 `which()`를 사용하는 것입니다. `df[which(df$x > 1), ]`.

2. `arrange()`는 대개 `order()`로 생성된 정수 벡터를 사용하여 행을 부분 집합으로 추출하는 것과 같습니다.

```{r}
#| results: false
df |> arrange(x, y)

# 다음과 같음
df[order(df$x, df$y), ]
```

`order(decreasing = TRUE)`를 사용하여 모든 열을 내림차순으로 정렬하거나 `-rank(col)`를 사용하여 개별적으로 열을 내림차순으로 정렬할 수 있습니다.

3. `select()`와 `relocate()`는 모두 문자 벡터를 사용하여 열을 부분 집합으로 추출하는 것과 유사합니다.

```{r}
#| results: false
df |> select(x, z)

# 다음과 같음
df[, c("x", "z")]
```

기본 R은 또한 `filter()`와 `select()`의 기능을 결합한 `subset()`이라는 함수를 제공합니다.

```{r}
df |> 
  filter(x > 1) |> 
  select(y, z)
```

```{r}
#| results: false
# 다음과 같음
df |> subset(x > 1, c(y, z))
```

이 함수는 dplyr 구문의 많은 부분에 영감을 주었습니다.

### 연습 문제

1. 벡터를 입력으로 취하고 다음을 반환하는 함수를 생성하세요.
  a.  짝수(even-numbered) 위치에 있는 요소.
  b.  마지막 값을 제외한(except) 모든 요소.
  c.  짝수 값만 (그리고 누락된 값 없음).

2. `x[-which(x > 0)]`은 `x[x <= 0]`과 같지 않을까요? `which()`에 대한 설명서를 읽고 알아내기 위한 실험을 해보세요.

## `$`와 `[[`를 사용하여 단일 요소 선택하기

여러 요소를 선택하는 `[`는 단일 요소를 추출하는 `[[` 및 `$`와 짝을 이룹니다. 이 섹션에서는 `[[`와 `$`를 사용하여 데이터 프레임에서 열을 추출하는 방법을 보여주고, `data.frame`과 티블 간의 몇 가지 추가 차이점을 논의하며, 리스트와 함께 사용할 때 `[`와 `[[`의 중요한 차이점 중 일부를 강조하겠습니다.

### 데이터 프레임

`[[`와 `$`는 데이터 프레임에서 열을 추출하는 데 사용할 수 있습니다. `[[`는 위치나 이름으로 액세스할 수 있으며, `$`는 이름으로 액세스하는 데 특화되어 있습니다.

```{r}
tb <- tibble(
  x = 1:4,
  y = c(10, 4, 1, 21)
)

# 위치 기준(by position)
tb[[1]]

# 이름 기준(by name)
tb[["x"]]
tb$x
```

이러한 기호는 `mutate()`의 기본 R 등가물(equivalent)인 새 열을 생성하는 데 사용할 수도 있습니다.

```{r}
tb$z <- tb$x + tb$y
tb
```

`transform()`, `with()`, `within()`을 비롯하여 새 열을 생성하는 데 사용할 수 있는 다른 기본 R 접근 방식이 몇 가지 있습니다. 해들리는 [https://gist.github.com/hadley/1986a273e384fb2d4d752c18ed71bedf](https://gist.github.com/hadley/1986a273e384fb2d4d752c18ed71bedf)에 몇 가지 예제를 수집했습니다.

빠른 요약을 수행할 때 `$`를 직접 사용하는 것이 편리합니다. 예를 들어 큰 다이아몬드의 크기나 `cut`의 가능한 값을 찾고 싶다면 `summarize()`를 사용할 필요가 없습니다.

```{r}
max(diamonds$carat)

levels(diamonds$cut)
```

dplyr은 또한 `[[`/`$`의 등가물인 `pull()`을 제공합니다. `pull()`은 변수 이름이나 변수 위치 중 하나를 취하여 해당 열만 반환합니다. 즉, 파이프를 사용하도록 위의 코드를 다시 작성할 수 있습니다.

```{r}
diamonds |> pull(carat) |> max()

diamonds |> pull(cut) |> levels()
```

### 티블

`$`와 관련하여 티블과 기본 `data.frame` 간에는 몇 가지 중요한 차이점이 있습니다. 데이터 프레임은 변수 이름의 접두사를 일치시키고(이른바 부분 일치(partial matching)) 열이 존재하지 않아도 불평(complain)하지 않습니다.

```{r}
df <- data.frame(x1 = 1)
df$x
df$z
```

티블은 더 엄격합니다. 항상 변수 이름과 정확히 일치하며 액세스하려는 열이 존재하지 않으면 경고를 생성합니다.

```{r}
tb <- tibble(x1 = 1)

tb$x
tb$z
```

이런 이유로 우리는 때때로 티블이 게으르고(lazy) 뚱하다고(surly) 농담을 합니다. 티블은 일을 덜 하고 불평을 더 많이 합니다.

### 리스트

`[[`와 `$`는 리스트로 작업할 때도 정말 중요하며, `[`와 어떻게 다른지 이해하는 것이 중요합니다. `l`이라는 리스트를 사용하여 그 차이점을 설명해 보겠습니다.

```{r}
l <- list(
  a = 1:3, 
  b = "a string", 
  c = pi, 
  d = list(-1, -5)
)
```

1. `[`는 하위 리스트를 추출합니다. 얼마나 많은(how many) 요소를 추출하든 상관없이 결과는 항상 리스트가 됩니다.

    ```{r}
    str(l[1:2])

    str(l[1])

    str(l[4])
    ```

    벡터와 마찬가지로 논리(logical), 정수(integer), 문자(character) 벡터로 부분 집합을 추출할 수 있습니다.

2. `[[`와 `$`는 리스트에서 단일 구성 요소를 추출합니다. 이들은 리스트에서 계층 구조 수준을 제거합니다.

```{r}
str(l[[1]])

str(l[[4]])

str(l$a)
```

`[`와 `[[`의 차이점은 리스트에 있어 특히 중요합니다. `[[`는 리스트의 내부로 파고들고(drills down into) `[`는 더 작은 새로운(new, smaller) 리스트를 반환하기 때문입니다.

데이터 프레임에 1d `[`를 사용할 때도 동일한 원리(same principle)가 적용됩니다. `df["x"]`는 하나의 열(one-column) 데이터 프레임을 반환하고 `df[["x"]]`는 벡터를 반환합니다.

### 연습 문제

1. 벡터의 길이보다 큰 양의 정수와 함께 `[[`를 사용하면 어떻게 되나요? 존재하지 않는 이름(name)으로 부분 집합을 추출하면 어떻게 되나요?

2. `pepper[[1]][1]`은 무엇일까요? `pepper[[1]][[1]]`은 어떨까요?

## Apply 제품군

`dplyr::across()` 및 map 함수 제품군과 같은 반복에 대한 tidyverse 기술을 배웠습니다. 기본 R 등가물인 apply 제품군(apply family)에 대해 배웁니다. 이 문맥에서 apply와 map은 동의어입니다. "벡터의 각 요소에 함수를 매핑한다"고 말하는 또 다른 방법이 "벡터의 각 요소에 함수를 적용한다"는 것이기 때문입니다. 여기서는 실제 환경에서 이를 알아볼 수 있도록 이 제품군에 대한 간략한 개요를 제공하겠습니다.

이 제품군의 중요한 멤버는 `purrr::map()`과 매우 유사한 `lapply()`입니다. `across()`에 해당하는 정확한 기본 R 등가물은 없지만, `lapply()`와 함께 `[`를 사용하면 가깝게 갈 수 있습니다.
이것은 내부적으로 데이터 프레임이 열의 리스트이기 때문에 데이터 프레임에서 `lapply()`를 호출하면 함수가 각 열에 적용되기 때문에 작동합니다.

```{r}
df <- tibble(a = 1, b = 2, c = "a", d = "b", e = 4)

# 먼저 숫자 열 찾기
num_cols <- sapply(df, is.numeric)
num_cols

# 그런 다음 lapply()를 사용하여 각 열을 변환한 다음 원래 값을 바꿉니다
df[, num_cols] <- lapply(df[, num_cols, drop = FALSE], \(x) x * 2)
df
```

위의 코드는 새로운 함수인 `sapply()`를 사용합니다. `lapply()`와 비슷하지만 항상 결과를 단순화하려고 시도하기 때문에 이름에 `s`가 있으며, 여기서는 리스트 대신 논리 벡터를 생성합니다. 단순화가 실패하여 예상치 못한 유형을 제공할 수 있기 때문에 프로그래밍에 사용하는 것은 권장하지 않지만, 대화형으로 사용하는 데는 보통 괜찮습니다.

purrr에는 `map_vec()`이라는 유사한 함수가 있습니다. 기본 R은 vector apply의 줄임말인 `vapply()`라는 더 엄격한 버전의 `sapply()`를 제공합니다. 이 함수는 예상되는 유형을 지정하는 추가 인수를 취하여, 입력에 관계없이 항상 동일한 방식으로 단순화가 발생하도록 보장합니다.

예를 들어 `is.numeric()`이 길이가 1인 논리 벡터를 반환할 것으로 예상한다고 지정하는 `vapply()`로 위의 `sapply()` 호출을 바꿀 수 있습니다.

```{r}
vapply(df, is.numeric, logical(1))
```

`sapply()`와 `vapply()` 간의 구분은 함수 내부에 있을 때 정말 중요(비정상적인 입력에 대한 함수의 견고성(robustness to unusual inputs)에 큰 차이(big difference)를 만들기 때문입니다), 데이터 분석에서는 보통 중요하지(matter) 않습니다.

apply 제품군의 또 다른 중요한 멤버는 단일 그룹화된 요약을 계산하는 `tapply()`입니다.

```{r}
diamonds |> 
  group_by(cut) |> 
  summarize(price = mean(price))

tapply(diamonds$price, diamonds$cut, mean)
```

불행하게도 `tapply()`는 여러 요약 및 그룹화 변수를 데이터 프레임으로 수집하려는 경우 약간의 수고가 필요한 명명된 벡터로 결과를 반환합니다(물론 이렇게 하지 않고 그냥 자유롭게 떠다니는 벡터로 작업하는 것도 가능하지만 우리의 경험상 작업만 지연시킬 뿐입니다).

`tapply()` 또는 기타 기본 기술을 사용하여 다른 그룹화된 요약을 수행하는 방법을 보려면 해들리가 [gist]([https://gist.github.com/hadley/c430501804349d382ce90754936ab8ec](https://gist.github.com/hadley/c430501804349d382ce90754936ab8ec))에 수집한 몇 가지 기술을 확인하세요.

apply 제품군의 마지막 멤버는 행렬 및 배열과 함께 작동하는 명칭 그대로의 `apply()`입니다. 특히 `lapply(df, something)`을 수행하는 느리고 잠재적으로 위험한 방법인 `apply(df, 2, something)`에 주의하세요. 우리는 대개 행렬이 아닌 데이터 프레임으로 작업하기 때문에 데이터 과학에서는 이 함수를 사용할 일이 거의 없습니다.

## `for` 루프

`for` 루프는 apply 및 map 제품군이 내부적으로 사용하는 반복의 기본 빌딩 블록입니다. `for` 루프는 더 숙련된 R 프로그래머가 됨에 따라 배우는 것이 중요한 강력하고 일반적인 도구입니다.
`for` 루프의 기본 구조는 다음과 같습니다.

```{r}
#| eval: false
for (element in vector) {
  # 요소로(with element) 무언가를 수행합니다(do something)
}
```

`for` 루프를 직관적으로 사용하는 방법은 `walk()`와 동일한 효과를 얻는 것입니다. 리스트의 각 요소에 대해 부작용이 있는 일부 함수를 호출하는 것입니다.

```{r}
#| eval: false
paths |> walk(append_file)
```

우리는 `for` 루프를 사용할 수(could have used) 있었습니다.

```{r}
#| eval: false
for (path in paths) {
  append_file(path)
}
```

`for` 루프의 출력을 저장하려는 경우(if you want to save) 상황이 약간 까다로워집니다(get a little trickier). 

```{r}
paths <- dir("data/gapminder", pattern = "\\.xlsx$", full.names = TRUE)
files <- map(paths, readxl::read_excel)
```

사용할 수 있는 몇 가지 다양한 기술이 있지만 출력(output)이 어떻게 보일지(going to look like) 미리(upfront) 명확하게(explicit) 하는 것이 좋습니다(recommend). 이 경우 우리는 `paths`와 같은 길이(same length)의 리스트를 원할 것이며, `vector()`를 사용하여 생성(create)할 수 있습니다.

```{r}
files <- vector("list", length(paths))
```

그런 다음 `paths`의 요소를 반복(iterating over)하는 대신 `seq_along()`을 사용하여 `paths`의 각 요소에 대해 하나의 인덱스(index)를 생성하여 인덱스를 반복합니다.

```{r}
seq_along(paths)
```

입력의 각 위치를 출력의 해당 위치와 연결할 수 있으므로 인덱스를 사용하는 것이 중요합니다.

```{r}
for (i in seq_along(paths)) {
  files[[i]] <- readxl::read_excel(paths[[i]])
}
```

티블 리스트를 단일 티블로 결합하려면 `do.call()` + `rbind()`를 사용할 수 있습니다.

```{r}
do.call(rbind, files)
```

진행하면서 리스트를 만들고 결과를 저장하는 대신 더 간단한 접근 방식은 데이터 프레임을 조각조각 구축하는 것입니다.

```{r}
out <- NULL
for (path in paths) {
  out <- rbind(out, readxl::read_excel(path))
}
```

이 패턴은 벡터가 매우 길 때 매우 느려질 수 있으므로 피하는 것을 권장합니다. 이것이 `for` 루프는 느리다는 끊임없는 헛소문의 근원입니다. 루프가 느린 게 아니라 반복적으로 벡터를 키우는 것이 느린 것입니다.

## 플롯 (Plots)

그렇지 않으면 tidyverse를 사용하지 않는 많은 R 사용자는 합리적인 기본값, 자동 범례 및 최신 디자인과 같은 유용한 기능으로 인해 플로팅에 ggplot2를 선호합니다.

그러나 기본 R 플로팅 함수는 매우 간결하기 때문에 기본적인 탐색적 플롯을 수행하는 데 입력이 매우 적게 필요하므로 여전히 유용할 수 있습니다.

실제 환경에서 보게 될 기본 플롯에는 각각 `plot()`과 `hist()`로 생성되는 산점도와 히스토그램의 두 가지 주요 유형이 있습니다. 다음은 다이아몬드 데이터셋의 간단한 예제입니다.

```{r}
#| dev: png
#| fig-width: 4
#| fig-asp: 1
#| layout-ncol: 2
#| fig-alt: |
#|   On the left, histogram of carats of diamonds, ranging from 0 to 5 carats.
#|   The distribution is unimodal and right-skewed. On the right, scatter 
#|   plot of price vs. carat of diamonds, showing a positive relationship 
#|   that fans out as both price and carat increases. The scatter plot 
#|   shows very few diamonds bigger than 3 carats compared to diamonds between 
#|   0 to 3 carats.
# 왼쪽(Left)
hist(diamonds$carat)

# 오른쪽(Right)
plot(diamonds$carat, diamonds$price)
```