# 게임 이론 입문

## 소개

게임 이론은 인생의 많은 질문에 대한 해답을 제공합니다. 인도가 없을 때 거리의 어느 쪽으로 걸어야 할까요? 우리가 외계인과 대화를 나눌 수 있을까요? 교차로에서 언제 반대 차선으로 회전해야 할까요? 어떤 인수합병을 허용해야 할까요? 뱅크런(대규모 예금 인출 사태)을 막기 위해 정부가 개입해야 할까요? 누가 조수석에 타야 할까요? 코로나19 비상 상황 동안 미국 정부는 얼마나 많은 잠재적 백신 구매를 약속해야 할까요? NFL 팀들은 그들이 하는 것보다 더 많이 4번째 다운에서 펀트를 해야 할까요?

:::{callout-note}
1. 자동차가 주행하는 반대쪽
2. 아니요. 
3. 어디에 사는지에 따라 다릅니다.
4. 기업들이 얼마나 밀접한 경쟁자인가?
5. 예. 
6. 가위바위보 승자.
7. 실제로 했던 것보다 훨씬 더 많이.
8. 아니요.
:::

인도가 없을 때는 다가오는 차량을 마주 보는 쪽으로 걸어야 합니다. 그 이유는 당신이 다가오는 차를 볼 수 있을 뿐만 아니라, 더 중요한 것은 다가오는 차도 당신을 볼 수 있다는 점입니다. 당신은 그들이 당신이 거기에 있다는 것을 안다는 것을 압니다. 그리고 중요하게도, 그들은 당신이 알고 있다는 것을, 즉 당신이 거기에 있다는 것을 압니다. 물론, 당신은 그들이 당신이 거기에 있다는 것을 알고 있다는 사실을 안다는 것을 압니다. 심지어 그들도 그것을 알고 있습니다. 게임 이론에서는 지식의 이 무한한 순환을 공유 지식(common knowledge)이라고 부르며, 이는 대부분의 게임에서 근본적인 가정입니다. 

이 장에서는 게임과 게임 이론에 대한 소개를 제공합니다. 몇 가지 전략적 상황을 비공식적으로 소개합니다. 비행기 납치가 왜 더 이상 발생하지 않는지 질문합니다. 2000년대 초반에 납치가 현저하게 감소했음을 보여주는 데이터를 제시합니다. 이 장에서는 게임 이론에서 유명한 게임인 죄수의 딜레마(Prisoner's dilemma)를 소개합니다. 장의 마지막 부분에서는 실제 사람들이 죄수의 딜레마 게임을 어떻게 플레이하는지에 대한 실증적 분석을 다룹니다. TV 게임 쇼인 'Friend or Foe'의 데이터를 사용합니다.

## 전략적 상황 소개

이 절에서는 외계인과의 소통과 반대 차선으로 회전하는 두 가지 전략적 상황을 소개합니다.

### 외계인과의 소통

수년 전, 당신은 자신의 컴퓨터가 외계 지적 생명체 탐사(SETI)라는 것에 사용되도록 등록할 수 있었습니다. 이 아이디어는 전 세계의 여유 컴퓨터 성능을 사용하여 세계 전파 망원경에서 수집된 방대한 전파 신호 데이터 세트를 처리하는 것이었습니다. 이는 비트코인 채굴과 비슷하지만 외계인을 위한 것이며, 이 탐사는 해당 신호가 다른 행성의 지적 생명체에 의해 생성되었다는 증거를 찾기 위한 것이었습니다.

이 활동의 타당성을 결정하기 위해 하나의 게임을 고려해 보겠습니다. 이 게임에는 지구인과 외계인이라는 두 명의 플레이어가 있습니다. 각 플레이어는 두 가지 선택을 할 수 있습니다. 그들은 상대방의 신호를 듣거나 상대방에게 신호를 보낼 수 있습니다. 물리학 법칙으로 인해 두 플레이어 모두 신호를 보내는 것보다 신호를 듣는 것이 훨씬 비용이 적게 든다고 가정하겠습니다. 지구인의 선택을 고려해 봅시다. 신호를 듣는다면, 비용이 아주 적게 들고 신호를 듣게 된다면 대박입니다. 우리는 더 이상 우주에 혼자가 아니라는 것을 알게 됩니다! 만약 지구인이 신호를 보낸다면 비용이 많이 들고 외계인이 신호를 들어 우리의 존재를 알게 될 가능성이 있습니다. 외계인의 경우에도 두 가지 선택에 대한 결과는 유사합니다.

지구인은 무엇을 해야 할까요? 만약 듣는다면, 비용이 적게 들고 뭔가 놀라운 것을 발견할 가능성이 있습니다. 신호를 보낸다면 비용이 많이 들며, 외계인은 뭔가를 배울 수 있지만 지구인은 그렇지 않을 수 있습니다. 지구인은 신호를 듣는 편이 아마도 더 나을 것입니다. 외계인 역시 그저 신호를 듣는 편이 더 낫습니다. 지구인과 외계인 모두 듣고만 있다면 그들은 결코 아무것도 듣지 못할 것이며, 결국 외계 지적 생명체 탐사는 사실 별로 지적이지 않을 수 있습니다.

### AI 주행 자동차와 교통

우리가 인간과 AI 주행 자동차가 도로에서 상호 작용하도록 할 수 있거나 그렇게 해야 하는지는 명확하지 않습니다. 신호등에서 반대 차선으로 회전할 때 언제 회전해야 하는지의 문제를 생각해 보세요. 대부분의 미국인은 반대 차선으로 회전해야 하는 질문에 직면했을 때, 일반적으로 좌회전(녹색 화살표) 신호를 기다립니다. 반면 직진 차량은 노란불에 속도를 높이는 경우가 많습니다. 1980년대 호주에서는 녹색 화살표가 있는 신호등이 거의 없었기 때문에 운전자들은 꽤 공격적으로 반대 차선으로 회전했습니다. 호주인들은 공격적으로 회전하는 사람의 차 측면을 들이받지 않기 위해 노란불에 속도를 줄이고 정지하는 경향이 있습니다. 버몬트에서는 녹색불에 운전자들이 반대 차선으로 회전하도록 허용하는 것이 관례라는 사실에 놀랄 수도 있습니다. 가속 페달을 밟았는데 자동차가 당신을 가로질러 회전하는 것을 보면 다소 충격적입니다. 호주와 마찬가지로 버몬트 운전자들은 회전하는 차량이 지나갈 수 있도록 녹색불이 켜질 때 천천히 가는 법을 배웁니다. 세 곳의 각기 다른 장소에 세 가지 다른 균형 결과가 존재합니다. AI 주행 자동차가 이러한 규칙을 알고, 장소마다 규칙이 어떻게 변하는지 알 수 있을까요?

### 비행기 납치의 종언

비행기 납치는 과거에는 흔한 일이었습니다. 정점이었던 1960년대 후반과 1970년대 초반에는 한 해 50건이 넘었고, 2000년까지만 해도 연간 20건 이상의 납치가 있었습니다. 2010년대에 들어서는 발생 건수가 0인 해도 있었습니다. 무슨 일이 일어났는지 확인해 볼까요?

#### 보안이 강화되었을까요?

보안이 강화되었을까요? 네. 1970년대와 1980년대에 보안이 강화되었습니다. 2001년 9월 11일 테러 공격 이후 2000년대에 보안이 대폭 강화된 것은 명백합니다. 그러나 그것이 이유는 아닙니다. 최소한 2001년 9월 11일 이전과 이후의 납치 건수에 차이가 있는 이유는 아닙니다. 변한 것은 승객과 납치범 사이의 게임이었습니다.

납치범들이 비행기를 장악할 때, 그들은 승객 수에 비해 숫자가 훨씬 적습니다. 납치는 납치범과 승객 사이의 암묵적인 이해에 의존합니다. 승객들은 안전하게 풀려나기 위해 조용히 앉아있기로 동의합니다. 납치범들은 비행기나 몸값 등 그들이 원하는 것을 얻을 수 있도록 승객들을 풀어주기로 동의합니다. 당신은 납치범들이 무기를 가지고 있고 승객들은 그렇지 않다고 생각할 수 있지만, 둘 다 사실이 아닐 수도 있습니다. 9·11 테러의 납치범들은 정확히 말해 AR-15가 아닌 박스 커터(커터칼)를 사용했습니다.

#### R을 이용한 항공기 납치 데이터 분석

항공기 납치 데이터를 가져와서 플로팅함으로써 무슨 일이 일어났는지 볼 수 있습니다. 여기에서는 `df`라는 `data.frame` 객체를 생성하는 `read.csv()`를 사용합니다. 이 객체는 기본적으로 Stata나 다른 통계 프로그래밍 언어에서 사용하는 표준 데이터 세트입니다. Environment 창으로 이동하여 `df`를 클릭하면 열 이름으로 변수 이름이 있고 행에 연도가 있는 엑셀과 유사한 시트를 볼 수 있습니다. 데이터 세트 `df`에서 변수를 호출하려면 기호 `$`와 변수 이름을 사용합니다. 예를 들어 `df$Year`와 같습니다.

```{r}
df <- read.csv("../data/AirlineHijackings.csv")
plot(df$Year, df$Hijackings, type = "l")
abline(v = 2001)
```

### 유나이티드 항공 93편

2000년대 초반에 무언가가 변했음을 보여줍니다. 우리는 사실 언제 그리고 어디서 납치범과 승객 간의 게임이 변했는지 정확히 알고 있습니다. 2001년 9월 11일 아침 펜실베이니아 중부 상공을 비행 중이던 유나이티드 항공 93편에서 바뀌었습니다. 그날 아침 일찍 납치된 비행기가 3대 있었는데, 납치범들이 비행기를 장악했고 승객들은 조용히 앉아 있었습니다. 승객들과 승무원들은 지시를 따르기만 하면 안전할 것이라고 가정했습니다. 납치범들은 다른 게임을 하고 있었습니다. 그들은 비행기를 어딘가로 가져가거나 몸값을 받기를 원하지 않았습니다. 그들은 비행기를 뉴욕의 세계 무역 센터나 버지니아주 알링턴의 펜타곤으로 몰고 가고 싶어 했습니다. 93편의 승객들과 승무원들은 문자 메시지와 전화 통화를 통해 게임이 바뀌었음을 알게 되었습니다. 그들은 조용히 앉아 있는 것이 그들을 가족의 품으로 안전하게 데려다 주지 않을 것임을 알았습니다. 승객들과 승무원들은 납치범들을 압도하고 비행기를 들판에 추락시켜 탑승자 전원이 사망했습니다.

게임이 바뀌었습니다. 납치범들은 더 이상 승무원과 승객의 순응에 의존할 수 없습니다. 비행기에서 난동을 부리는 사람들의 경우에도 이 사실을 볼 수 있습니다. 승객과 승무원들이 그들을 제압하고, 난동을 부리던 승객은 결국 덕트 테이프로 좌석에 묶이게 됩니다.

## 게임의 형식주의

게임은 형식적인 수학적 객체입니다. 이 형식주의는 매우 중요합니다. 게임 이론을 처음 배우는 학생들은 종종 공식적인 수학을 자신의 직관으로 대체하려 합니다. 이는 큰 오류입니다. 당신의 직관을 자제하십시오. 직관은 얻은 결과를 이해하거나 계산에 오류가 있을 수 있음을 시사하는 데 유용합니다. 게임의 해답을 찾으려면 수학을 사용하십시오.

이 절에서는 게임 이론에서 사용되는 공식적인 수학적 객체를 제시합니다.

### 정의

기본 게임은 세 가지 공식적인 부분으로 구성됩니다.

- 플레이어(players) 집합
- 전략(strategies) 집합
- 보수(payoffs) 집합

정의 1. 플레이어는 게임 안의 전략적 행위자입니다. 그들은 선택권을 가지며, 게임에 참여하는 다른 플레이어들이 하는 행동에 기초하여 선택을 내립니다.

게임 이론이 경제 활동의 다른 수학적 모델과 다른 점은 게임의 플레이어들이 전략적 행위자라는 가정입니다. 그들은 선택을 할 때 게임 내 다른 플레이어들의 반응을 고려합니다. 경제학원론(Econ 101)에서는 소비자나 기업과 같은 게임의 플레이어들이 전략적이지 않다고 가정했습니다. 이러한 플레이어는 효용이나 이윤을 최적화할 수 있지만, 다른 플레이어의 행동을 고정된 것으로 여깁니다. 게임의 플레이어들은 게임 내 다른 플레이어들의 전략적 행동을 설명합니다.

정의 2. 전략은 게임에서 플레이어가 직면하는 모든 가능한 상황에 대한 완전한 행동 계획입니다.

전략은 매우 단순할 것입니다. 그것들은 단지 행동일 뿐입니다. 각 플레이어는 제한된 선택의 집합을 가지며, 그들의 전략은 이러한 선택에 해당합니다. 이 책의 두 번째 부분에서는 상황이 훨씬 더 복잡해집니다. 전략은 완전한 계획입니다. 이 객체가 얼마나 복잡해질 수 있는지 생각해 보세요. 체스 게임을 생각해 보십시오. 수백만 가지의 각기 다른 구성이 있습니다. 체스 게임에서 가능한 합법적 포지션의 수는 10의 44제곱으로 추정됩니다. 즉, 1 뒤에 0이 44개가 붙은 수입니다. 체스에서의 전략은 플레이어가 각각의 가능한 경우에 무엇을 할 것인지를 명시해야 합니다!

정의 3. 보수는 게임 플레이어의 관심 결과이며, 이는 승리 또는 패배, 금전적 가치 또는 효용일 수 있습니다.

게임의 세 번째 구성요소는 보수입니다. 플레이어에게 돌아가는 보수는 게임 내 플레이어들이 취한 행동의 조합에 직접적으로 의존합니다. 바로 이러한 의존성이 그것을 전략적 상황으로 만드는 것입니다.

게임에서 보수의 절대적인 크기보다는 상대적인 크기가 더 중요한 경우가 많습니다. 게임 이론을 처음 접하는 학생들은 게임에 존재하는 것 같은 기묘한 정밀함에 거부감을 느낄 수 있습니다. 현실에서 그 숫자들은 그저 대체재일 뿐이며, 정말로 중요한 것은 결과의 상대적인 순서입니다.

### 예시

게임이 무엇인지 조금 더 감을 잡기 위해 앞서 언급한 예시를 생각해 보세요. 먼저 SETI 게임입니다. 게임에는 플레이어, 전략, 보수라는 세 가지 공식적인 부분이 있습니다. 플레이어가 신호를 보내기로 선택할 때, 신호를 듣기도 한다고 가정합니다.

- 플레이어: 지구인, 외계인
- 전략:
   1. 지구인: 듣기, 신호 보내기
   2. 외계인: 듣기, 신호 보내기
- 보수:
   1. 지구인: 듣기, 외계인: 듣기
         - 지구인: 아무것도 없음
         - 외계인: 아무것도 없음
   2. 지구인: 듣기, 외계인: 신호 보내기
         - 지구인: 지구인은 외계인이 존재한다는 것을 알게 되며 인류 역사의 진로를 바꿉니다!
         - 외계인: 아무것도 없으며 신호를 보내기 위한 큰 비용.
   3. 지구인: 신호 보내기, 외계인: 듣기
         - 지구인: 지구인은 아무 성과 없이 큰 비용을 지불함
         - 외계인: 외계인은 지구인이 존재한다는 것을 알게 되어 외계인 역사의 전체 진로를 바꿉니다!
   4. 지구인: 신호 보내기, 외계인: 신호 보내기
         - 지구인: 지구인은 큰 비용을 지불하지만 외계인이 있다는 것을 알게 됩니다!
         - 외계인: 외계인은 큰 비용을 지불하지만 지구인이 있다는 것을 알게 됩니다!

지구인과 외계인은 큰 비용을 지불하지만 양쪽 모두 상대방이 존재한다는 것을 알게 됩니다. 우리는 동일한 방식으로 납치 게임을 공식적으로 제시할 수 있습니다.

- 플레이어: 납치범, 승객
- 전략:
   1. 납치범: 승객을 죽임, 승객을 죽이지 않음
   2. 승객: 납치범과 싸움, 납치범과 싸우지 않음
- 보수:
   1. 납치범: 죽임, 승객: 싸움
         - 납치범: 사망
         - 승객: 사망
   2. 납치범: 죽임, 승객: 싸우지 않음
         - 납치범: 사망 또는 체포됨
         - 승객: 사망
   3. 납치범: 죽이지 않음, 승객: 싸움
         - 납치범: 사망 또는 부상
         - 승객: 사망 또는 부상
   4. 납치범: 죽이지 않음, 승객: 싸우지 않음
         - 납치범: 돈을 받거나 가고자 하는 목적지에 도착함
         - 승객: 가족의 품으로 돌아감

93편 사건 이전에는 모두가 게임이 (죽이지 않음, 싸우지 않음) 결과가 발생할 가능성이 높게 이루어져 있다고 생각했습니다. 2001년 9월 11일 처음 발생한 세 대의 비행기 납치에서, 납치범들은 승무원과 승객이 싸우지 않음을 선택함으로써 가족의 품으로 돌아갈 수 있는 합리적인 가능성을 갖게 될 것이라고 생각한다는 사실을 이용했습니다. 93편 안에서 승객들과 승무원들은 납치범들이 '죽임' 전략을 플레이하고 있다는 것을 깨달았고 그에 따라 그들의 행동을 조정했습니다. 오늘날의 승객들과 승무원들은 거의 확실하게 '싸움'을 플레이할 것입니다. 이 전략이 주어지면, 납치범들은 애초에 납치를 하지 않는 편이 더 낫습니다.

## 죄수의 딜레마

이것은 아마도 게임 이론에서 유명한 게임일 것입니다. 게임 이론에 대해 전부 들어본 적이 있는 사람이라면 죄수의 딜레마 게임에 대해서도 들어보았을 것입니다. 이야기의 고전적인 버전은 한 범죄에 두 명의 용의자가 있다는 것입니다. 용의자들은 각각 다른 두 개의 독방에 수용됩니다. 형사들은 차례로 각 용의자를 방문합니다. 그들은 양쪽 모두에게 동일한 거래를 제안합니다. 그 거래는 용의자가 자백하고 다른 용의자를 범죄에 끌어들이면 그는 풀려날 수 있다는 것입니다. 반면 만약 그가 입을 다물고 동료가 자백한다면 그는 오랫동안 수감될 것입니다. 각 용의자에게 이 거래가 제시되며 상대 동료 역시 동일한 거래를 제안받았음을 인지시킵니다.

용의자들은 또한 두 사람 모두 입을 다물면 더 가벼운 범죄로 기소될 것임을 알고 있습니다. 경찰은 두 사람을 서로의 진술을 제외하면 더 중대한 범죄와 연결할 어떤 증거도 가지고 있지 않습니다. 마지막으로, 만약 둘 다 자백한다면 그들은 둘 다 중간 정도의 형량을 받게 됩니다.

이 절에서는 죄수의 딜레마 게임에 대한 공식적인 분석을 제시합니다.

### The Game

아래 표는 죄수의 딜레마 게임의 전개형(normal form) 표현을 보여줍니다. 각 플레이어는 입을 다물거나(Mum) 자백하는(Squeal) 두 가지 선택권을 가지며, Suspect 1의 선택은 행(row)에 위치합니다. 각 결과에 대한 보수는 셀 안에 있으며, Suspect 1이 먼저 나열됩니다. 보수는 징역 연수를 나타내며 숫자가 클수록 더 나쁘고 따라서 음수입니다.

| S1, S2  | Mum    | Squeal  |
| ------- | ------ | ------- |
| Mum     | -1, -1 | -5, 0   |
| Squeal  | 0, -5  | -3, -3  |

위에서 했던 것처럼 게임을 풀어서 작성할 수도 있습니다.

- 플레이어: Suspect 1, Suspect 2
- 전략:
   1. Suspect 1: Mum 또는 Squeal
   2. Suspect 2: Mum 또는 Squeal
- 보수:
   1. {Mum, Mum}: {-1, -1}
   2. {Mum, Squeal}: {-5, 0}
   3. {Squeal, Mum}: {0, -5}
   4. {Squeal, Squeal}: {-3, -3}

결과는 4가지입니다. 둘 다 Mum 선택, 둘 다 Squeal 선택, Suspect 1은 Mum이고 Suspect 2는 Squeal 선택, Suspect 1은 Squeal이고 Suspect 2는 Mum 선택입니다.

### 최적의 결과는 무엇인가?

두 플레이어 모두에게 높은 보수를 제공하는 결과는 {Mum, Mum}입니다. 주의할 점은, 결과는 보수가 아니라 전략이라는 것입니다.

이 결과는 총 -2점을 주는 반면 다른 결과들은 양 플레이어에게 총합에서 그 이하의 점수(-5 및 -6)를 줍니다. 이 결과는 파레토 최적(Pareto optimal)입니다. 한 플레이어를 더 나아지게 만드는 유일한 방법은 다른 플레이어를 더 나쁘게 만드는 것뿐입니다. 파레토 최적이 아닌 유일한 결과는 {Squeal, Squeal}입니다. {Squeal, Squeal}에서 {Mum, Mum}으로 이동하는 것은 두 플레이어 모두를 더 나아지게 만듭니다.

### 무엇을 해야 하는가?

당신이 Suspect 1이라고 가정해 봅시다. 당신은 무엇을 해야 할까요?

- Suspect 2가 Mum을 선택한다고 가정합니다. 당신의 선택에 따른 보수는 다음과 같습니다.
   1. Mum: -1
   2. Squeal: 0
- Suspect 2가 Squeal을 선택한다고 가정합니다. 당신의 선택에 따른 보수는 다음과 같습니다.
   1. Mum: -5
   2. Squeal: -3

만약 당신의 동료가 입을 다물 것이라면, 당신은 자백함으로써 큰 보수를 얻습니다. 당신은 자유로운 사람이 되어 걸어 나갈 수 있습니다. 그래서 그 경우에 당신은 자백하는 편이 낫습니다. 만약 당신의 동료가 자백한다면 어떨까요? 이 쥐새끼 같은 자식! 음, 만약 당신이 입을 다물면 당신은 오랫동안 갇히게 됩니다. 만약 당신도 자백한다면 적어도 형량을 줄일 수 있습니다. 그래서 그 경우에 당신은 자백해야 합니다. 사실, 두 경우 모두 당신은 자백해야 합니다.

다른 플레이어의 모든 가능한 전략에 대해 당신은 항상 자백하는 편이 낫기 때문에 우리는 자백하는 것이 우월 전략(dominant strategy)이라고 말합니다.

### 이해가 되는가?

죄수의 딜레마 게임이 그토록 유명한 이유는 그것이 일부 사람들에게는 직관적이지 않은 결과를 시사하기 때문입니다. 두 플레이어 모두 입을 다물기로 동의한다면 양쪽 모두 더 나은 상황이 될 것임에도 불구하고 두 플레이어 모두 자백할 것임을 시사합니다. 그들이 둘 다 자백함으로써 둘 다 교도소에서 3년을 보내게 되지만, 만약 입을 다물었다면 둘 다 1년만 교도소에서 보냈을 것입니다. 왜 그들은 그들 자신을 더 나쁘게 만드는 결과에 도달하게 될까요?

## 예제: Friend or Foe

위에서 제시한 죄수의 딜레마 같은 게임을 실제 사람들이 플레이할 때 어떤 일이 발생할까요? 경제학자들이 이를 테스트하는 한 가지 방법은 실험을 진행하는 것입니다. 이 실험은 대학생들을 대상으로 소액의 보상, 예를 들어 돈이나 스타벅스 상품권을 걸고 종종 이루어집니다. 그렇다면 현실 세계에서는 어떨까요?

2000년대 초반, Game Show Network라는 채널에서 Friend or Foe라는 게임 쇼가 방영되었습니다. 이 프로그램에서는 플레이어들이 짝을 지어 팀을 이루고 다른 팀들과 퀴즈 문제를 푸는 대결을 펼쳤습니다. 팀들은 퀴즈를 정확히 맞힘으로써 상금을 얻었습니다. 그러나 그들의 상금을 집에 가져가기 전에, 우승한 팀의 두 플레이어는 게임을 해야 했습니다. 단순한 게임 쇼 게임이 아니라, 음 물론 게임 쇼 게임이긴 하지만 게임 이론 게임이기도 했습니다. 정확히 말하자면 죄수의 딜레마 게임이었고, 그 게임의 이름은 Trust Box였습니다.

멋진 점은 누군가가 이 게임을 지켜보고 보수, 결과, 선택된 전략 및 플레이어에 대한 몇 가지 인구통계학적 정보로 데이터 세트를 만들었다는 것입니다. 여기에 있는 금액 단위가 수천 달러라는 점에 유의하세요. 완전히 비현실적인 상황에서 실제 돈을 걸고 게임하는 실제 사람들의 이야기입니다.

이 절에서는 그 게임을 소개하고 R을 사용하여 실제 참가자들이 게임을 어떻게 플레이했는지 수집된 데이터를 분석합니다.

### Trust Box 게임

Trust Box 게임의 전개형 표현은 다음과 같습니다. 각 플레이어는 누를 수 있는 Friend or Foe 버튼이 있는 박스에 들어갑니다. 두 플레이어가 모두 Friend를 누르면 그들은 수익금을 균등하게 나눕니다. 각자 0.5x를 받으며, 여기서 x는 게임의 퀴즈 부분에서 얻은 팀의 상금입니다. 첫 번째 플레이어가 Foe를 선택하고 두 번째 플레이어가 Friend를 선택하면, 첫 번째는 모든 상금을 가져가고 두 번째는 아무것도 얻지 못합니다 (x와 0). 두 플레이어가 모두 Foe를 선택하면 두 사람은 아무것도 가져가지 못합니다 (0).

| P1,P2  | Friend     | Foe  |
| ------ | ---------- | -----|
| Friend | 0.5x, 0.5x | 0, x |
| Foe    | x, 0       | 0,0  |

전략의 이름은 다를지라도 이 게임은 앞 절에서 제시한 죄수의 딜레마 게임과 동일한 보수 순위를 가집니다. 중요한 것은 보수의 순위임을 기억하십시오.

Foe 선택은 Player 1에게 약우월 전략(weakly dominant strategy)입니다. Player 2가 Friend를 플레이한다고 가정하면, Player 1에게는 x > 0.5x 이므로 Foe가 더 좋습니다. Player 2가 Foe를 플레이한다고 가정하면, Player 1에게는 Foe와 Friend가 동일한 보수(0)를 줍니다. 어떤 전략이 일부 전략에 대해서는 높은 보수를 주고 나머지 모든 전략에 대해서는 동일하게 높은 보수를 준다면, 우리는 이를 약우월적(weakly dominant)이라고 말합니다. Player 1은 Foe를 선택하는 편이 더 낫습니다. Player 2도 Foe를 선택하는 편이 더 낫습니다.

### R을 이용한 데이터 분석

Ecdat 패키지에서 제공하는 게임 쇼의 데이터를 가져올 수 있습니다. `data()` 함수를 사용하여 `FriendFoe`라는 데이터 세트 객체를 생성할 수 있음을 알 수 있습니다. 각 행은 각각 다른 게임이며 두 명의 플레이어는 변수 이름 뒤에 1이 있는지 없는지로 구분됩니다.

우리는 실제 사람들이 죄수의 딜레마 게임을 어떻게 하는지 물어볼 수 있고, 플레이어들이 게임의 어느 셀에 속하게 되는지 살펴볼 수 있습니다. 구문은 파이프 연산자(pipe operator)(`|>`)를 사용합니다. 한 줄의 코드 결과는 다음 줄의 함수에 삽입됩니다. 이 구문은 궁극적으로 $2 \times 2$ 행렬이 될 `game_mat`라는 객체를 만듭니다. `game_mat`의 열과 행의 이름은 게임 안의 행동 이름으로 지정됩니다. 이 테이블은 `xtable` 패키지를 사용하여 인쇄됩니다.

```{r}
library(Ecdat)
library(tidyverse)

data("FriendFoe")

gamemat <- FriendFoe |>
    summarize(
        mean(play == "friend" & play1 == "friend"),
        mean(play == "foe" & play1 == "friend"),
        mean(play == "friend" & play1 == "foe"),
        mean(play == "foe" & play1 == "foe")
    ) |>
    matrix(nrow = 2)

colnames(gamemat) <- rownames(gamemat) <- c("Friend", "Foe")

# library(xtable)
# print(xtable(gamemat, digits = 2), floating = FALSE)
print(gamemat)
```

이 표는 모든 사람이 어느 셀에 도달하게 되는지 보여줍니다. 이것이 여러분이 기대했던 결과였나요? 많은 수의 사람들이 둘 다 Foe를 선택하고 아무것도 얻지 못합니다. 이것은 왜 그럴까요? 게임 쇼가 이런 식으로 설계했다고 생각하시나요? 게임 쇼는 더 많은 사람들이 이 선택을 하기를 바랐을까요? 사람들이 Foe를 선택하도록 유도하려면 게임을 어떻게 바꿔야 할까요?

| Friend | Foe  |      |
| ------ | ---- | ---- |
| Friend | 0.23 | 0.26 |
| Foe    | 0.19 | 0.32 |

### R을 이용한 데이터 분석

위 표는 많은 의문을 제기합니다. 게임의 결과는 게임의 판돈, 즉 두 플레이어가 얼마나 많은 상금을 획득했는지에 좌우될까요? 그것은 플레이어들의 성별이나, 두 플레이어가 얼마나 비슷한지, 아니면 그들이 함께 했던 경험이 얼마나 많은지에 의존할까요?

다음 코드는 두 참가자가 같은 성별인지, 같은 인종인지, 비슷한 나이인지에 기초한 유사도 지표를 생성합니다. 이것은 mutate() 함수를 사용합니다.

```{r}
FriendFoe <- FriendFoe |>
    mutate(
        similar = (sex == sex1) +
            (max(abs(age - age1)) - abs(age - age1)) / 10 +
            (white == white1)
    )
FriendFoe
```

일부 분석의 경우, 데이터를 재구성하는 것이 도움이 됩니다. 다음 코드는 첫 번째 플레이어와 관련된 열을 가져와 두 번째 플레이어와 관련된 열 위에 쌓습니다. 인덱스 `c(1:4, 12)`는 나열된 첫 번째 플레이어에 대한 관심 변수를 유지하는 반면, `c(8:11,13)`은 나열된 두 번째 플레이어에 대해 동일한 작업을 수행합니다. 첫 번째 데이터 세트는 `df1`이고 두 번째 데이터 세트는 `df2`라고 부릅니다. 그런 다음 이 코드는 `df1`의 열 이름을 사용하여 `df2`의 열에 레이블을 지정합니다. 이후 `rbind()` 함수를 사용하여 두 데이터 세트를 결합하는데, 여기서 `r`은 행(`row`)을 나타내며 새 데이터 세트를 `df`라고 부릅니다.

```{r}
df1 <- FriendFoe[, c(1:4, 12)]
df2 <- FriendFoe[, c(8:11, 13)]
colnames(df2) <- colnames(df1)
df <- rbind(df1, df2)
df
```

그런 다음 데이터는 원본 데이터에서 손실된 이전 변수를 다시 만들거나 몇 가지 새로운 변수를 만듭니다. rep() 함수는 첫 번째 공간에 있는 벡터나 값을 두 번째 공간의 숫자만큼 반복합니다. 변수 game은 데이터의 각 게임에 대한 ID를 생성합니다.

```{r}
df$game <- rep(1:227, 2)
df$round <- rep(FriendFoe$round, 2)
df$season <- rep(FriendFoe$season, 2)
df$cash <- rep(FriendFoe$cash, 2)
df$similar <- rep(FriendFoe$similar, 2)
df
```

이제 이 데이터를 바탕으로 몇 가지 분석을 수행할 수 있습니다. 플레이어가 게임의 퀴즈 부분에서 얻는 금액, 그들의 인구통계학적 특성, 그리고 게임에서 얼마나 멀리 가는지 사이의 관계는 무엇일까요? 또한, 죄수의 딜레마에서 그들의 전략 선택이 그들의 인구통계학적 특성이나 테이블에 올려진 현금 액수에 좌우될까요? 첫 번째 부분의 경우, lm() 함수를 사용하여 표준 선형 회귀(linear regression)로 관계를 추정합니다. 

lm1은 회귀 결과 표를 생성하기 위해 다른 코드가 사용할 수 있도록 R에 생성된 객체입니다. 두 번째 부분의 경우, 로짓 모델(logit model)과 프로빗 모델(probit model)을 사용합니다. 이것들은 결과에 두 가지 가능성이 있는 문제를 분석하기 위한 표준 방법입니다. 여기서 플레이(play)는 "friend"이거나 "foe"일 수 있습니다. R에서는 일반화 선형 모델을 위해 glm() 함수를 사용합니다. 로짓 모델을 지정하려면 family = binomial(link = "logit")을 선언해야 합니다.

```{r}
library(stargazer)
lm1 <- lm(cash ~ sex + white + age + round + season, data = df)
glm1 <- glm(
    play == "friend" ~ sex + white + age + similar + cash,
    family = binomial(link = "logit"),
    data = df
)
glm2 <- glm(
    play == "friend" ~ sex + white + age + similar + cash,
    family = binomial(link = "probit"),
    data = df
)
stargazer(
    list(lm1, glm1, glm2),
    keep.stat = c("n", "rsq"),
    float = FALSE,
    type = "text"
)
```

첫 번째 결과 열은 선형 회귀에 대한 것입니다. 이 열은 상금 규모, 인구통계학적 특성, 그리고 팀 성과 특성 간의 관계를 보여줍니다. 마지막 두 열은 각각 로짓 회귀와 프로빗 회귀를 제시합니다. 이들은 플레이어의 인구통계학적 특성과 Trust Box 게임에서 friend 전략을 플레이하는 것 간의 관계를 보여줍니다.

```text
==========================================
                  Dependent variable:
             -----------------------------
               cash     play == "friend"
                OLS    logistic   probit
                (1)       (2)       (3)
------------------------------------------
sexmale        0.102    -0.105    -0.067
              (0.175)   (0.193)   (0.120)

whiteyes       0.309    0.441*    0.275*
              (0.234)   (0.265)   (0.163)

age           -0.005   0.041***  0.025***
              (0.011)   (0.013)   (0.008)

round2       2.242***
              (0.215)

round3       5.090***
              (0.206)

season2      -0.553***
              (0.183)

similar                  0.077     0.049
                        (0.121)   (0.075)

cash                     0.007     0.005
                        (0.034)   (0.021)

Constant     1.246***  -2.028*** -1.270***
              (0.449)   (0.770)   (0.476)

------------------------------------------
Observations    454       454       454
R2             0.591
==========================================
Note:          *p<0.1; **p<0.05; ***p<0.01
```

획득한 상금 금액이 후반 라운드에서 상당히 증가함을 보여줍니다. 또한 시즌 2에서는 예산이 감소한 것으로 보입니다. 게다가, 이 표는 플레이어의 전략이 실제로 플레이어 인구통계에 따라 달라진다는 것을 보여줍니다. 나이가 더 많은 플레이어일수록 협력할 의향이 훨씬 더 높은 것으로 보입니다. 판돈은 수천 달러임에도 불구하고 덜 중요해 보입니다. 인구통계학적 특성의 유사성 또한 중요해 보이지 않습니다. 그렇긴 하지만, List와 Kalist에 따르면 플레이어들이 팀으로 구성되는 선발 라운드가 있으며 이 선발 과정이 이러한 결과를 설명할 수도 있습니다.

- John A. List. Friend or foe? a natural experiment of the prisoner's dilemma. Review of Economics and Statistics, 880 (3): 463–471, August 2006.
- David E. Kalist. Data from the television game show friend or foe? Journal of Statistics Education, 120 (3), 2004.
- Colin F. Camerer. Behavioral Game Theory: Experiments in Strategic Interaction. Princeton University Press, 2003.